---
title: "Woche 10 — Notebook"
subtitle: "Resistenz und Rettung"
author: "Stephan Peischl, Loraine Hablützel und Emma Ochsner"
format:
  html:
    toc: true
    toc-title: "Inhalt"
    toc-depth: 2
    code-fold: false
    embed-resources: true
    css: ../../styles.css
execute:
  echo: true
  warning: false
  message: false
  freeze: false
---

::: {.callout-warning}
## Entwurf

Dieses Notebook ist noch nicht in der Sitzungsfassung. Die Folien tragen
die biologische Frage; Übungen kommen später.
:::

# Ziel und Zeitplan

In ungefähr **45 Minuten**:

| Teil | ca. | Ziel |
|---|---:|---|
| A | 10 min | Start bei einer Kopie: die meisten Bahnen sterben |
| B | 12 min | $\hat u$ gegen $s$, Linie $2s$ |
| C | 12 min | Rettung gegen Rückgang $r$ |
| D | 11 min | gegen Startgrösse $N_0$; Frage für Checkpoint C |

**Etablierung** $u$: Anteil der Linien, die von $k=1$ nicht bei $p=0$
enden. **Rettung:** mindestens eine de-novo-Mutante etabliert sich,
bevor der Wildtyp demografisch verschwindet.

```{r functions}
selection_step_haploid <- function(p, s) {
  p * (1 + s) / (1 + p * s)
}

wf_step <- function(p, s, N) {
  p_sel <- selection_step_haploid(p, s)
  if (p_sel <= 0) return(0)
  if (p_sel >= 1) return(1)
  rbinom(1, N, p_sel) / N
}

simulate_wf <- function(p0, s, N, generations = 200) {
  p <- numeric(generations + 1)
  p[1] <- p0
  for (t in seq_len(generations)) {
    p[t + 1] <- wf_step(p[t], s, N)
  }
  data.frame(generation = 0:generations, p = p)
}

lineage_fate <- function(s, N, k = 1, max_gen = 400) {
  p <- k / N
  for (t in seq_len(max_gen)) {
    p <- wf_step(p, s, N)
    if (p <= 0) return(0)
    if (p >= 1) return(1)
  }
  as.numeric(p >= 0.5)
}

p_rescue_approx <- function(N0, r, s, U) {
  1 - exp(-2 * N0 * U * s / pmax(r, 1e-12))
}

one_rescue_run <- function(N0, r, s, U, max_gen = 180) {
  n_wt <- N0
  n_mut <- 0
  established <- FALSE
  N <- numeric(max_gen + 1)
  N[1] <- N0
  u <- min(1, max(0, 2 * s))
  for (t in seq_len(max_gen)) {
    if (!established && n_wt >= 1) {
      n_new <- rpois(1, lambda = U * n_wt)
      if (n_new > 0 && any(runif(n_new) < u)) {
        established <- TRUE
        n_mut <- 1
      }
    }
    n_wt <- n_wt * (1 - r)
    if (n_wt < 1) n_wt <- 0
    if (established) n_mut <- n_mut * (1 + s)
    tot <- n_wt + n_mut
    N[t + 1] <- tot
    if (!established && n_wt < 1) {
      if (t < max_gen) N[(t + 2):(max_gen + 1)] <- 0
      break
    }
  }
  list(rescued = established && (n_wt + n_mut) >= 1,
       N = pmax(N, 0), generation = 0:max_gen)
}

rescue_rate <- function(N0, r, s, U, n_reps = 80, max_gen = 160) {
  mean(replicate(n_reps, one_rescue_run(N0, r, s, U, max_gen)$rescued))
}
```

------------------------------------------------------------------------

# A — Eine Kopie, die meisten Bahnen sterben

Im Teich startete $p$ bei $0.5$. Hier: $p=1/N$. $s>0$, und trotzdem
gehen die meisten Linien nach 0.

```{r rare}
set.seed(11)
N <- 500
s <- 0.05
plot(NA, xlim = c(0, 200), ylim = c(0, 1),
     xlab = "Generation", ylab = "p = f(A)",
     main = "Start: eine Kopie")
for (i in 1:30) {
  sim <- simulate_wf(1 / N, s, N, 200)
  lost <- sim$p[length(sim$p)] == 0
  col <- if (lost) adjustcolor("grey60", 0.55) else "#d95f02"
  lines(sim$generation, sim$p, col = col, lwd = if (lost) 1 else 2)
}
```

::: {.callout-tip}
## Aufgabe A1

1. Zählen Sie ungefähr: wie viele der 30 Linien bleiben weg von 0?
2. Setzen Sie den Start auf `0.5` (wie im Teich). Sterben dann noch
   Bahnen aus?
3. Warum ist $p=0.5$ für den Nachweis von Selektion oft die
   bessere Wahl — nicht die seltenere?
:::

------------------------------------------------------------------------

# B — Etablierungswahrscheinlichkeit $\hat u(s)$

Eine Linie startet mit **einer** Kopie. `lineage_fate` gibt 1 zurück,
wenn $p$ nach 1 läuft, sonst 0. $\hat u$ ist der Mittelwert über Replikate.

```{r u-hat}
set.seed(9)
s_grid <- c(0.02, 0.05, 0.08, 0.12)
n_reps <- 120
N <- 800
u_est <- numeric(length(s_grid))
for (i in seq_along(s_grid)) {
  u_est[i] <- mean(replicate(n_reps, lineage_fate(s_grid[i], N)))
}
plot(s_grid, u_est, type = "b", pch = 19, lwd = 2, col = "#2166ac",
     xlim = c(0, 0.14), ylim = c(0, 0.30),
     xlab = "s", ylab = "u hat",
     main = "Etablierung, k = 1")
curve(2 * x, from = 0, to = 0.14, add = TRUE, lwd = 2, lty = 2,
      col = "#d95f02")
legend("topleft", c("Simulation", "u = 2s"),
       col = c("#2166ac", "#d95f02"), lwd = 2, lty = c(1, 2), bty = "n")
```

::: {.callout-tip}
## Aufgabe B1

1. Steigt $\hat u$ mit $s$? Liegt es nahe bei $2s$?
2. Erhöhen Sie `n_reps` (z. B. 300). Was wird glatter — die biologische
   Aussage oder nur das Rauschen von $\hat u$?
3. Setzen Sie `s_grid` bis `0.40`. Wo bricht $2s$ sichtbar?
:::

------------------------------------------------------------------------

# C — Rettung gegen Rückgang $r$

$N_{\mathrm{wt}}$ fällt deterministisch. Jede neue Mutante etabliert
sich mit $u\approx 2s$. `one_rescue_run()` ist **ein** Replikat.

```{r vs-r}
set.seed(10)
N0 <- 8e4
s <- 0.08
U <- 1.5e-5
r_grid <- c(0.04, 0.08, 0.12, 0.18)
n_reps <- 60
p_hat <- numeric(length(r_grid))
for (i in seq_along(r_grid)) {
  p_hat[i] <- rescue_rate(N0, r_grid[i], s, U, n_reps = n_reps)
}
plot(r_grid, p_hat, type = "b", pch = 19, lwd = 2, col = "#2166ac",
     ylim = c(0, 1), xlab = "r", ylab = "Pr(rescue)",
     main = "gegen Rueckgang")
r_line <- seq(min(r_grid), max(r_grid), length.out = 60)
lines(r_line, p_rescue_approx(N0, r_line, s, U),
      lwd = 2, lty = 2, col = "#d95f02")
legend("topright", c("Simulation", "Formel"),
       col = c("#2166ac", "#d95f02"), lwd = 2, lty = c(1, 2), bty = "n")
```

::: {.callout-tip}
## Aufgabe C1

1. Warum fällt $\Pr(\mathrm{rescue})$ mit $r$?
2. Liegt die gestrichelte Linie auf den Punkten? Wo weicht sie ab?
3. Welche $r$ wären in einem Antibiotikum «viel Zeit bis zum Aussterben»?
:::

------------------------------------------------------------------------

# D — Rettung gegen Startgrösse $N_0$

Mehr Individuen: mehr Versuche, eine rettende Mutante zu ziehen.
Bell & Gonzalez (2009) sahen eine Schwelle in $N_0$.

```{r vs-n0}
set.seed(10)
s <- 0.10
U <- 2e-5
r <- 0.10
N0_grid <- c(5e3, 2e4, 8e4, 3e5)
p_n <- numeric(length(N0_grid))
for (i in seq_along(N0_grid)) {
  p_n[i] <- rescue_rate(N0_grid[i], r, s, U, n_reps = 60)
}
plot(log10(N0_grid), p_n, type = "b", pch = 19, lwd = 2, col = "#2166ac",
     ylim = c(0, 1), xlab = "log10 N0", ylab = "Pr(rescue)",
     main = "gegen Startgroesse")
n_line <- 10^seq(log10(min(N0_grid)), log10(max(N0_grid)), length.out = 60)
lines(log10(n_line), p_rescue_approx(n_line, r, s, U),
      lwd = 2, lty = 2, col = "#d95f02")
legend("bottomright", c("Simulation", "Formel"),
       col = c("#2166ac", "#d95f02"), lwd = 2, lty = c(1, 2), bty = "n")
```

::: {.callout-tip}
## Aufgabe D1

1. Wo liegt ungefähr die Schwelle in $N_0$?
2. Wählen Sie für Checkpoint C **eines**: neutrale Wolke der Teiche;
   $s$-Wolke; Rettung gegen $r$; Rettung gegen $N_0$.
3. Schreiben Sie in einem Satz die biologische Frage und welche
   Abbildung Sie zeigen.
:::
