---
title: "Woche 10 — Notebook"
subtitle: "Demografie + Etablierung → Rettungswahrscheinlichkeit"
author: "Stephan Peischl, Loraine Hablützel und Emma Ochsner"
format:
  html:
    toc: true
    toc-title: "Inhalt"
    toc-depth: 2
    code-fold: false
    embed-resources: true
    css: ../../styles.scss
execute:
  echo: true
  warning: false
  message: false
  freeze: false
---

::: {.callout-warning}
## Entwurf

Dieses Notebook ist noch nicht in der Sitzungsfassung. Die Folien tragen
die biologische Frage; Übungen kommen später.
:::

# Ziel und Zeitplan

In ungefähr **45 Minuten**:

| Teil | ca. | Ziel |
|---|---:|---|
| A | 12 min | Trajektorien: gerettet gegen ausgestorben |
| B | 15 min | $\Pr(\mathrm{rescue})$ gegen Rückgang $r$ |
| C | 12 min | gegen Startgrösse $N_0$ |
| D | 6 min | eine Frage für Checkpoint C |

**Rettung:** mindestens eine de-novo-Mutante etabliert sich, bevor der
Wildtyp demografisch verschwindet. $N_{\mathrm{wt}}$ fällt deterministisch
mit Rate $r$. Jede neue Mutante etabliert sich mit $u\approx 2s$.

```{r functions}
p_rescue_approx <- function(N0, r, s, U) {
  1 - exp(-2 * N0 * U * s / pmax(r, 1e-12))
}

one_rescue_run <- function(N0, r, s, U, max_gen = 180) {
  n_wt <- N0
  n_mut <- 0
  established <- FALSE
  N <- numeric(max_gen + 1)
  N[1] <- N0
  u <- min(1, max(0, 2 * s))
  for (t in seq_len(max_gen)) {
    if (!established && n_wt >= 1) {
      n_new <- rpois(1, lambda = U * n_wt)
      if (n_new > 0 && any(runif(n_new) < u)) {
        established <- TRUE
        n_mut <- 1
      }
    }
    n_wt <- n_wt * (1 - r)
    if (n_wt < 1) n_wt <- 0
    if (established) n_mut <- n_mut * (1 + s)
    tot <- n_wt + n_mut
    N[t + 1] <- tot
    if (!established && n_wt < 1) {
      if (t < max_gen) N[(t + 2):(max_gen + 1)] <- 0
      break
    }
  }
  list(rescued = established && (n_wt + n_mut) >= 1,
       N = pmax(N, 0), generation = 0:max_gen)
}

rescue_rate <- function(N0, r, s, U, n_reps = 80, max_gen = 160) {
  mean(replicate(n_reps, one_rescue_run(N0, r, s, U, max_gen)$rescued))
}
```

`one_rescue_run()` ist **ein** Replikat — analog zu einer Kultur.

------------------------------------------------------------------------

# A — Zwei Ausgänge

```{r traj}
set.seed(10)
N0 <- 1e5
r <- 0.10
s <- 0.12
U <- 2e-5
plot(NA, xlim = c(0, 120), ylim = c(0, 6.1),
     xlab = "Generation", ylab = "log10 N",
     main = "20 Replikate")
for (i in 1:20) {
  run <- one_rescue_run(N0, r, s, U, 120)
  col <- if (run$rescued) "#2166ac" else "#bdbdbd"
  lines(run$generation, log10(pmax(run$N, 1)), col = col, lwd = 1.6)
}
legend("topright", c("gerettet", "ausgestorben"),
       col = c("#2166ac", "#bdbdbd"), lwd = 2, bty = "n")
```

::: {.callout-tip}
## Aufgabe A1

1. Zählen Sie ungefähr: wie viele der 20 Linien kehren um?
2. Ändern Sie `r` auf `0.20`. Was passiert mit den blauen Kurven?
3. Welche Grösse fällt hier ohne Zufall — welche Ereignisse sind zufällig?
:::

------------------------------------------------------------------------

# B — Rettung gegen Rückgang $r$

```{r vs-r}
set.seed(10)
N0 <- 8e4
s <- 0.08
U <- 1.5e-5
r_grid <- c(0.04, 0.08, 0.12, 0.18)  # Parameter aendern
n_reps <- 60
p_hat <- numeric(length(r_grid))
for (i in seq_along(r_grid)) {
  p_hat[i] <- rescue_rate(N0, r_grid[i], s, U, n_reps = n_reps)
}
plot(r_grid, p_hat, type = "b", pch = 19, lwd = 2, col = "#2166ac",
     ylim = c(0, 1), xlab = "r", ylab = "Pr(rescue)",
     main = "gegen Rueckgang")
r_line <- seq(min(r_grid), max(r_grid), length.out = 60)
lines(r_line, p_rescue_approx(N0, r_line, s, U),
      lwd = 2, lty = 2, col = "#d95f02")
legend("topright", c("Simulation", "Formel"),
       col = c("#2166ac", "#d95f02"), lwd = 2, lty = c(1, 2), bty = "n")
```

::: {.callout-tip}
## Aufgabe B1

1. Warum fällt $\Pr(\mathrm{rescue})$ mit $r$?
2. Liegt die gestrichelte Linie auf den Punkten? Wo weicht sie ab?
3. Setzen Sie `r_grid <- c(0.03, 0.06, 0.10, 0.25)`. Welche $r$ wären
   in einem Antibiotikum «viel Zeit bis zum Aussterben»?
:::

------------------------------------------------------------------------

# C — Rettung gegen Startgrösse $N_0$

Bell & Gonzalez (2009): Schwelle in der ancestralen Populationsgrösse.

```{r vs-n0}
set.seed(10)
s <- 0.10
U <- 2e-5
r <- 0.10
N0_grid <- c(5e3, 2e4, 8e4, 3e5)  # Parameter aendern
p_n <- numeric(length(N0_grid))
for (i in seq_along(N0_grid)) {
  p_n[i] <- rescue_rate(N0_grid[i], r, s, U, n_reps = 60)
}
plot(log10(N0_grid), p_n, type = "b", pch = 19, lwd = 2, col = "#2166ac",
     ylim = c(0, 1), xlab = "log10 N0", ylab = "Pr(rescue)",
     main = "gegen Startgroesse")
n_line <- 10^seq(log10(min(N0_grid)), log10(max(N0_grid)), length.out = 60)
lines(log10(n_line), p_rescue_approx(n_line, r, s, U),
      lwd = 2, lty = 2, col = "#d95f02")
legend("bottomright", c("Simulation", "Formel"),
       col = c("#2166ac", "#d95f02"), lwd = 2, lty = c(1, 2), bty = "n")
```

::: {.callout-tip}
## Aufgabe C1

1. Wo liegt ungefähr die Schwelle in $N_0$?
2. $N_0$ und $U$ stehen in der Formel als Produkt. Was würde ein
   Laborversuch an $N_0$ ändern — und was an $U$?
3. Unser Modell kennt nur de novo. Was würde stehende Variation an
   dieser Schwelle tun?
:::

------------------------------------------------------------------------

# D — Vorbereitung auf Checkpoint C

Wählen Sie **eines**: Parameter $r$, $s$ oder $N_0$.

1. biologische Frage (Rettung unter Stress / Antibiotikum / Salz)
2. welcher Parameter sich ändert
3. welche Abbildung Sie in Woche 11 zeigen
4. eine Annahme (deterministische Demografie, nur de novo, $u=2s$)
5. was ein Laborversuch an Kulturen messen würde

Nächste Woche: kurze Synthese, Notebook, 3–5-Minuten-Präsentation.
