---
title: "Woche 11 — Notebook · Checkpoint C"
subtitle: "Wolke und Fortbestand"
author: "Stephan Peischl, Loraine Hablützel und Emma Ochsner"
format:
  html:
    toc: true
    toc-title: "Inhalt"
    toc-depth: 2
    code-fold: false
    embed-resources: true
    css: ../../styles.css
execute:
  echo: true
  warning: false
  message: false
  freeze: false
---

::: {.callout-warning}
## Entwurf

Hilfsfunktionen dürfen stehen bleiben. Die Note gilt der **biologischen
Frage** und **einer** Abbildung, nicht dem Code-Umfang.
:::

# Anweisung

Wählen Sie **genau eine** der drei Fragen. Erzeugen Sie eine beschriftete
Abbildung und beantworten Sie die vier Interpretationsfragen darunter.

```{r shared}
selection_step_haploid <- function(p, s) {
  p * (1 + s) / (1 + p * s)
}

wf_step <- function(p, s, N) {
  p_sel <- selection_step_haploid(p, s)
  if (p_sel <= 0) return(0)
  if (p_sel >= 1) return(1)
  rbinom(1, N, p_sel) / N
}

simulate_wf <- function(p0, s, N, generations = 4) {
  p <- numeric(generations + 1)
  p[1] <- p0
  for (t in seq_len(generations)) {
    p[t + 1] <- wf_step(p[t], s, N)
  }
  data.frame(generation = 0:generations, p = p)
}

ponds <- read.csv("../week-09/data/pond-chrxi.csv")
pond_col <- c("2" = "#e67e22", "7" = "#2980b9", "14" = "#1e8449")

p_rescue_approx <- function(N0, r, s, U) {
  1 - exp(-2 * N0 * U * s / pmax(r, 1e-12))
}

one_rescue_run <- function(N0, r, s, U, max_gen = 180) {
  n_wt <- N0
  n_mut <- 0
  established <- FALSE
  N <- numeric(max_gen + 1)
  N[1] <- N0
  u <- min(1, max(0, 2 * s))
  for (t in seq_len(max_gen)) {
    if (!established && n_wt >= 1) {
      n_new <- rpois(1, lambda = U * n_wt)
      if (n_new > 0 && any(runif(n_new) < u)) {
        established <- TRUE
        n_mut <- 1
      }
    }
    n_wt <- n_wt * (1 - r)
    if (n_wt < 1) n_wt <- 0
    if (established) n_mut <- n_mut * (1 + s)
    tot <- n_wt + n_mut
    N[t + 1] <- tot
    if (!established && n_wt < 1) {
      if (t < max_gen) N[(t + 2):(max_gen + 1)] <- 0
      break
    }
  }
  list(rescued = established && (n_wt + n_mut) >= 1,
       N = pmax(N, 0), generation = 0:max_gen)
}

rescue_rate <- function(N0, r, s, U, n_reps = 80, max_gen = 160) {
  mean(replicate(n_reps, one_rescue_run(N0, r, s, U, max_gen)$rescued))
}
```

------------------------------------------------------------------------

# Option 1 — Neutrale Wolke

Zustand: drei Teiche, Chr XI, Start $p=0.5$. Parameter: $s=0$, $N$.

```{r option1}
set.seed(11)
N <- 250
n_sims <- 80
plot(NA, xlim = c(0, 4), ylim = c(0, 1),
     xlab = "Jahr", ylab = "Frequenz",
     main = "Option 1: neutrale Wolke")
for (i in seq_len(n_sims)) {
  sim <- simulate_wf(0.5, s = 0, N, 4)
  lines(sim$generation, sim$p, col = adjustcolor("grey60", 0.35))
}
for (id in unique(ponds$pond)) {
  d <- ponds[ponds$pond == id, ]
  lines(d$year, d$p, lwd = 2.5, col = pond_col[as.character(id)])
  points(d$year, d$p, pch = 16, col = pond_col[as.character(id)])
}
```

**F1.** Liegen die Teiche in der Wolke — oder ausserhalb?  
**F2.** Was ändert sich, wenn Sie `N` auf `30` oder `400` setzen?  
**F3.** Warum reicht *eine* graue Linie nicht?  
**F4.** Was ist das Bild **nicht** (kein $p$-Wert, haploid, $N$ fest)?

------------------------------------------------------------------------

# Option 2 — Selektion plus Rauschen

Zustand: dieselbe Ziehung, $s>0$. Parameter: Selektionskoeffizient $s$.

```{r option2}
set.seed(11)
N <- 250
s <- 0.2
n_sims <- 80
plot(NA, xlim = c(0, 4), ylim = c(0, 1),
     xlab = "Jahr", ylab = "Frequenz",
     main = "Option 2: s-Wolke")
for (i in seq_len(n_sims)) {
  sim <- simulate_wf(0.5, s, N, 4)
  lines(sim$generation, sim$p, col = adjustcolor("grey60", 0.35))
}
for (id in unique(ponds$pond)) {
  d <- ponds[ponds$pond == id, ]
  lines(d$year, d$p, lwd = 2.5, col = pond_col[as.character(id)])
  points(d$year, d$p, pch = 16, col = pond_col[as.character(id)])
}
```

**F1.** Trägt `s = 0.2` die Teiche besser als Neutralität?  
**F2.** Ändern Sie `s` (z. B. `0.05` und `0.40`). Welche Wolke passt?  
**F3.** Ist «passt» ein Beweis für genau dieses $s$?  
**F4.** Welche Annahme (haploid, festes $N$) würde das echte Experiment zuerst treffen?

------------------------------------------------------------------------

# Option 3 — Rettung ($r$ oder $N_0$)

Zustand: schrumpfende Population. Parameter: **eines** von $r$ oder $N_0$.

```{r option3}
set.seed(11)
N0 <- 8e4
s <- 0.08
U <- 1.5e-5
r_values <- c(0.04, 0.12)
n_reps <- 50
p_hat <- numeric(length(r_values))
for (i in seq_along(r_values)) {
  p_hat[i] <- rescue_rate(N0, r_values[i], s, U, n_reps = n_reps)
}
plot(r_values, p_hat, type = "b", pch = 19, lwd = 3, col = "#2166ac",
     xlim = c(0.02, 0.22), ylim = c(0, 1),
     xlab = "r", ylab = "Pr(rescue)",
     main = "Option 3: Rettung")
r_line <- seq(0.03, 0.20, length.out = 50)
lines(r_line, p_rescue_approx(N0, r_line, s, U),
      lwd = 2, lty = 2, col = "#d95f02")
```

**F1.** Was ist $r$ biologisch (Antibiotikum, Stress)?  
**F2.** Warum fällt $\Pr(\mathrm{rescue})$ mit $r$ — oder steigt sie mit $N_0$, wenn Sie die Achse wechseln?  
**F3.** Liegt die Formel auf den Punkten?  
**F4.** Welche Annahme (deterministische Demografie / nur de novo)
würde ein Laborversuch zuerst treffen?

------------------------------------------------------------------------

# Für die Präsentation

Frage → Parameter → Abbildung → Ergebnis → eine Grenze · Experimentbezug.
