---
title: "Woche 11 — Notebook · Checkpoint C"
subtitle: "Eine Frage, eine Abbildung"
format:
  html:
    toc: true
    toc-title: "Inhalt"
    toc-depth: 2
    code-fold: false
    embed-resources: true
    css: ../../styles.scss
execute:
  echo: true
  warning: false
  message: false
  freeze: false
---

::: {.callout-warning}
## Entwurf

Hilfsfunktionen dürfen stehen bleiben. Die Note gilt der **biologischen
Frage** und **einer** Abbildung, nicht dem Code-Umfang.
:::

# Anweisung

Wählen Sie **genau eine** der drei Fragen. Erzeugen Sie eine beschriftete
Abbildung und beantworten Sie die vier Interpretationsfragen darunter.

**Grössen.** Haploid. Wildtyp $N_{\mathrm{wt}}$ fällt mit Rate $r$.
Mutationsrate $U$ zum rettenden Typ. Vorteil $s$; Etablierung mit
$u\approx 2s$. Ein Replikat ist gerettet, wenn mindestens eine Mutante
etabliert wird, bevor $N_{\mathrm{wt}}<1$.

```{r shared}
p_rescue_approx <- function(N0, r, s, U) {
  1 - exp(-2 * N0 * U * s / pmax(r, 1e-12))
}

one_rescue_run <- function(N0, r, s, U, max_gen = 180) {
  n_wt <- N0
  n_mut <- 0
  established <- FALSE
  N <- numeric(max_gen + 1)
  N[1] <- N0
  u <- min(1, max(0, 2 * s))
  for (t in seq_len(max_gen)) {
    if (!established && n_wt >= 1) {
      n_new <- rpois(1, lambda = U * n_wt)
      if (n_new > 0 && any(runif(n_new) < u)) {
        established <- TRUE
        n_mut <- 1
      }
    }
    n_wt <- n_wt * (1 - r)
    if (n_wt < 1) n_wt <- 0
    if (established) n_mut <- n_mut * (1 + s)
    tot <- n_wt + n_mut
    N[t + 1] <- tot
    if (!established && n_wt < 1) {
      if (t < max_gen) N[(t + 2):(max_gen + 1)] <- 0
      break
    }
  }
  list(rescued = established && (n_wt + n_mut) >= 1,
       N = pmax(N, 0), generation = 0:max_gen)
}

rescue_rate <- function(N0, r, s, U, n_reps = 80, max_gen = 160) {
  mean(replicate(n_reps, one_rescue_run(N0, r, s, U, max_gen)$rescued))
}
```

------------------------------------------------------------------------

# Option 1 — Rückgang ($r$)

Zustand: Population unter Stress. Parameter: Rückgangsrate $r$
(Anteil, den der Wildtyp pro Generation verliert).

```{r option1}
# Parameter aendern
set.seed(11)
N0 <- 8e4
s <- 0.08
U <- 1.5e-5
r_values <- c(0.04, 0.12)
n_reps <- 50
p_hat <- numeric(length(r_values))
for (i in seq_along(r_values)) {
  p_hat[i] <- rescue_rate(N0, r_values[i], s, U, n_reps = n_reps)
}
plot(r_values, p_hat, type = "b", pch = 19, lwd = 3, col = "#2166ac",
     xlim = c(0.02, 0.22), ylim = c(0, 1),
     xlab = "r", ylab = "Pr(rescue)",
     main = "Option 1: Rueckgang")
r_line <- seq(0.03, 0.20, length.out = 50)
lines(r_line, p_rescue_approx(N0, r_line, s, U),
      lwd = 2, lty = 2, col = "#d95f02")
```

**F1.** Was ist $r$ biologisch (Antibiotikum, Salz, Klima)?  
**F2.** Warum fällt $\Pr(\mathrm{rescue})$ mit $r$?  
**F3.** Liegt die Formel auf den Punkten?  
**F4.** Welche Annahme (deterministische Demografie / nur de novo)
würde ein Laborversuch zuerst treffen?

------------------------------------------------------------------------

# Option 2 — Vorteil ($s$)

Zustand: dieselbe schrumpfende Population. Parameter: Selektionsvorteil
$s$ des rettenden Typs.

```{r option2}
set.seed(11)
N0 <- 8e4
r <- 0.10
U <- 1.5e-5
s_values <- c(0.03, 0.12)
n_reps <- 50
p_hat <- numeric(length(s_values))
for (i in seq_along(s_values)) {
  p_hat[i] <- rescue_rate(N0, r, s_values[i], U, n_reps = n_reps)
}
plot(s_values, p_hat, type = "b", pch = 19, lwd = 3, col = "#2166ac",
     xlim = c(0, 0.20), ylim = c(0, 1),
     xlab = "s", ylab = "Pr(rescue)",
     main = "Option 2: Vorteil")
s_line <- seq(0.01, 0.18, length.out = 50)
lines(s_line, p_rescue_approx(N0, r, s_line, U),
      lwd = 2, lty = 2, col = "#d95f02")
```

**F1.** Was ist $s$ — und wo steckt $u\approx 2s$?  
**F2.** Ändert $s$ die Richtung der Demografie oder die Chance, dass
eine Mutante bleibt?  
**F3.** Was wäre bei sehr kleinem $s$ anders als die gestrichelte Linie?  
**F4.** Warum beschreibt das nicht HGT oder stehende Variation?

------------------------------------------------------------------------

# Option 3 — Startgrösse ($N_0$)

Zustand: Mutationsangebot $N_0 U$. Parameter: ancestrale Grösse $N_0$.
Bell & Gonzalez (2009): Schwelle in der Startpopulation.

```{r option3}
set.seed(11)
s <- 0.10
U <- 2e-5
r <- 0.10
N0_values <- c(8e3, 2e5)
n_reps <- 50
p_hat <- numeric(length(N0_values))
for (i in seq_along(N0_values)) {
  p_hat[i] <- rescue_rate(N0_values[i], r, s, U, n_reps = n_reps)
}
plot(log10(N0_values), p_hat, type = "b", pch = 19, lwd = 3, col = "#2166ac",
     xlim = c(3.5, 5.6), ylim = c(0, 1),
     xlab = "log10 N0", ylab = "Pr(rescue)",
     main = "Option 3: Startgroesse")
n_line <- 10^seq(3.6, 5.5, length.out = 50)
lines(log10(n_line), p_rescue_approx(n_line, r, s, U),
      lwd = 2, lty = 2, col = "#d95f02")
```

**F1.** Warum steht $N_0$ in der Formel als Produkt mit $U$?  
**F2.** Wo liegt ungefähr eine Schwelle — und was sahen Bell & Gonzalez?  
**F3.** Ist $\Pr(\mathrm{rescue})\approx 0.5$ «die Population ist halb gerettet»?  
**F4.** Was fehlt gegenüber einer echten Hefekultur (stehende Variation, stochastische $N$)?

------------------------------------------------------------------------

# Für die Präsentation

Frage → Parameter → Abbildung → Ergebnis → eine Grenze · Laborbezug.
