---
title: "Woche 3 — Notebook"
subtitle: "Ausschluss · Bistabilität · Wolf rettet Aspen"
author: "Stephan Peischl"
format:
  html:
    toc: true
    toc-depth: 2
    code-fold: false
    embed-resources: true
execute:
  echo: true
  warning: false
  message: false
---

# Ziel

Zwei Stories:

1. **Exclusion** → Modell drehen → **Bistabilität** (+ Stabilitätsformen mit Beispielen)  
2. **Food Web:** Elk → Aspen gegen 0; Wolf → Aspen stabil, Elk bleibt mittel

---

# 0. Setup

```{r}
next_comp <- function(N1, N2, r1, r2, K1, K2, a12, a21, dt) {
  d1 <- r1 * N1 * (1 - (N1 + a12 * N2) / K1) * dt
  d2 <- r2 * N2 * (1 - (N2 + a21 * N1) / K2) * dt
  c(N1 = max(N1 + d1, 0), N2 = max(N2 + d2, 0))
}

sim_comp <- function(N10, N20, a12, a21, T = 800, dt = 0.05) {
  N1 <- numeric(T + 1); N2 <- numeric(T + 1)
  N1[1] <- N10; N2[1] <- N20
  for (t in 1:T) {
    out <- next_comp(N1[t], N2[t], 1, 1, 100, 100, a12, a21, dt)
    N1[t + 1] <- out["N1"]; N2[t + 1] <- out["N2"]
  }
  data.frame(time = 0:T * dt, N1 = N1, N2 = N2)
}

plot_comp <- function(df, main = "", labs = c("N1", "N2"),
                      cols = c("#2980b9", "#27ae60")) {
  matplot(df$time, cbind(df$N1, df$N2), type = "l", lty = 1, lwd = 2.5,
          col = cols, ylim = c(0, max(df$N1, df$N2, 1) * 1.05),
          xlab = "Zeit", ylab = "Haeufigkeit", main = main)
  legend("topright", labs, col = cols, lty = 1, lwd = 2.5, bty = "n", cex = 0.85)
}
```

---

# 1. Exclusion — Daten + Modell

```{r}
pc <- read.csv("data/paramecium_caudatum_alone.csv")
pa <- read.csv("data/paramecium_aurelia_alone.csv")
mix <- read.csv("data/paramecium_competition.csv")
par(mfrow = c(1, 3), mar = c(4, 4, 2.5, 1))
plot(pc$day, pc$volume, type = "b", pch = 16, main = "caudatum allein",
     xlab = "Tag", ylab = "Volumen")
plot(pa$day, pa$volume, type = "b", pch = 17, main = "aurelia allein",
     xlab = "Tag", ylab = "Volumen")
ymax <- max(mix$caudatum, mix$aurelia, na.rm = TRUE)
plot(mix$day, mix$caudatum, type = "b", pch = 16, ylim = c(0, ymax * 1.05),
     main = "Mischung", xlab = "Tag", ylab = "Volumen")
lines(mix$day, mix$aurelia, type = "b", pch = 17, lty = 2)
```

**Aufgabe 1.** Ein Satz: Was ist Exclusion in den Daten?

## Start egal — Gewinner fest

```{r}
par(mfrow = c(1, 2), mar = c(4, 4, 2.5, 1))
plot_comp(sim_comp(80, 10, 1.4, 0.5), main = "Start viel N1")
plot_comp(sim_comp(10, 80, 1.4, 0.5), main = "Start viel N2")
```

**Aufgabe 2.** Wer gewinnt jeweils? Hängt es vom Start ab?

---

# 2. Bistabilität — Modell drehen

\(\alpha_{12} = \alpha_{21} = 1.5\) · Lesart Gras / Wald (keine Kursdaten).

```{r}
par(mfrow = c(1, 2), mar = c(4, 4, 2.5, 1))
plot_comp(sim_comp(80, 15, 1.5, 1.5), main = "Start: viel Gras",
          labs = c("Gras", "Wald"), cols = c("#d68910", "#1e8449"))
plot_comp(sim_comp(15, 80, 1.5, 1.5), main = "Start: viel Wald",
          labs = c("Gras", "Wald"), cols = c("#d68910", "#1e8449"))
```

**Aufgabe 3.** Was entscheidet den Endzustand?

```{r}
# YOUR CODE — z.B. a12 = a21 = 0.5: wieder Exclusion/Koexistenz?
```

## Stabilitätsformen — je ein konkretes Beispiel

| Form | Kursbeispiel |
|------|----------------|
| **Punkt** | Exclusion: N1→0, N2→K |
| **Bistabil** | Gras vs. Wald (oben) |
| **Zyklus** | klass. Räuber–Beute (unten / Woche 2) |

```{r}
#| fig-height: 3.5
#| fig-width: 8
sim_pp <- function(N0 = 40, P0 = 8, T = 2500, dt = 0.02) {
  N <- numeric(T + 1); P <- numeric(T + 1)
  N[1] <- N0; P[1] <- P0
  r <- 1.0; a <- 0.1; e <- 0.3; m <- 0.4
  for (t in 1:T) {
    dN <- (r * N[t] - a * N[t] * P[t]) * dt
    dP <- (e * a * N[t] * P[t] - m * P[t]) * dt
    N[t + 1] <- max(N[t] + dN, 0)
    P[t + 1] <- max(P[t] + dP, 0)
  }
  data.frame(time = 0:T * dt, N = N, P = P)
}
pp <- sim_pp()
matplot(pp$time, cbind(pp$N, pp$P), type = "l", lty = 1, lwd = 2.2,
        col = c("#27ae60", "#c0392b"), xlab = "Zeit", ylab = "Dichte",
        main = "Zyklus-Beispiel: Raeuber-Beute")
legend("topright", c("Beute", "Raeuber"), col = c("#27ae60", "#c0392b"),
       lty = 1, lwd = 2.2, bty = "n")
```

**Aufgabe 3b.** Ein Satz: Worin unterscheidet sich der Zyklus vom Exclusion-Punkt?

---

# 3. Food Web — Aspen, Sage, Elk, Wolf

```{r}
next_web <- function(x, p, dt) {
  A <- x["Aspen"]; S <- x["Sage"]; E <- x["Elk"]; W <- x["Wolf"]
  dA <- (p$rA * A * (1 - (A + p$aAS * S) / p$K) - p$a_elk_aspen * A * E) * dt
  dS <- (p$rS * S * (1 - (S + p$aSA * A) / p$K) - p$a_elk_sage * S * E) * dt
  dE <- (p$eE * (p$a_elk_aspen * A + p$a_elk_sage * S) * E -
           p$mE * E - p$a_wolf_elk * E * W) * dt
  dW <- (p$eW * p$a_wolf_elk * E * W - p$mW * W) * dt
  c(Aspen = max(A + dA, 0), Sage = max(S + dS, 0),
    Elk = max(E + dE, 0), Wolf = max(W + dW, 0))
}
web_p <- list(
  rA = 1.2, rS = 1.0, K = 100,
  aAS = 0.55, aSA = 0.70,
  a_elk_aspen = 0.035, a_elk_sage = 0.020,
  eE = 0.45, mE = 0.10,
  a_wolf_elk = 0.040, eW = 0.40, mW = 0.30
)
sim_web <- function(Wolf0 = 0, T = 6000, dt = 0.02, p = web_p) {
  X <- matrix(0, T + 1, 4,
              dimnames = list(NULL, c("Aspen", "Sage", "Elk", "Wolf")))
  X[1, ] <- c(Aspen = 40, Sage = 50, Elk = 25, Wolf = Wolf0)
  for (t in 1:T) X[t + 1, ] <- next_web(X[t, ], p, dt)
  data.frame(time = 0:T * dt, X)
}
plot_web <- function(df, main = "") {
  cols <- c(Aspen = "#27ae60", Sage = "#1abc9c", Elk = "#d68910", Wolf = "#2c3e50")
  matplot(df$time, df[, names(cols)], type = "l", lty = 1, lwd = 2.3,
          col = cols, xlab = "Zeit", ylab = "Haeufigkeit", main = main)
  legend("topright", names(cols), col = cols, lty = 1, lwd = 2.3, bty = "n", cex = 0.8)
}
late_mean <- function(df) colMeans(tail(df[, c("Aspen", "Sage", "Elk", "Wolf")], 1500))
```

## A: + Elk, kein Wolf

```{r}
#| fig-height: 4
#| fig-width: 8
noW <- sim_web(Wolf0 = 0)
plot_web(noW, main = "Kein Wolf: Aspen -> 0?")
round(late_mean(noW), 2)
```

**Aufgabe 4.** Geht Aspen gegen null? Wie hoch ist Elk am Ende?

## B: + Wolf

```{r}
#| fig-height: 4
#| fig-width: 8
withW <- sim_web(Wolf0 = 2)
plot_web(withW, main = "Mit Wolf: Aspen stabil, Elk mittel?")
round(late_mean(withW), 2)
```

**Aufgabe 5.** Vergleichen Sie Aspen und Elk ohne/mit Wolf. Bleibt Elk klar über null?

```{r}
# YOUR CODE — z.B. a_elk_aspen groesser: Exclusion haerter;
# a_wolf_elk groesser: staerkere Rettung, aber Elk kleiner?
```

---

# Optional: Yellowstone-Daten (Motivation)

```{r}
wolves <- read.csv("data/yellowstone_wolves.csv")
elk <- read.csv("data/yellowstone_elk.csv")
par(mfrow = c(1, 2), mar = c(4, 4, 2, 1))
plot(wolves$year, wolves$wolves_ynp, type = "b", pch = 16, col = "#2c3e50",
     xlab = "Jahr", ylab = "Woelfe", main = "Motivation")
abline(v = 1995, lty = 2)
plot(elk$year, elk$elk_northern_min, type = "b", pch = 17, col = "#d68910",
     xlab = "Jahr", ylab = "Elche", main = "Motivation")
abline(v = 1995, lty = 2)
```

---

# Merksatz

> Exclusion: bessere Art gewinnt — Start egal (Punktattraktor).  
> Bistabilität: Start entscheidet (Gras/Wald).  
> Zyklus: Räuber–Beute schwingt (Orbit).  
> Food Web: Elk kann Aspen excludieren; Wolf stabilisiert Aspen, Elk bleibt mittel.

---

# Optional: reicheres Netz (+ Kojote, + Biber)

Dieselbe Pipeline, mehr Knoten — nur zur Illustration (nicht Abgabe-Pflicht).

```{r}
#| fig-height: 4.2
#| fig-width: 9
next_rich <- function(x, p, dt) {
  A <- x["Aspen"]; S <- x["Sage"]; E <- x["Elk"]
  W <- x["Wolf"]; C <- x["Coyote"]; B <- x["Beaver"]
  dA <- (p$rA * A * (1 - (A + p$aAS * S) / p$K) *
           (1 + p$fBA * B / (p$hB + B)) - p$aEA * A * E) * dt
  dS <- (p$rS * S * (1 - (S + p$aSA * A) / p$K) - p$aES * S * E) * dt
  dE <- (p$eE * (p$aEA * A + p$aES * S) * E - p$mE * E - p$aWE * E * W) * dt
  dW <- (p$eW * p$aWE * E * W - p$mW * W) * dt
  dC <- (p$rC * C * (1 - C / p$KC) - p$aWC * C * W) * dt
  dB <- (p$rB * B * (A / (p$hA + A)) - p$mB * B * (1 + B / p$KB)) * dt
  c(Aspen = max(A + dA, 0), Sage = max(S + dS, 0),
    Elk = max(E + dE, 0), Wolf = max(W + dW, 0),
    Coyote = max(C + dC, 0), Beaver = max(B + dB, 0))
}
rich_p <- list(
  rA = 1.2, rS = 1.0, K = 100, aAS = 0.55, aSA = 0.70,
  aEA = 0.035, aES = 0.020, eE = 0.45, mE = 0.10,
  aWE = 0.040, eW = 0.40, mW = 0.30,
  rC = 0.70, KC = 28, aWC = 0.022,
  rB = 0.50, hA = 10, mB = 0.16, KB = 12, fBA = 0.30, hB = 5
)
sim_rich <- function(Wolf0 = 0, T = 5500, dt = 0.02, p = rich_p) {
  nm <- c("Aspen", "Sage", "Elk", "Wolf", "Coyote", "Beaver")
  X <- matrix(0, T + 1, 6, dimnames = list(NULL, nm))
  X[1, ] <- c(Aspen = 40, Sage = 50, Elk = 25, Wolf = Wolf0,
              Coyote = 12, Beaver = 3)
  for (t in 1:T) X[t + 1, ] <- next_rich(X[t, ], p, dt)
  data.frame(time = 0:T * dt, X)
}
cols6 <- c(Aspen = "#27ae60", Sage = "#1abc9c", Elk = "#d68910",
           Wolf = "#2c3e50", Coyote = "#7f8c8d", Beaver = "#8e44ad")
par(mfrow = c(1, 2), mar = c(4, 4, 2.5, 1))
df0 <- sim_rich(Wolf0 = 0)
df1 <- sim_rich(Wolf0 = 2)
matplot(df0$time, df0[, names(cols6)], type = "l", lty = 1, lwd = 2,
        col = cols6, xlab = "Zeit", ylab = "N", main = "ohne Wolf")
matplot(df1$time, df1[, names(cols6)], type = "l", lty = 1, lwd = 2,
        col = cols6, xlab = "Zeit", ylab = "N", main = "mit Wolf")
legend("topright", names(cols6), col = cols6, lty = 1, lwd = 2,
       bty = "n", cex = 0.65, ncol = 2)
```

**Beobachtung:** ohne Wolf → Aspen & Biber ≈ 0, Kojote hoch; mit Wolf → Aspen & Biber erholen sich, Kojote sinkt.
