---
title: "Woche 3 — Notebook"
subtitle: "Ein Endpunkt · zwei Endpunkte · Food Web"
author: "Stephan Peischl"
format:
  html:
    toc: true
    toc-depth: 2
    code-fold: false
    embed-resources: true
execute:
  echo: true
  warning: false
  message: false
---

# Ziel

In diesem Notebook untersuchen wir **Stabilität**:

1. **Ein Endpunkt:** verschiedene positive Starts → derselbe Gewinner  
2. **Bistabilität:** zwei Einzugsgebiete; Beckengrenze entscheidet  
3. **Food Web:** Elch → Aspen gegen 0; Wolf → Aspen bleibt positiv  

**Arbeitsdefinition:** Ein Gleichgewicht ist stabil, wenn das System nach einer
kleinen Störung zurückkehrt. Ein *Einzugsgebiet* umfasst alle Starts und
Störungen, die zum selben Gleichgewicht führen.

---

# 0. Setup

```{r}
next_comp <- function(N1, N2, r1, r2, K1, K2, a12, a21) {
  d1 <- r1 * N1 * (1 - (N1 + a12 * N2) / K1)
  d2 <- r2 * N2 * (1 - (N2 + a21 * N1) / K2)
  c(N1 = max(N1 + d1, 0), N2 = max(N2 + d2, 0))
}

sim_comp <- function(N10, N20, a12, a21, T = 800) {
  N1 <- numeric(T + 1); N2 <- numeric(T + 1)
  N1[1] <- N10; N2[1] <- N20
  for (t in 1:T) {
    out <- next_comp(N1[t], N2[t], 0.05, 0.05, 100, 100, a12, a21)
    N1[t + 1] <- out["N1"]; N2[t + 1] <- out["N2"]
  }
  data.frame(time = 0:T, N1 = N1, N2 = N2)
}

plot_comp <- function(df, main = "", labs = c("N1", "N2"),
                      cols = c("#2980b9", "#27ae60")) {
  matplot(df$time, cbind(df$N1, df$N2), type = "l", lty = 1, lwd = 2.5,
          col = cols, ylim = c(0, max(df$N1, df$N2, 1) * 1.05),
          xlab = "Zeit (Schritte)", ylab = "Haeufigkeit", main = main)
  legend("topright", labs, col = cols, lty = 1, lwd = 2.5, bty = "n", cex = 0.85)
}
```

---

# 1. Exclusion — Daten + Modell

Das Konkurrenzmodell verwendet $N_{t+1}=N_t+$ Wachstum und Konkurrenzwirkung.

| Symbol | Bedeutung | Wertebereich | Kursbeispiel |
|--------|-----------|--------------|--------------|
| $r_1,r_2$ | Wachstum der Arten | $0 < r \le 1$ | $0.05$ |
| $K_1,K_2$ | Tragfähigkeiten | $K > 0$ | $100$ |
| $\alpha_{12},\alpha_{21}$ | Konkurrenzstärken | $\alpha \ge 0$ | Exclusion: $1.4$ / $0.5$ |

## Terme biologisch lesen

| Term | Abhängigkeit | Ereignis |
|------|--------------|----------|
| $+r_iN_i$ | nur Art $i$ | Nachwuchs |
| $-r_iN_i^2/K_i$ | zwei Individuen von Art $i$ | Gedränge innerhalb der Art |
| $-r_i\alpha_{ij}N_iN_j/K_i$ | Art $i$ und Art $j$ | Konkurrenz zwischen Arten |

**Aufgabe 0.** Was passiert mit dem Kreuzterm $N_iN_j$, wenn eine Art fehlt?
Was ändert sich direkt, wenn Sie $\alpha_{ij}$ erhöhen?

```{r}
pc <- read.csv("data/paramecium_caudatum_alone.csv")
pa <- read.csv("data/paramecium_aurelia_alone.csv")
mix <- read.csv("data/paramecium_competition.csv")
par(mfrow = c(1, 3), mar = c(4, 4, 2.5, 1))
plot(pc$day, pc$volume, type = "b", pch = 16, main = "caudatum allein",
     xlab = "Tag", ylab = "Volumen")
plot(pa$day, pa$volume, type = "b", pch = 17, main = "aurelia allein",
     xlab = "Tag", ylab = "Volumen")
ymax <- max(mix$caudatum, mix$aurelia, na.rm = TRUE)
plot(mix$day, mix$caudatum, type = "b", pch = 16, ylim = c(0, ymax * 1.05),
     main = "Mischung", xlab = "Tag", ylab = "Volumen")
lines(mix$day, mix$aurelia, type = "b", pch = 17, lty = 2)
```

**Aufgabe 1.** Ein Satz: Was ist Exclusion in den Daten?

## Start egal — Gewinner fest

```{r}
par(mfrow = c(1, 2), mar = c(4, 4, 2.5, 1))
plot_comp(sim_comp(80, 10, 1.4, 0.5), main = "Start viel N1")
plot_comp(sim_comp(10, 80, 1.4, 0.5), main = "Start viel N2")
```

**Aufgabe 2.** Wer gewinnt jeweils? Hängt es vom Start ab?

**Aufgabe 2b.** Formulieren Sie mit den Begriffen *Gleichgewicht* und
*Einzugsgebiet*, warum dieser Endpunkt stabil ist.

---

# 2. Bistabilität — Modell drehen

$\alpha_{12} = \alpha_{21} = 1.5$ · Lesart Gras / Wald (keine Kursdaten).

```{r}
par(mfrow = c(1, 2), mar = c(4, 4, 2.5, 1))
plot_comp(sim_comp(80, 15, 1.5, 1.5), main = "Start: viel Gras",
          labs = c("Gras", "Wald"), cols = c("#d68910", "#1e8449"))
plot_comp(sim_comp(15, 80, 1.5, 1.5), main = "Start: viel Wald",
          labs = c("Gras", "Wald"), cols = c("#d68910", "#1e8449"))
```

**Aufgabe 3.** Was entscheidet den Endzustand?

```{r}
# YOUR CODE — z.B. a12 = a21 = 0.5: wieder Exclusion/Koexistenz?
```

## Stabilität bei Bistabilität

Jedes Gleichgewicht ist **stabil gegen kleine Störungen**. Eine grosse Störung
führt nur dann zum anderen Zustand, wenn sie die **Beckengrenze** überschreitet.
Der symmetrische Koexistenzpunkt ist ein instabiler Sattelpunkt auf dieser Grenze.

**Aufgabe 3b.** Testen Sie Starts knapp auf beiden Seiten der Symmetrie,
zum Beispiel `(51, 49)` und `(49, 51)`. Welcher Endzustand stellt sich ein?

---

# 3. Food Web — Aspen, Sage, Elch, Wolf

Alle vier Bestände werden additiv aktualisiert: $X_{t+1}=X_t+$ Wachstum − Verluste.

| Symbol | Bedeutung | Wertebereich | Kursbeispiel |
|--------|-----------|--------------|--------------|
| $r_A,r_S$ | Pflanzenwachstum | $0 < r \le 0.1$ | $\approx 0.02$–$0.025$ |
| $K$ | Tragfähigkeit | $K > 0$ | $100$ |
| $\alpha_{AS},\alpha_{SA}$ | Konkurrenz | $\alpha \ge 0$ | $\approx 0.55$ / $0.7$ |
| $a_{\mathrm{EA}},a_{\mathrm{ES}},a_{\mathrm{WE}}$ | Angriffs-/Beweidungsraten | $0 < a \le 0.05$ | $a_{\mathrm{EA}} \gg a_{\mathrm{ES}}$ |
| $e_E,e_W$ | Umwandlungseffizienzen | $0 < e \le 1$ | $\approx 0.2$–$0.8$ |
| $m_E,m_W$ | Mortalitäten | $0 < m < 1$ | $\approx 0.01$–$0.1$ |

| Term | Ereignis | Wirkung |
|------|----------|---------|
| $-a_{EA}AE$ | Elch frisst Aspen | Aspen verliert Bestand |
| $+e_Ea_{EA}AE$ | dieselbe Nahrung wird umgewandelt | Elch gewinnt Bestand |
| $-a_{WE}EW$ | Wolf frisst Elch | Elch verliert Bestand |
| $+e_Wa_{WE}EW$ | Beute wird in Wolf-Nachwuchs umgewandelt | Wolf gewinnt Bestand |
| $-m_EE$, $-m_WW$ | natürliche Mortalität | hängt nur von der jeweiligen Tierart ab |

**Aufgabe 4a.** Wählen Sie einen Angriffsparameter. Markieren Sie alle
Gleichungen, in denen er vorkommt, und erklären Sie die Vorzeichen.

```{r}
next_web <- function(x, p) {
  A <- x["Aspen"]; S <- x["Sage"]; E <- x["Elch"]; W <- x["Wolf"]
  dA <- p$rA * A * (1 - (A + p$aAS * S) / p$K) - p$a_elk_aspen * A * E
  dS <- p$rS * S * (1 - (S + p$aSA * A) / p$K) - p$a_elk_sage * S * E
  dE <- (p$eE * (p$a_elk_aspen * A + p$a_elk_sage * S) * E -
           p$mE * E - p$a_wolf_elk * E * W)
  dW <- p$eW * p$a_wolf_elk * E * W - p$mW * W
  c(Aspen = max(A + dA, 0), Sage = max(S + dS, 0),
    Elch = max(E + dE, 0), Wolf = max(W + dW, 0))
}
web_p <- list(
  rA = 0.024, rS = 0.020, K = 100,
  aAS = 0.55, aSA = 0.70,
  a_elk_aspen = 0.0007, a_elk_sage = 0.0004,
  eE = 0.45, mE = 0.002,
  a_wolf_elk = 0.0008, eW = 0.40, mW = 0.006
)
sim_web <- function(Wolf0 = 0, T = 6000, p = web_p) {
  X <- matrix(0, T + 1, 4,
              dimnames = list(NULL, c("Aspen", "Sage", "Elch", "Wolf")))
  X[1, ] <- c(Aspen = 40, Sage = 50, Elch = 25, Wolf = Wolf0)
  for (t in 1:T) X[t + 1, ] <- next_web(X[t, ], p)
  data.frame(time = 0:T, X)
}
plot_web <- function(df, main = "") {
  cols <- c(Aspen = "#27ae60", Sage = "#1abc9c", Elch = "#d68910", Wolf = "#2c3e50")
  matplot(df$time, df[, names(cols)], type = "l", lty = 1, lwd = 2.3,
          col = cols, xlab = "Zeit (Schritte)", ylab = "Haeufigkeit", main = main)
  legend("topright", names(cols), col = cols, lty = 1, lwd = 2.3, bty = "n", cex = 0.8)
}
late_mean <- function(df) colMeans(tail(df[, c("Aspen", "Sage", "Elch", "Wolf")], 1500))
```

## A: + Elch, kein Wolf

```{r}
#| fig-height: 4
#| fig-width: 8
noW <- sim_web(Wolf0 = 0)
plot_web(noW, main = "Kein Wolf: Aspen -> 0?")
round(late_mean(noW), 2)
```

**Aufgabe 4.** Geht Aspen gegen null? Wie hoch ist Elch am Ende?

## B: + Wolf

```{r}
#| fig-height: 4
#| fig-width: 8
withW <- sim_web(Wolf0 = 2)
plot_web(withW, main = "Mit Wolf: Aspen stabil, Elch mittel?")
round(late_mean(withW), 2)
```

**Aufgabe 5.** Vergleichen Sie Aspen und Elch ohne/mit Wolf. Bleibt Elch klar über null?

```{r}
# YOUR CODE — z.B. a_elk_aspen groesser: Exclusion haerter;
# a_wolf_elk groesser: staerkere Rettung, aber Elch kleiner?
```

---

# Optional: Yellowstone-Daten (Motivation)

```{r}
wolves <- read.csv("data/yellowstone_wolves.csv")
elk <- read.csv("data/yellowstone_elk.csv")
par(mfrow = c(1, 2), mar = c(4, 4, 2, 1))
plot(wolves$year, wolves$wolves_ynp, type = "b", pch = 16, col = "#2c3e50",
     xlab = "Jahr", ylab = "Woelfe", main = "Motivation")
abline(v = 1995, lty = 2)
plot(elk$year, elk$elk_northern_min, type = "b", pch = 17, col = "#d68910",
     xlab = "Jahr", ylab = "Elche", main = "Motivation")
abline(v = 1995, lty = 2)
```

---

# Merksatz

> Exclusion: Für positive Anfangsbestände führt ein Einzugsgebiet zum selben Gleichgewicht.  
> Bistabilität: Zwei Einzugsgebiete; ein Zustandswechsel erfordert das Überschreiten der Beckengrenze.  
> Food Web: Elch kann Aspen top-down verdrängen; Wolf verhindert im Kursmodell den Verlust von Aspen.  
> Regime Shift (Folien): Ökologie und Evolution oft auf ähnlichen Zeitskalen, aber verschoben — die Umwelt ändert sich jetzt, der Zustand kippt später.

---

# Optional: reicheres Netz (+ Kojote, + Biber)

Dieselbe Pipeline, mehr Knoten — nur zur Illustration (nicht Abgabe-Pflicht).

| Symbol | Bedeutung | Wertebereich | Kursbeispiel |
|--------|-----------|--------------|--------------|
| $r_C,r_B$ | Wachstum Kojote / Biber | $0 < r \le 0.1$ | klein positiv |
| $K_C,K_B$ | Tragfähigkeiten | $K > 0$ | positiv |
| $a_{WC}$ | Angriff Wolf → Kojote | $0 < a \le 0.05$ | klein positiv |
| $m_B$ | Mortalität Biber | $0 < m < 1$ | klein positiv |
| $f_{BA}$ | Förderung von Aspen | $0 < f \le 1$ | $\le 1$ |
| $h_A,h_B$ | Halbsättigung | $h > 0$ | positiv |

```{r}
#| fig-height: 4.2
#| fig-width: 9
next_rich <- function(x, p) {
  A <- x["Aspen"]; S <- x["Sage"]; E <- x["Elch"]
  W <- x["Wolf"]; C <- x["Coyote"]; B <- x["Beaver"]
  dA <- p$rA * A * (1 - (A + p$aAS * S) / p$K) *
           (1 + p$fBA * B / (p$hB + B)) - p$aEA * A * E
  dS <- p$rS * S * (1 - (S + p$aSA * A) / p$K) - p$aES * S * E
  dE <- p$eE * (p$aEA * A + p$aES * S) * E - p$mE * E - p$aWE * E * W
  dW <- p$eW * p$aWE * E * W - p$mW * W
  dC <- p$rC * C * (1 - C / p$KC) - p$aWC * C * W
  dB <- p$rB * B * (A / (p$hA + A)) - p$mB * B * (1 + B / p$KB)
  c(Aspen = max(A + dA, 0), Sage = max(S + dS, 0),
    Elch = max(E + dE, 0), Wolf = max(W + dW, 0),
    Coyote = max(C + dC, 0), Beaver = max(B + dB, 0))
}
rich_p <- list(
  rA = 0.024, rS = 0.020, K = 100, aAS = 0.55, aSA = 0.70,
  aEA = 0.0007, aES = 0.0004, eE = 0.45, mE = 0.002,
  aWE = 0.0008, eW = 0.40, mW = 0.006,
  rC = 0.014, KC = 28, aWC = 0.00044,
  rB = 0.010, hA = 10, mB = 0.0032, KB = 12, fBA = 0.30, hB = 5
)
sim_rich <- function(Wolf0 = 0, T = 5500, p = rich_p) {
  nm <- c("Aspen", "Sage", "Elch", "Wolf", "Coyote", "Beaver")
  X <- matrix(0, T + 1, 6, dimnames = list(NULL, nm))
  X[1, ] <- c(Aspen = 40, Sage = 50, Elch = 25, Wolf = Wolf0,
              Coyote = 12, Beaver = 3)
  for (t in 1:T) X[t + 1, ] <- next_rich(X[t, ], p)
  data.frame(time = 0:T, X)
}
cols6 <- c(Aspen = "#27ae60", Sage = "#1abc9c", Elch = "#d68910",
           Wolf = "#2c3e50", Coyote = "#7f8c8d", Beaver = "#8e44ad")
par(mfrow = c(1, 2), mar = c(4, 4, 2.5, 1))
df0 <- sim_rich(Wolf0 = 0)
df1 <- sim_rich(Wolf0 = 2)
matplot(df0$time, df0[, names(cols6)], type = "l", lty = 1, lwd = 2,
        col = cols6, xlab = "Zeit (Schritte)", ylab = "N", main = "ohne Wolf")
matplot(df1$time, df1[, names(cols6)], type = "l", lty = 1, lwd = 2,
        col = cols6, xlab = "Zeit (Schritte)", ylab = "N", main = "mit Wolf")
legend("topright", names(cols6), col = cols6, lty = 1, lwd = 2,
       bty = "n", cex = 0.65, ncol = 2)
```

**Beobachtung:** ohne Wolf → Aspen & Biber ≈ 0, Kojote hoch; mit Wolf → Aspen & Biber erholen sich, Kojote sinkt.
