---
title: "Woche 3 — Notebook"
subtitle: "Ein Endpunkt · zwei Endpunkte · Food Web"
author: "Stephan Peischl"
format:
  html:
    toc: true
    toc-depth: 2
    code-fold: false
    embed-resources: true
execute:
  echo: true
  warning: false
  message: false
---

# Lernziele
- Verstehen, wie man **Stabilität** testet
- Ein Beispiel geben, wie es zu **Bistabilität** kommen kann
- Die Logik eines komplizierteren Food web models nachvollziehen können

---

# Teil A - zwei Arten

## A0) Daten anschauen

```{r Paramecium}
pcaudatum <- read.csv("data/paramecium_caudatum_alone.csv")
paurelia <- read.csv("data/paramecium_aurelia_alone.csv")
mix <- read.csv("data/paramecium_competition.csv")

par(mfrow = c(1, 3))
plot(pcaudatum$day, 
     pcaudatum$volume, 
     type = "b", pch = 16, lty = 1, main = "caudatum allein",
     xlab = "Tag", ylab = "Volumen")
plot(paurelia$day, paurelia$volume, 
     type = "b", pch = 17, lty = 2, main = "aurelia allein",
     xlab = "Tag", ylab = "Volumen")
ymax <- max(mix$caudatum, mix$aurelia, na.rm = TRUE)
plot(mix$day, 
     mix$caudatum, 
     type = "b", pch = 16, ylim = c(0, ymax * 1.05),
     main = "Mischung", xlab = "Tag", ylab = "Volumen")
lines(mix$day, 
      mix$aurelia, 
      type = "b", pch = 17, lty = 2)

```

::: {.callout-tip}
## Frage F1 · Verhalten

Was für ein Verhalten sehen Sie in den Daten? Was sagt das über die Konkurrenzfähigkeit der beiden Arten aus?

:::


## A1) Modell: Konkurrenz

$$
\begin{align*}
N_{1,t+1} &= N_{1,t} + r_1\, N_{1,t} \left(1 - \frac{N_{1,t} + \alpha_{12} N_{2,t}} {K_1}\right) \\
N_{2,t+1} &= N_{2,t} + r_2\, N_{2,t} \left(1 - \frac{N_{2,t} + \alpha_{21} N_{1,t}} {K_2}\right)
\end{align*}
$$

Das Konkurrenzmodell verwendet $N_{t+1}=N_t+$ Wachstum und Konkurrenzwirkung.

| Symbol | Bedeutung | Wertebereich | Kursbeispiel |
|--------|-----------|--------------|--------------|
| $r_1,r_2$ | Wachstum der Arten | $0 < r \le 1$ | $0.5$ |
| $K_1,K_2$ | Tragfähigkeiten | $K > 0$ | $100$ |
| $\alpha_{12},\alpha_{21}$ | Konkurrenzstärken | $\alpha \ge 0$ | Exclusion: $1.4$ / $0.5$ |

## Terme biologisch lesen

| Term | Abhängigkeit | Ereignis |
|------|--------------|----------|
| $+r_iN_i$ | nur Art $i$ | Nachwuchs |
| $-r_iN_i^2/K_i$ | zwei Individuen von Art $i$ | Gedränge innerhalb der Art |
| $-r_i\alpha_{ij}N_iN_j/K_i$ | Art $i$ und Art $j$ | Konkurrenz zwischen Arten |

```{r next-comp}
next_comp <- function(N1, N2, r1, r2, K1, K2, a12, a21) {
  d1 <- r1 * N1 * (1 - (N1 + a12 * N2) / K1)
  d2 <- r2 * N2 * (1 - (N2 + a21 * N1) / K2)
  
  c(N1 = max(N1 + d1, 0), N2 = max(N2 + d2, 0))
}
```

## A2) Simulation — Wann einen, wann zwei Endpunkte?

Gerüst (Basis einmal laufen lassen, dann **Zahlen ändern** und Zelle erneut ausführen):

```{r simulation-comp}
T <- 40
N1 <- numeric(T + 1)
N2 <- numeric(T + 1)
N1[1] <- 20     # F3) Anfangsgrösse - ändern!
N2[1] <- 20     # F3) Anfangsgrösse - ändern!
r1 <- 0.5        
r2 <- 0.5
K1 <- 200        
K2 <- 200
a12 <- 1    # F2) Konkurrenzkoeffizient - ändern!
a21 <- 1.5    # F2) Konkurrenzkoeffizient - ändern!

for (t in 1:T) {
  N1[t + 1] <- next_comp(N1[t], N2[t], r1, r2, K1, K2, a12, a21)[1]
  N2[t + 1] <- next_comp(N1[t], N2[t], r1, r2, K1, K2, a12, a21)[2]
}

plot(
  0:T, N1,
  type = "l", lwd = 2,
  xlab = "Schritt", ylab = "N",
  ylim = c(0, max(N1, K1) * 1.05)
)
lines(0:T, N2, 
      type = "l", lwd = 2, pch = 17, lty = 2)
abline(h = K1, col = "grey50", lty = 1)

```

::: {.callout-tip}
## Frage F2 · $\alpha_{ij}$ ändern

Was verändert sich, wenn Sie  $\alpha_{ij}$ ändern? Unter welchen Umständen erreicht eine Art ihren Populationsdeckel $K$?

:::

::: {.callout-tip}
## Frage F3 · Anfangsgrössen ändern

Behalten Sie nun $\alpha_{ij}$ konstant und ändern Sie die Anfangsgrössen `N1[1]` und `N2[1]`. Beeinflusst das den Endpunkt der Simulation?
Mit welchen Werten von $\alpha_{ij}$ finden Sie einen, wann zwei Endpunkte?

:::

::: {.callout-note}
## Hinweis

Wir erwarten Bistabilität, wenn beide Arten einander stark hemmen. Dann sollte die Art, die zuerst häufiger ist einen Vorteil haben - "Priority effect".

:::

# Teil B - Food Web

## B1) Food Web — Aspen, Sage, Elch, Wolf

$$
\begin{align*}
A^+ &= A + r_A\, A \left(1 - \frac{A + \alpha_{AS} S} {K}\right) - a_{EA}AE \\
S^+ &= S + r_S\, S \left(1 - \frac{S + \alpha_{SA} A} {K}\right) - a_{ES}SE \\
E^+ &= E + e_E \left(a_{EA}A + a_{ES}S \right)E - m_EE - a_{WE}EW \\
W^+ &= W + e_Wa_{WE}EW - m_WW
\end{align*}
$$

Alle vier Bestände werden additiv aktualisiert: $X_{t+1}=X_t+$ Wachstum − Verluste. 

| Symbol | Bedeutung | Wertebereich | Kursbeispiel |
|--------|-----------|--------------|--------------|
| $r_A,r_S$ | Pflanzenwachstum | $0 < r \le 0.1$ | $\approx 0.02$–$0.025$ |
| $K$ | Tragfähigkeit | $K > 0$ | $100$ |
| $\alpha_{AS},\alpha_{SA}$ | Konkurrenz | $\alpha \ge 0$ | $\approx 0.55$ / $0.7$ |
| $a_{\mathrm{EA}},a_{\mathrm{ES}},a_{\mathrm{WE}}$ | Angriffs-/Beweidungsraten | $0 < a \le 0.05$ | $a_{\mathrm{EA}} \gg a_{\mathrm{ES}}$ |
| $e_E,e_W$ | Umwandlungseffizienzen | $0 < e \le 1$ | $\approx 0.2$–$0.8$ |
| $m_E,m_W$ | Mortalitäten | $0 < m < 1$ | $\approx 0.01$–$0.1$ |

| Term | Ereignis | Wirkung |
|------|----------|---------|
| $-a_{EA}AE$ | Elch frisst Aspen | Aspen verliert Bestand |
| $+e_Ea_{EA}AE$ | dieselbe Nahrung wird umgewandelt | Elch gewinnt Bestand |
| $-a_{WE}EW$ | Wolf frisst Elch | Elch verliert Bestand |
| $+e_Wa_{WE}EW$ | Beute wird in Wolf-Nachwuchs umgewandelt | Wolf gewinnt Bestand |
| $-m_EE$, $-m_WW$ | natürliche Mortalität | hängt nur von der jeweiligen Tierart ab |

::: {.callout-tip}
## Frage F4 · Verständnis des Gleichungssystems

Schauen Sie sich die Gleichungen an; was erwaten Sie, passiert mit den Pflanzen ohne den Elch? Und mit dem Elch?
Was passiert mit dem Wolf ohne die Pflanzen? Erklären Sie anhand der Terme.

:::

## B2) Simulationen: Einfluss vom Wolf

```{r next-web}
next_web <- function(x, rA, rS, K, aAS, aSA, a_elk_aspen, a_elk_sage, eE, mE, a_wolf_elk, eW, mW) {
  A <- x["Aspen"]; S <- x["Sage"]; E <- x["Elch"]; W <- x["Wolf"]
  dA <- rA * A * (1 - (A + aAS * S) / K) - a_elk_aspen * A * E
  dS <- rS * S * (1 - (S + aSA * A) / K) - a_elk_sage * S * E
  dE <- (eE * (a_elk_aspen * A + a_elk_sage * S) * E -
           mE * E - a_wolf_elk * E * W)
  dW <- eW * a_wolf_elk * E * W - mW * W
  c(Aspen = max(A + dA, 0), Sage = max(S + dS, 0),
    Elch = max(E + dE, 0), Wolf = max(W + dW, 0))
}

T = 6000
X <- matrix(0, T + 1, 4,
              dimnames = list(NULL, c("Aspen", "Sage", "Elch", "Wolf")))
X[1, ] <- c(Aspen = 40, Sage = 50, Elch = 25, Wolf = 5) # F5) Anfangsgrössen - ändern!
rA = 0.024
rS = 0.020
K = 100
aAS = 0.55
aSA = 0.70
a_elk_aspen = 0.0007
a_elk_sage = 0.0004
eE = 0.45
mE = 0.002
a_wolf_elk = 0.0008
eW = 0.40
mW = 0.006


  for (t in 1:T){
    
    X[t + 1, ] <- next_web(X[t, ], rA, rS, K, aAS, aSA, a_elk_aspen, a_elk_sage, eE, mE, a_wolf_elk, eW, mW)
    
  } 

plot(
  0:T, X[,"Aspen"],
  type = "l", lwd = 2,
  xlab = "Schritt", ylab = "N",
  col = "forestgreen", 
  ylim = c(0, max(X))
)
lines(0:T, X[,"Sage"], 
      type = "l", lwd = 2, col = "palegreen2")
lines(0:T, X[,"Elch"], 
      type = "l", lwd = 2, col = "sienna")
lines(0:T, X[,"Wolf"], 
      type = "l", lwd = 2, col = "grey")
legend("topright", c("Aspen", "Sage", "Elch", "Wolf"), lwd = 2, col = c("forestgreen", "palegreen2","sienna", "grey" ))

```

::: {.callout-tip}
## Frage F5 · Einfluss vom Wolf

Setzen Sie je eine Art auf 0 (fehlt im Ökosystem). Was beobachten Sie bezüglich der Artenvielfalt? Was ist die Rolle des Wolfs im Ökosystem?

:::

---

# Optional: Yellowstone-Daten (Motivation)

```{r}
wolves <- read.csv("data/yellowstone_wolves.csv")
elk <- read.csv("data/yellowstone_elk.csv")
par(mfrow = c(1, 2), mar = c(4, 4, 2, 1))
plot(wolves$year, wolves$wolves_ynp, type = "b", pch = 16, col = "#2c3e50",
     xlab = "Jahr", ylab = "Woelfe", main = "Motivation")
abline(v = 1995, lty = 2)
plot(elk$year, elk$elk_northern_min, type = "b", pch = 17, col = "#d68910",
     xlab = "Jahr", ylab = "Elche", main = "Motivation")
abline(v = 1995, lty = 2)
```

---

# Merksatz

> Exclusion: Für positive Anfangsbestände führt ein Einzugsgebiet zum selben Gleichgewicht.  
> Bistabilität: Zwei Einzugsgebiete; ein Zustandswechsel erfordert das Überschreiten der Beckengrenze.  
> Food Web: Elch kann Aspen top-down verdrängen; Wolf verhindert im Kursmodell den Verlust von Aspen.  
> Regime Shift (Folien): Ökologie und Evolution oft auf ähnlichen Zeitskalen, aber verschoben — die Umwelt ändert sich jetzt, der Zustand kippt später.

---


