---
title: "Woche 4 — Notebook · Checkpoint A"
subtitle: "2 vs. 3 · RPS · drei Endzustände selbst finden"
author: "Stephan Peischl, Loraine Hablützel und Emma Ochsner"
format:
  html:
    toc: true
    toc-depth: 2
    code-fold: false
    embed-resources: true
execute:
  echo: true
  warning: false
  message: false
---

# Auftrag (40 min)

Zwei Strategien → Ausschluss. Drei mit zyklischer Dominanz (RPS, *Uta*) → Vielfalt möglich.  
Drehen Sie $s$ und $w$, bis Sie **drei** qualitativ verschiedene Langzeitverläufe gefunden haben.

::: {.callout-tip}
## Auftrag

- A) Zwei Strategien → Ausschluss bestätigen
- B1) RPS-Matrix erzeugen ($s$, $w$ in $A$)
- B2) Alle drei Endzustände finden und beschreiben
- Präsentation: einen Endzustand klar zeigen (Zeitreihe oder Simplex)

:::

---

# 0. Setup

Anteile $p_j = N_j/\sum_k N_k$, Fitness $W_i = C - (Ap)_i$:

$$
N_{i,t+1} = N_{i,t} + r\, N_{i,t}\,(W_i - \bar W),
\qquad
\bar W = \sum_j p_j\, W_j
$$

| Symbol | Bedeutung | Kursbeispiel |
|--------|-----------|--------------|
| $r$ | Schrittweite | $0.02$–$0.05$ |
| $C$ | Fitness-Baseline | $2$ |
| $A_{ij}$ | Kosten für $i$ gegen $j$ | Diagonale $=1$; $s>1>w$ |
| $s,w$ | starke / schwache Kosten | z.B. $1.5$, $0.5$ |

$$
A =
\begin{pmatrix}
1 & w & s \\
s & 1 & w \\
w & s & 1
\end{pmatrix}
\qquad
(s \gt 1 \gt w)
$$

Zyklus: **1 schlägt 2** · **2 schlägt 3** · **3 schlägt 1**.

## Implementierung
### Code für Zeitreihen
```{r Zeitreihe}
# Ein Schritt: frequenzabhängige Fitness (diskreter Replikator)
next_rps <- function(N, r, A, C = 2) {
  sN <- sum(N)
  if (sN <= 0) return(N)
  p <- N / sN
  W <- C - as.numeric(A %*% p)
  Wbar <- sum(p * W)
  pmax(N + r * N * (W - Wbar), 0) # nie negativ
}

# Zeitschritte wiederholen
simulate_rps <- function(N0, r, A, T = 2000, C = 2) {
  n <- length(N0)
  N <- matrix(0, T + 1, n)
  N[1, ] <- N0
  for (t in 1:T) {
    N[t + 1, ] <- next_rps(N[t, ], r, A, C)
  }
  out <- data.frame(time = 0:T)
  for (j in 1:n) {
    out[[paste0("N", j)]] <- N[, j]
  }
  out
}
```

### Code für Simplex
```{r}

# Frequenzen auf dem 2-Simplex (Dreieck)
to_simplex_xy <- function(N) {
  
  N <- as.matrix(N)
  s <- pmax(rowSums(N), 1e-12)
  f <- N / s
  v1 <- c(0.5, sqrt(3) / 2); v2 <- c(0, 0); v3 <- c(1, 0)
  cbind(x = f[, 1] * v1[1] + f[, 2] * v2[1] + f[, 3] * v3[1],
        y = f[, 1] * v1[2] + f[, 2] * v2[2] + f[, 3] * v3[2])
  
}

plot_simplex <- function(df, main = "", fade = TRUE) {
  
  cols_s <- c("#e67e22", "#2980b9", "#f1c40f")
  N <- df[, grep("^N", names(df)), drop = FALSE]
  if (ncol(N) != 3) stop("Simplex-Plot braucht genau 3 Typen")
  xy <- to_simplex_xy(N)
  v1 <- c(0.5, sqrt(3) / 2); v2 <- c(0, 0); v3 <- c(1, 0)
  plot(NA, xlim = c(-0.08, 1.08), ylim = c(-0.12, sqrt(3) / 2 + 0.1),
       asp = 1, axes = FALSE, xlab = "", ylab = "", main = main)
  polygon(c(v1[1], v2[1], v3[1]), c(v1[2], v2[2], v3[2]),
          border = "#2c3e50", lwd = 2, col = "#f4f6f7")
  text(v1[1], v1[2] + 0.07, "1", col = cols_s[1], font = 2, cex = 1.1)
  text(v2[1] - 0.06, v2[2] - 0.05, "2", col = cols_s[2], font = 2, cex = 1.1)
  text(v3[1] + 0.06, v3[2] - 0.05, "3", col = cols_s[3], font = 2, cex = 1.1)
  n <- nrow(xy)
  if (fade && n > 40) {
    for (i in seq_len(n - 1)) {
      a <- 0.12 + 0.78 * (i / n)
      segments(xy[i, 1], xy[i, 2], xy[i + 1, 1], xy[i + 1, 2],
               col = rgb(0.12, 0.15, 0.22, a), lwd = 1.5)
    }
  } else {
    lines(xy[, 1], xy[, 2], lwd = 2, col = "#2c3e50")
  }
  points(xy[1, 1], xy[1, 2], pch = 16, col = "#27ae60", cex = 1.2)
  points(xy[n, 1], xy[n, 2], pch = 16, col = "#c0392b", cex = 1.0)
}


```

### Kurs-Helfer

```{r helpers}
# Aliase
next_3lv <- next_rps
simulate_3lv <- simulate_rps
simulate_3LV <- simulate_rps

plot_3lv <- function(df, main = "") {
  cols <- c("#e67e22", "#2980b9", "#f1c40f")
  ys <- df[, grep("^N", names(df)), drop = FALSE]
  matplot(df$time, ys, type = "l", lty = 1, lwd = 2.3, col = cols[seq_len(ncol(ys))],
          xlab = "Zeit", ylab = "Haeufigkeit", main = main)
  legend("topright", paste0("Typ ", seq_len(ncol(ys))),
         col = cols[seq_len(ncol(ys))], lty = 1, lwd = 2.3, bty = "n", cex = 0.85)
}

# Fertige RPS-Matrix (Symmetrie)
make_rps_A <- function(s, w) {
  matrix(c(1, w, s,
           s, 1, w,
           w, s, 1), 3, 3, byrow = TRUE)
}

r <- 0.05
C <- 2
A_demo <- make_rps_A(s = 1.2, w = 0.5)
```

---

# A) Zwei Strategien → immer Exclusion
Was passiert, wenn jeweils nur zwei Typen vertreten sind?
```{r}
#| eval: false
# Parameter und Variablen
N0_1 <- 20   # Anfangsgrösse von Typ 1
N0_2 <- 20   # Anfangsgrösse von Typ 2
N0_3 <- 20   # Anfangsgrösse von Typ 3

N0_nur1_2 <- c(N0_1, N0_2, 0) # Vektor aller Anfangsgrössen
# ...

r <- 0.05 # Schrittweite der Selektion
C <- 2    # Fitness-Baseline

A <- matrix(c(1, , ,
          , 1, ,
           , , 1), 3, 3, byrow = TRUE) # Diagonale = 1; Wählen Sie den Rest!

# Simulationen
nurTyp1_2 <- simulate_rps(N0_nur1_2, r, A)
# ...

# Resultate
par(mfrow = c(1, 3))

plot(nurTyp1_2$time, 
     nurTyp1_2$N1,
  type = "l", lwd = 2,
  xlab = "Zeit", ylab = "N",
  col = "#e67e22", 
  ylim = c(0, 120))
lines(nurTyp1_2$time, 
     nurTyp1_2$N2, 
      type = "l", lwd = 2, col = "#2980b9")
lines(nurTyp1_2$time, 
     nurTyp1_2$N3, 
      type = "l", lwd = 2, col = "#f1c40f")
legend("topright", c("1", "2", "3"), lwd = 2, col = c("#e67e22", "#2980b9", "#f1c40f"))

# ...
```

::: {.callout-tip}

## F1 · Zwei Strategien

Wer gewinnt jeweils? Bleibt Vielfalt erhalten?

:::

---

# B) Drei Strategien → Stabilisierung möglich
## B1) RPS erzeugen ($A$)

```{r A_mat}
#| eval: false

# Funktion um Interaktionsmatrix zu erstellen
make_A <- function(s, w) {
  matrix(c(1, , ,
           , 1, ,
           , , 1), 3, 3, byrow = TRUE) # Diagonale = 1; setzen Sie s und w ein!
}

s <- 0
w <- 0

A_RPS <- make_A(s, w)

A_RPS
```


::: {.callout-tip}
## F2 · Interaktionsmatrix

Setzen Sie $s$ und $w$ in die Funktion `make_A` ein, damit Sie Interaktionsmatrizen für RPS generieren können.

- Wie sieht $A$ aus?
- Was haben Sie für $s+w$ gewählt?

:::

## B2) Endzustände erzeugen

```{r}
df_point <- simulate_3lv(c(40, 35, 30), r, A_demo, T = 2500)
plot_3lv(df_point, main = "Alle drei Strategien — was passiert langfristig?")
A_demo
```

**F2.** Ein Satz: Was leistet die dritte Strategie, die bei zwei fehlen würde?

---

# C) Alle drei Endzustände ansteuern

Variieren Sie $s$ und $w$. Nutzen Sie `make_rps_A(s, w)`. Beschreiben Sie, was langfristig passiert.

```{r}
#| fig-height: 3.6
#| fig-width: 9
# Startbeispiel — aendern Sie s und w!
s <- 1.2
w <- 0.5
A_try <- make_rps_A(s = s, w = w)
df <- simulate_3lv(c(40, 35, 30), r, A_try, T = 2500)
par(mfrow = c(1, 2), mar = c(4, 4, 2.5, 1))
plot_3lv(df, main = paste0("s=", s, ", w=", w))
plot_simplex(df, main = "Simplex")
cat("s+w =", s + w, "\n")
```

```{r}
# Minima in aufeinanderfolgenden Bloecken (Diagnose-Hilfe)
block_mins <- function(df, nblock = 5) {
  ys <- as.matrix(df[, grep("^N", names(df)), drop = FALSE])
  blen <- floor(nrow(ys) / nblock)
  out <- sapply(seq_len(ncol(ys)), function(j) {
    sapply(0:(nblock - 1), function(b) {
      i1 <- b * blen + 1
      i2 <- min((b + 1) * blen, nrow(ys))
      min(ys[i1:i2, j])
    })
  })
  colnames(out) <- paste0("N", seq_len(ncol(ys)))
  out
}
```

**F3.** Welche drei Langzeitverläufe haben Sie gesehen? Je ein Satz.

---

# 5. Ihr Experiment für die Präsentation

```{r}
# === IHR FINAL ===
s <- 1.2
w <- 0.5
A_final <- make_rps_A(s, w)
N0 <- c(40, 35, 30)

df_final <- simulate_3lv(N0, r = 0.02, A = A_final, T = 5000)
par(mfrow = c(1, 2), mar = c(4, 4, 2.5, 1))
plot_3lv(df_final, main = "Mein RPS")
plot_simplex(df_final, main = "Mein Simplex")
A_final
cat("s+w =", s + w, "\n")
# optional:
# block_mins(df_final, 5)
```

**F4.** Welchen Endzustand zeigen Sie? Beschreiben Sie ihn in einem Satz.

**F5.** Warum wäre dasselbe Muster mit nur zwei Strategien unmöglich?

```{r}
#| eval: false
# YOUR CODE — weitere (s,w) ausprobieren
```

---

::: {.callout-tip}
## Präsentation

- Matrix $A$
- Ein Plot (Zeitreihe **oder** Simplex)
- **Welchen Endzustand?** Beschreiben
- Warum wäre dasselbe mit nur zwei Strategien unmöglich? (ein Satz Biologie)

:::

---

# Lösung

## Faustregel $s+w$

| $s+w$ | Intuition | Form |
|---------|-----------|------|
| $\lt 2$ | mildes RPS | **Punkt** |
| $\approx 2$ | Grenze | **stabile Oszillation** |
| $\gt 2$ | scharfes RPS | **Heteroklin** |

## Referenz-Beispiele

### Punkt ($s+w < 2$)

```{r}
#| fig-height: 3.6
#| fig-width: 9
A_point <- make_rps_A(s = 1.2, w = 0.5)
df <- simulate_3lv(c(40, 35, 30), r, A_point, T = 2500)
par(mfrow = c(1, 2), mar = c(4, 4, 2.5, 1))
plot_3lv(df, main = "Punkt")
plot_simplex(df, main = "Simplex → Punkt")
```

### Stabile Oszillation ($s+w \approx 2$)

```{r}
#| fig-height: 3.6
#| fig-width: 9
A_osc <- make_rps_A(s = 1.35, w = 0.65)
df <- simulate_3lv(c(45, 30, 25), r = 0.02, A = A_osc, T = 4000)
par(mfrow = c(1, 2), mar = c(4, 4, 2.5, 1))
plot_3lv(df, main = "Oszillation")
plot_simplex(df, main = "geschlossener Zyklus")
```

### Heteroklinzyklus ($s+w > 2$)

```{r}
#| fig-height: 3.8
#| fig-width: 9
A_het <- make_rps_A(s = 1.40, w = 0.65)
df_het <- simulate_3lv(c(45, 30, 25), r = 0.015, A = A_het, T = 10000)
par(mfrow = c(1, 2), mar = c(4, 4, 2.5, 1))
plot_3lv(df_het, main = "Heteroklin")
plot_simplex(df_het, main = "Drift zu den Kanten")
bm <- block_mins(df_het, nblock = 5)
matplot(seq_len(nrow(bm)), bm, type = "b", pch = 16, lwd = 2,
        col = c("#e67e22", "#2980b9", "#f1c40f"),
        xlab = "Zeitblock", ylab = "Minimum",
        main = "Minima sinken")
```

---

# Ausblick · Modul 2

Morphen einer Art brauchen **Vererbung**. Nächste Woche: die genetische Grundlage der Kehlfarben und Hardy–Weinberg; danach Selektion, Erhaltung und der Raum ($F_{ST}$).

→ [Woche 5](../week-05/notebook.html) · [Modul 2](../../docs/module-02-overview.html)

