---
title: "Woche 4 — Notebook · Checkpoint A"
subtitle: "2 vs. 3 · RPS · Punkt / Oszillation / Heteroklin"
author: "Stephan Peischl"
format:
  html:
    toc: true
    toc-depth: 2
    code-fold: false
    embed-resources: true
execute:
  echo: true
  warning: false
  message: false
---

# Auftrag (40 min)

**Kernidee:** Bei **zwei** Strategien stirbt immer eine aus.  
Bei **drei** Strategien mit zyklischer Dominanz (RPS) kann Vielfalt bleiben —  
das macht Rock–Paper–Scissors aus. Ein **Punktgleichgewicht kann RPS sein**.

**Ziel:** Parameter so wählen, dass RPS entsteht, und die **Stabilitätsform** benennen:

| Form | Bild |
|------|------|
| **Punkt** | alle drei → (fast) konstante Dichten > 0 |
| **Stabile Oszillation** | Schwingungen; Minima bleiben weg von 0 |
| **Heteroklinzyklus** | alle drei lange sichtbar, aber Minima immer näher an 0 |

Am Schluss: kurze Präsentation.

---

# 0. Biologische Motivation (kurz)

*Uta stansburiana*: Orange / Blau / Gelb — zyklische Dominanz.

- [Berkeley Evo News](https://evolution.berkeley.edu/evo-news/high-stakes-rock-paper-scissors-these-lizards-are-all-in-on-an-evolutionary-game/)  
- Corl et al. (2026) *Science*; Sinervo & Lively (1996)

**F0.** Warum ist «aggressiv» nicht immer besser?

```{r}
# optional
```

---

# 1. Setup

Kursstandard — additive Differenzengleichung (wie `next_3lv`):

$$
N_{i,t+1}
  = N_{i,t}
    + r\, N_{i,t}\left(1 - \frac{(AN)_i}{K}\right),
\qquad
(AN)_i = \sum_j A_{ij}\, N_j
$$

| Symbol | Bedeutung | Wertebereich | Kursbeispiel |
|--------|-----------|--------------|--------------|
| $r$ | Wachstumsrate pro Schritt | $0 < r \le 0.2$ | oft $0.02$–$0.05$ |
| $K$ | Tragfähigkeit | $K > 0$ | $100$ |
| $A_{ij}$ | Last von Typ $j$ auf Typ $i$ | meist $\ge 0$ | Diagonale $=1$; RPS: eine Richtung $>1$, Gegenrichtung $<1$ |
| $s,w$ | starke / schwache Interaktion | $s > 1 > w \ge 0$ | z. B. $s=1.5$, $w=0.5$ |

## Interaktionen $A_{ij}$

$A_{ij}$: **Interaktionsstärke** — wie stark Typ $j$ Typ $i$ unterdrückt (Last).

**Warum Diagonale = 1?** Konkurrenz-LV: Selbstkonkurrenz als Massstab.  
Allein: Gleichgewicht bei $N_i = K$ (Zuwachs $=0$). Keine ±-Payoffs — alles ist Unterdrückung.

- $A_{ij} \gt 1$: $j$ belastet $i$ **stärker** als Selbstkonkurrenz → $i$ schrumpft eher  
- $A_{ij} \lt 1$: $j$ belastet $i$ **schwächer** → $i$ hat es leichter  

## Warum nur $s$ und $w$?

Vollmatrix: 6 freie Interaktionen (Diagonale fix).  
**Zyklische Symmetrie** → alle starken Einträge $= s$, alle schwachen $= w$:

$$
A =
\begin{pmatrix}
1 & w & s \\
s & 1 & w \\
w & s & 1
\end{pmatrix}
\qquad
(s \gt 1 \gt w)
$$

- **$s$**: starke Interaktion (gewinnende Richtung im Paar)  
- **$w$**: schwache Interaktion (verlierende Richtung)  

Zyklus: **1 schlägt 2** · **2 schlägt 3** · **3 schlägt 1**.

**Wichtig:** RPS braucht nur das Muster «in jedem Paar eine Seite $\gt 1$, die andere $\lt 1$» im Zyklus — **nicht** volle $s,w$-Gleichheit. Die Reduktion macht die Faustregel $s+w$ einfach.

| $s+w$ | Intuition | Form |
|---------|-----------|------|
| $\lt 2$ | mildes RPS | **Punkt** |
| $\approx 2$ | Grenze | **stabile Oszillation** |
| $\gt 2$ | scharfes RPS | **Heteroklin** |

Die May–Leonard-Ergebnisse dienen hier nur als **qualitative Orientierung**.

```{r}
next_3lv <- function(N, r, A, K) {
  load <- as.numeric(A %*% N)
  pmax(N + r * N * (1 - load / K), 0)
}

simulate_3lv <- function(N0, r, A, K, T = 2000) {
  n <- length(N0)
  N <- matrix(0, T + 1, n)
  N[1, ] <- N0
  for (t in 1:T) N[t + 1, ] <- next_3lv(N[t, ], r, A, K)
  out <- data.frame(time = 0:T)
  for (j in seq_len(n)) out[[paste0("N", j)]] <- N[, j]
  out
}

plot_3lv <- function(df, main = "") {
  cols <- c("#e67e22", "#2980b9", "#f1c40f")
  ys <- df[, grep("^N", names(df)), drop = FALSE]
  matplot(df$time, ys, type = "l", lty = 1, lwd = 2.3, col = cols[seq_len(ncol(ys))],
          xlab = "Zeit", ylab = "Haeufigkeit", main = main)
  legend("topright", paste0("Typ ", seq_len(ncol(ys))),
         col = cols[seq_len(ncol(ys))], lty = 1, lwd = 2.3, bty = "n", cex = 0.85)
}

make_rps_A <- function(s, w) {
  matrix(c(1, w, s,
           s, 1, w,
           w, s, 1), 3, 3, byrow = TRUE)
}

# Frequenzen auf dem 2-Simplex (Dreieck)
to_simplex_xy <- function(N) {
  N <- as.matrix(N)
  s <- pmax(rowSums(N), 1e-12)
  f <- N / s
  v1 <- c(0.5, sqrt(3) / 2); v2 <- c(0, 0); v3 <- c(1, 0)
  cbind(x = f[, 1] * v1[1] + f[, 2] * v2[1] + f[, 3] * v3[1],
        y = f[, 1] * v1[2] + f[, 2] * v2[2] + f[, 3] * v3[2])
}

plot_simplex <- function(df, main = "", fade = TRUE) {
  cols_s <- c("#e67e22", "#2980b9", "#f1c40f")
  N <- df[, grep("^N", names(df)), drop = FALSE]
  if (ncol(N) != 3) stop("Simplex-Plot braucht genau 3 Typen")
  xy <- to_simplex_xy(N)
  v1 <- c(0.5, sqrt(3) / 2); v2 <- c(0, 0); v3 <- c(1, 0)
  plot(NA, xlim = c(-0.08, 1.08), ylim = c(-0.12, sqrt(3) / 2 + 0.1),
       asp = 1, axes = FALSE, xlab = "", ylab = "", main = main)
  polygon(c(v1[1], v2[1], v3[1]), c(v1[2], v2[2], v3[2]),
          border = "#2c3e50", lwd = 2, col = "#f4f6f7")
  text(v1[1], v1[2] + 0.07, "1", col = cols_s[1], font = 2, cex = 1.1)
  text(v2[1] - 0.06, v2[2] - 0.05, "2", col = cols_s[2], font = 2, cex = 1.1)
  text(v3[1] + 0.06, v3[2] - 0.05, "3", col = cols_s[3], font = 2, cex = 1.1)
  n <- nrow(xy)
  if (fade && n > 40) {
    for (i in seq_len(n - 1)) {
      a <- 0.12 + 0.78 * (i / n)
      segments(xy[i, 1], xy[i, 2], xy[i + 1, 1], xy[i + 1, 2],
               col = rgb(0.12, 0.15, 0.22, a), lwd = 1.5)
    }
  } else {
    lines(xy[, 1], xy[, 2], lwd = 2, col = "#2c3e50")
  }
  points(xy[1, 1], xy[1, 2], pch = 16, col = "#27ae60", cex = 1.2)
  points(xy[n, 1], xy[n, 2], pch = 16, col = "#c0392b", cex = 1.0)
}

# Minima in aufeinanderfolgenden Bloecken (Heteroklin-Diagnose)
block_mins <- function(df, nblock = 5) {
  ys <- as.matrix(df[, grep("^N", names(df)), drop = FALSE])
  blen <- floor(nrow(ys) / nblock)
  out <- sapply(seq_len(ncol(ys)), function(j) {
    sapply(0:(nblock - 1), function(b) {
      i1 <- b * blen + 1
      i2 <- min((b + 1) * blen, nrow(ys))
      min(ys[i1:i2, j])
    })
  })
  colnames(out) <- paste0("N", seq_len(ncol(ys)))
  out
}

r <- 0.05
K <- 100
```

---

# 2. Zwei Strategien → immer Exclusion

```{r}
#| fig-height: 3.8
#| fig-width: 9
A_demo <- make_rps_A(s = 1.2, w = 0.5)
par(mfrow = c(1, 2), mar = c(4, 4, 2.5, 1))
plot_3lv(simulate_3lv(c(50, 40), r, A_demo[1:2, 1:2], K),
         main = "Nur Typ 1 & 2")
plot_3lv(simulate_3lv(c(50, 40), r, A_demo[c(1, 3), c(1, 3)], K),
         main = "Nur Typ 1 & 3")
```

**F1.** Wer gewinnt jeweils? Bleibt Vielfalt erhalten?

---

# 3. Drei Strategien → Stabilisierung möglich

```{r}
#| fig-height: 3.8
#| fig-width: 8
df_point <- simulate_3lv(c(40, 35, 30), r, A_demo, K, T = 2500)
plot_3lv(df_point, main = "Alle drei (Punkt-RPS-Beispiel)")
A_demo
```

**F2.** Ein Satz: Was leistet die dritte Strategie, die bei zwei fehlen würde?

---

# 4. Alle drei Stabilitätsformen ansteuern

Nutzen Sie `make_rps_A(s, w)` und die Faustregel $s+w$.

## A · Punkt ($s+w < 2$)

```{r}
#| fig-height: 3.6
#| fig-width: 9
# Beispiel Folien: s=1.2, w=0.5 — Sie duerfen aendern
A_point <- make_rps_A(s = 1.2, w = 0.5)
df <- simulate_3lv(c(40, 35, 30), r, A_point, K, T = 2500)
par(mfrow = c(1, 2), mar = c(4, 4, 2.5, 1))
plot_3lv(df, main = "Zeitreihe")
plot_simplex(df, main = "Simplex → Punkt?")
cat("s+w =", 1.2 + 0.5, "\n")
```

## B · Stabile Oszillation ($s+w \approx 2$)

```{r}
#| fig-height: 3.6
#| fig-width: 9
A_osc <- make_rps_A(s = 1.35, w = 0.65)
df <- simulate_3lv(c(45, 30, 25), r = 0.02, A = A_osc, K = K, T = 4000)
par(mfrow = c(1, 2), mar = c(4, 4, 2.5, 1))
plot_3lv(df, main = "Zeitreihe")
plot_simplex(df, main = "Simplex: Zyklus?")
cat("s+w =", 1.35 + 0.65, "\n")
```

## C · Heteroklinzyklus ($s+w > 2$)

```{r}
#| fig-height: 3.8
#| fig-width: 9
A_het <- make_rps_A(s = 1.40, w = 0.65)
df_het <- simulate_3lv(c(45, 30, 25), r = 0.015, A = A_het, K = K, T = 10000)
par(mfrow = c(1, 2), mar = c(4, 4, 2.5, 1))
plot_3lv(df_het, main = "Zeitreihe")
plot_simplex(df_het, main = "Simplex → Kanten?")
bm <- block_mins(df_het, nblock = 5)
bm
```

```{r}
#| fig-height: 3.4
#| fig-width: 7
matplot(seq_len(nrow(bm)), bm, type = "b", pch = 16, lwd = 2,
        col = c("#e67e22", "#2980b9", "#f1c40f"),
        xlab = "Zeitblock", ylab = "Minimum",
        main = "Sinken die Minima?")
```

**F3.** Simplex: Punkt vs. geschlossener Orbit vs. Drift zum Rand — in 2 Sätzen.

---

# 4b · Optional: asymmetrisches RPS-Muster

Die Faustregel $s+w$ gilt für die **symmetrische** Reduktion.  
RPS braucht nur das qualitative Muster (Zyklus von $\gt 1$ / $\lt 1$):

```{r}
#| fig-height: 3.6
#| fig-width: 8
A_asym <- matrix(c(1, 0.4, 1.5,
                   1.15, 1, 0.55,
                   0.7, 1.35, 1), 3, 3, byrow = TRUE)
plot_3lv(simulate_3lv(c(40, 35, 30), r, A_asym, K, T = 4000),
         main = "Asymmetrisch, gleiches +/- Muster")
A_asym
```

**F3b.** Bleibt Vielfalt? Warum reicht das Muster ohne volle $s,w$-Symmetrie?

---

# 5. Ihr Experiment für die Präsentation

```{r}
# === IHR FINAL ===
s <- 1.2
w <- 0.5
A_final <- make_rps_A(s, w)
N0 <- c(40, 35, 30)

df_final <- simulate_3lv(N0, r = 0.02, A = A_final, K = K, T = 5000)
par(mfrow = c(1, 2), mar = c(4, 4, 2.5, 1))
plot_3lv(df_final, main = "Mein RPS")
plot_simplex(df_final, main = "Mein Simplex")
A_final
cat("s+w =", s + w, "\n")
# bei Verdacht auf Heteroklin:
# block_mins(df_final, 5)
```

**F4.** Welche Form haben Sie? (Punkt / Oszillation / Heteroklin) — Beleg?

**F5.** Warum wäre dasselbe Muster mit nur zwei Strategien unmöglich?

```{r}
# YOUR CODE — weitere (s,w) ausprobieren
```

---

# Merksatz

> $A_{ij}$ = Interaktion (Unterdrückung); Diagonale $1$ = Selbstkonkurrenz als Massstab.  
> $s,w$ = bequeme Reduktion bei zyklischer Symmetrie — RPS braucht nur das Stark/Schwach-Muster.  
> Zwei Strategien: Exclusion. Drei + Zyklus: Vielfalt möglich (Punkt / Oszillation / Heteroklin).

---

# Literatur

1. Sinervo, B., & Lively, C. M. (1996). The rock–paper–scissors game and the evolution of alternative male strategies. *Nature* 380: 240–243. [doi:10.1038/380240a0](https://doi.org/10.1038/380240a0)
2. Corl, A., et al. (2026). The genetics, evolution, and maintenance of a biological rock-paper-scissors game. *Science* 391: 69–74. [doi:10.1126/science.adw8265](https://doi.org/10.1126/science.adw8265)
3. May, R. M., & Leonard, W. J. (1975). Nonlinear aspects of competition between three species. *SIAM Journal on Applied Mathematics* 29: 243–253.
4. Berkeley Understanding Evolution: [High-stakes rock-paper-scissors…](https://evolution.berkeley.edu/evo-news/high-stakes-rock-paper-scissors-these-lizards-are-all-in-on-an-evolutionary-game/)
