---
title: "Woche 4 — Notebook"
subtitle: "Strategie und Fitness"
author: "Stephan Peischl, Loraine Hablützel und Emma Ochsner"
lang: de
format:
  html:
    toc: true
    toc-depth: 2
    code-fold: false
    embed-resources: true
execute:
  echo: true
  warning: false
  message: false
---

# Auftrag

Bei zwei Strategien bleibt am Ende eine. Bei drei Strategien mit zyklischer Dominanz, wie bei den Kehlfarben von *Uta stansburiana*, können alle drei bleiben. Es gibt dabei **drei** qualitativ verschiedene Langzeitverläufe.

Ihre Aufgabe: diese drei Verläufe finden, indem Sie $s$ und $w$ wählen. Plots und die Matrix sind vorbereitet. Sie ändern nur die beiden Zahlen und beschreiben, was Sie sehen.

::: {.callout-tip}
## Was Sie abgeben

- die Matrix $A$ für beide Läufe
- zwei Plots mit qualitativ verschiedenem Verlauf; in beiden bleiben alle drei Strategien
- je einen Satz, was langfristig passiert
- einen Satz: warum dasselbe mit nur zwei Strategien nicht geht
:::

# Das Modell

Eine Strategie ist hier eine Kehlfarbe. Ihr Erfolg hängt davon ab, wie häufig die anderen Farben sind. Trifft Orange oft auf Blau, gewinnt Orange. Trifft Orange oft auf Gelb, verliert Orange. Dieselbe Strategie kann also zu- oder abnehmen, je nach der Mischung.

Die Häufigkeit von Strategie $j$ ist der Anteil

$$
p_j = \frac{N_j}{\sum_k N_k}.
$$

Die Matrix $A$ sagt, was ein Treffen kostet. $A_{ij}$ ist die Kosten für Strategie $i$, wenn sie auf $j$ trifft. Die Diagonale ist $1$: ein Treffen der eigenen Strategie ist der Massstab. Liegt $A_{ij}$ darüber, leidet $i$, sobald $j$ häufig ist. Liegt es darunter, geht es $i$ relativ gut.

$(Ap)_i$ ist die $i$-te Zeile von $A$, mit den Häufigkeiten gewichtet:

$$
(Ap)_i = A_{i1}\, p_1 + A_{i2}\, p_2 + A_{i3}\, p_3.
$$

Das sind die mittleren Kosten von $i$ in der aktuellen Mischung. Die Fitness ist die Baseline abzüglich dieser Kosten, und der Zuwachs hängt davon ab, ob das über oder unter dem Durchschnitt der Population liegt:

$$
W_i = C - (Ap)_i,
\qquad
\bar W = \sum_j p_j\, W_j,
\qquad
N_{i,t+1} = N_{i,t} + r\, N_{i,t}\,(W_i - \bar W).
$$

$C=2$ hält die Fitness positiv. $r$ ist nur die Schrittweite. Matrixmultiplikation ausführlicher: Vorlesung Mathematische Modellierung.

Für den Zyklus reichen zwei Zahlen. $s>1$ ist die starke Kosten (die Richtung, in der eine Strategie gewinnt), $w<1$ die schwache (die Richtung, in der sie verliert):

$$
A =
\begin{pmatrix}
1 & w & s \\
s & 1 & w \\
w & s & 1
\end{pmatrix}.
$$

Damit schlägt 1 den Typ 2, 2 den Typ 3 und 3 den Typ 1. Wie stark dieser Zyklus ist, steckt in $s$ und $w$. Das ändern Sie unten.

```{r}
#| include: false
next_rps <- function(N, r, A, C = 2) {
  sN <- sum(N)
  if (sN <= 0) return(N)
  p <- N / sN
  W <- C - as.numeric(A %*% p)
  Wbar <- sum(p * W)
  pmax(N + r * N * (W - Wbar), 0)
}

simulate_rps <- function(N0, r, A, T = 2000, C = 2) {
  n <- length(N0)
  N <- matrix(0, T + 1, n)
  N[1, ] <- N0
  for (t in 1:T) N[t + 1, ] <- next_rps(N[t, ], r, A, C)
  out <- data.frame(time = 0:T)
  for (j in seq_len(n)) out[[paste0("N", j)]] <- N[, j]
  out
}

make_rps_A <- function(s, w) {
  matrix(c(1, w, s,
           s, 1, w,
           w, s, 1), 3, 3, byrow = TRUE)
}

plot_3lv <- function(df, main = "") {
  cols <- c("#e67e22", "#2980b9", "#f1c40f")
  ys <- df[, grep("^N", names(df)), drop = FALSE]
  matplot(df$time, ys, type = "l", lty = 1, lwd = 2.2,
          col = cols[seq_len(ncol(ys))],
          xlab = "Zeit", ylab = "Haeufigkeit", main = main,
          ylim = c(0, max(ys) * 1.05))
  legend("topright", paste0("Typ ", seq_len(ncol(ys))),
         col = cols[seq_len(ncol(ys))], lty = 1, lwd = 2.2,
         bty = "n", cex = 0.8)
}

to_simplex_xy <- function(N) {
  N <- as.matrix(N)
  s <- pmax(rowSums(N), 1e-12)
  f <- N / s
  v1 <- c(0.5, sqrt(3) / 2)
  v2 <- c(0, 0)
  v3 <- c(1, 0)
  cbind(
    x = f[, 1] * v1[1] + f[, 2] * v2[1] + f[, 3] * v3[1],
    y = f[, 1] * v1[2] + f[, 2] * v2[2] + f[, 3] * v3[2]
  )
}

plot_simplex <- function(df, main = "") {
  cols <- c("#e67e22", "#2980b9", "#f1c40f")
  N <- df[, grep("^N", names(df)), drop = FALSE]
  xy <- to_simplex_xy(N)
  v1 <- c(0.5, sqrt(3) / 2)
  v2 <- c(0, 0)
  v3 <- c(1, 0)
  plot(NA, xlim = c(-0.08, 1.08), ylim = c(-0.12, sqrt(3) / 2 + 0.1),
       asp = 1, axes = FALSE, xlab = "", ylab = "", main = main)
  polygon(c(v1[1], v2[1], v3[1]), c(v1[2], v2[2], v3[2]),
          border = "#2c3e50", lwd = 2, col = "#f4f6f7")
  text(v1[1], v1[2] + 0.07, "1", col = cols[1], font = 2)
  text(v2[1] - 0.06, v2[2] - 0.05, "2", col = cols[2], font = 2)
  text(v3[1] + 0.06, v3[2] - 0.05, "3", col = cols[3], font = 2)
  n <- nrow(xy)
  if (n > 40) {
    step <- max(1L, floor(n / 900))
    idx <- seq(1L, n - 1L, by = step)
    for (k in seq_along(idx)) {
      i <- idx[k]
      j <- if (k < length(idx)) idx[k + 1] else n
      a <- 0.15 + 0.75 * (i / n)
      segments(xy[i, 1], xy[i, 2], xy[j, 1], xy[j, 2],
               col = rgb(0.12, 0.15, 0.22, a), lwd = 1.6)
    }
  } else {
    lines(xy[, 1], xy[, 2], lwd = 2, col = "#2c3e50")
  }
  points(xy[1, 1], xy[1, 2], pch = 16, col = "#27ae60", cex = 1.2)
  points(xy[n, 1], xy[n, 2], pch = 16, col = "#c0392b", cex = 1.1)
}

show_two <- function(s, w, r = 0.05, T = 800) {
  A <- make_rps_A(s, w)
  starts <- list(c(40, 35, 0), c(0, 40, 35), c(35, 0, 40))
  titles <- c("nur 1 und 2", "nur 2 und 3", "nur 1 und 3")
  par(mfrow = c(1, 3), mar = c(4, 4, 2.4, 0.8))
  for (i in seq_along(starts)) {
    df <- simulate_rps(starts[[i]], r, A, T = T)
    plot_3lv(df, main = titles[i])
  }
  invisible(A)
}

show_rps <- function(s, w, r = 0.05, T = 2500, N0 = c(40, 35, 30)) {
  A <- make_rps_A(s, w)
  print(A)
  df <- simulate_rps(N0, r, A, T = T)
  par(mfrow = c(1, 2), mar = c(4, 4, 2.4, 0.8))
  plot_3lv(df, main = paste0("s=", s, ", w=", w))
  plot_simplex(df, main = "Simplex")
  invisible(df)
}
```

Den Plotcode schreiben Sie nicht. Sie wählen $s$ und $w$ und rufen eine der beiden Funktionen auf.

`show_two(s, w)` baut $A$ und zeichnet drei Zeitreihen, eine pro Paar: nur 1 und 2, nur 2 und 3, nur 1 und 3. Die fehlende Strategie startet bei null. `r` ist die Schrittweite, `T` die Zahl der Schritte. Beide haben Vorgaben ($r = 0.05$, $T = 800$); Sie müssen sie nicht angeben.

`show_rps(s, w)` benutzt dieselbe Matrix, lässt aber alle drei Strategien starten. Sie druckt $A$ und zeichnet links die Zeitreihe, rechts den Simplex. Vorgaben: $r = 0.05$, $T = 2500$, Start $N_0 = (40,\, 35,\, 30)$. Wenn die Kurven sehr langsam auf die Achse zulaufen, übergeben Sie ein grösseres $T$ und bei Bedarf ein kleineres $r$ als weitere Argumente.

In jedem Chunk unten Zahlen einsetzen, die Zeile `#| eval: false` löschen und den Chunk ausführen. Dabei $s>1>w$ einhalten.

# 1 · Zwei Strategien

Wählen Sie $s$ und $w$ und zeichnen Sie die drei Paare. Schauen Sie jedes Panel einzeln an.

```{r}
#| eval: false
#| fig-height: 3.4
#| fig-width: 9
s <-
w <-
show_two(s, w)
```

Wer bleibt in welchem Paar? Bleibt irgendwo Vielfalt erhalten?

# 2 · Drei Strategien

Dieselben $s$ und $w$ wie oben. Jetzt starten alle drei.

```{r}
#| eval: false
#| fig-height: 3.6
#| fig-width: 9
show_rps(s, w)
```

Was ist anders als bei den Paaren?

# 3 · $s$ und $w$ verändern

Es gibt drei qualitativ verschiedene Langzeitverläufe, in denen keine Strategie verloren geht. Ändern Sie $s$ und $w$, bis die drei Bilder verschieden sind. Unter jeden Versuch einen Satz: was die Zeitreihe langfristig tut, und was die Bahn auf dem Simplex tut.

Wenn zwei Versuche gleich aussehen, ist das noch nicht der dritte Verlauf.

## Versuch 1

```{r}
#| eval: false
#| fig-height: 3.6
#| fig-width: 9
s <-
w <-
show_rps(s, w)
```

## Versuch 2

```{r}
#| eval: false
#| fig-height: 3.6
#| fig-width: 9
s <-
w <-
show_rps(s, w)
```

## Versuch 3

```{r}
#| eval: false
#| fig-height: 3.6
#| fig-width: 9
s <-
w <-
show_rps(s, w)
```

Der Assistenz zeigen Sie mindestens zwei Verläufe, qualitativ verschieden, und in beiden bleiben alle drei Strategien. Warum ginge dasselbe mit nur zwei Strategien nicht?
