---
title: "Woche 6 — Notebook"
subtitle: "Fitness und Vielfalt"
author: "Stephan Peischl, Loraine Hablützel und Emma Ochsner"
lang: de
format:
  html:
    toc: true
    toc-title: "Inhalt"
    toc-depth: 2
    code-fold: false
    embed-resources: true
    css: ../../styles.css
execute:
  echo: true
  warning: false
  message: false
  freeze: false
---

# Ziel

Das Kehlfarben-Modell aus der Vorlesung, Schritt für Schritt.
Jeder Kasten in der schematischen Abbildung wird **eine Funktion**.
Am Ende koppeln wir sie in einer Schleife.

Alles **base R**. Die Matrix $A$ ist dieselbe wie in Woche 4.

```{r}
make_rps_A <- function(s, w) {
  matrix(c(1, w, s,
           s, 1, w,
           w, s, 1), nrow = 3, byrow = TRUE)
}
```

---

# A · Schritt 1: vom Allel zur Farbe

Zwei Haplotypen, Frequenz $p$ von $O$. Hardy–Weinberg, dann Plastizität:
ein Anteil $\theta$ der $BB$ wird gelb statt blau.

```{r}
farben <- function(p, theta) {
  q <- 1 - p
  c(
    orange = p^2 + 2 * p * q,
    blau   = (1 - theta) * q^2,
    gelb   = theta * q^2
  )
}

farben(0.5, theta = 0)
farben(0.5, theta = 0.5)
```

::: {.callout-tip}
## F1

1. Warum ist `orange` bei $p = 0.5$ gleich $0.75$, unabhängig von $\theta$?
2. Setzen Sie `theta = 1`. Welche Farbe fehlt dann?
:::

---

# B · Schritt 2: Fitness aus dem Spiel

Dieselbe Rechnung wie Woche 4: $\mathbf{W} = C - A\mathbf{f}$.

```{r}
fitness_farben <- function(f, s = 1.2, w = 0.5, C = 2) {
  A <- make_rps_A(s, w)
  C - as.vector(A %*% f)
}

fitness_farben(farben(0.5, 0.5))
```

Die drei Zahlen sind die Fitness von Orange, Blau, Gelb — **jetzt**,
bei diesem $\mathbf{f}$.

::: {.callout-tip}
## F2

1. Welche Farbe hat hier den höchsten Erfolg — und warum, wenn alle
   drei gleich häufig wären?
2. Vergleichen Sie mit `fitness_farben(farben(0.9, 0.5))`. Wer gewinnt,
   wenn Orange häufig ist?
:::

---

# C · Schritt 3: zurück zum Haplotyp

$OO$ und $OB$ sind orange. $BB$ ist blau oder gelb, je nach $\theta$.

```{r}
fitness_haplotyp <- function(W, theta) {
  c(O = W[1], B = (1 - theta) * W[2] + theta * W[3])
}

fitness_haplotyp(fitness_farben(farben(0.5, 0.5)), theta = 0.5)
```

::: {.callout-tip}
## F3

Warum mittelt $w_B$ die beiden Farben — und $w_O$ nicht?
:::

---

# D · Schritt 4: eine Generation, dann die Schleife

```{r}
naechstes_p <- function(p, w_O, w_B) {
  q <- 1 - p
  w_quer <- (p^2 + 2 * p * q) * w_O + q^2 * w_B
  p * w_O / w_quer
}

eine_generation <- function(p, theta, s = 1.2, w = 0.5, C = 2) {
  f   <- farben(p, theta)
  W   <- fitness_farben(f, s, w, C)
  hap <- fitness_haplotyp(W, theta)
  naechstes_p(p, hap["O"], hap["B"])
}

eine_generation(0.5, theta = 0.5)
```

Vier Funktionen, eine Generation. Jetzt die Zeit:

```{r}
simuliere <- function(p0, theta, generationen = 300, ...) {
  p <- numeric(generationen + 1)
  p[1] <- p0
  for (t in seq_len(generationen)) {
    p[t + 1] <- eine_generation(p[t], theta, ...)
  }
  p
}
```

```{r}
#| fig-height: 4.2
#| fig-width: 8
plot(NA, xlim = c(0, 300), ylim = c(0, 1),
     xlab = "Generation", ylab = "p (Haplotyp O)",
     main = "Ohne und mit Plastizitaet")
for (p0 in c(0.2, 0.5, 0.8)) {
  lines(0:300, simuliere(p0, theta = 0),   lwd = 2, col = "#bdc3c7")
  lines(0:300, simuliere(p0, theta = 0.5), lwd = 2, col = "#2166ac")
}
legend("right", c("theta = 0", "theta = 0.5"),
       col = c("#bdc3c7", "#2166ac"), lwd = 2, bty = "n")
```

::: {.callout-tip}
## F4

1. Was passiert ohne Plastizität (`theta = 0`)?
2. Bleiben bei `theta = 0.5` beide Haplotypen — obwohl kein
   Heterozygoter im Vorteil ist?
3. Drehen Sie `theta` auf `0.1` und auf `0.7`. In welchem Fenster
   bleibt die Vielfalt?
:::
