---
title: "Woche 6 — Notebook"
subtitle: "Zwei Habitate und stabile Unterschiede"
author: "Stephan Peischl"
format:
  html:
    toc: true
    toc-title: "Inhalt"
    toc-depth: 2
    code-fold: false
    embed-resources: true
    css: ../../styles.scss
execute:
  echo: true
  warning: false
  message: false
  freeze: false
---

<!--
Teil C: Karte s1 gegen s2 bei festem m (geschuetzter Polymorphismus).
Diagonal s1 = s2 > 0: immer Polymorphismus. Differenzierung |p1-p2| ist
eine andere Frage (Teil D).
-->

::: {.callout-warning}
## Entwurf

Dieses Notebook ist noch nicht in der Sitzungsfassung. Die Folien tragen
die biologische Frage; Übungen kommen später.
:::

# Ziel und Zeitplan

In ungefähr **45 Minuten** bearbeiten wir fünf Schritte:

| Teil | ca. | Ziel |
|---|---:|---|
| Muster | 8 min | $F_{ST}$-Scan zwischen zwei Habitaten lesen |
| A | 10 min | Gerüst: HWE + Selektion + Mischung |
| B | 8 min | $p_1$, $p_2$ und globale Frequenz simulieren |
| C | 12 min | Karte $s_1$ gegen $s_2$ bei festem $m$: bleiben beide Allele? |
| D | 7 min | Polymorphismus vs. Differenzierung; Peaks |

Das Notebook läuft vollständig mit **base R**. Es muss kein Paket installiert
oder geladen werden.

## Biologisches Szenario

Dreistachlige Stichlinge im **Meer** und im **Süsswasser**.
Dieselbe Art, zwei Umwelten, Genfluss nicht null.
Kreuzungen und Genome: Peichel et al. (2001); Colosimo et al. (2005);
Jones et al. (2012); Peichel & Marques (2017).

Ein diploider Locus, Allele A und B:

- In **Deme 1** begünstigt Habitat 1 das Allel A.
- In **Deme 2** begünstigt Habitat 2 das Allel B.
- Nach lokaler Viabilitätsselektion wandert ein Anteil $m$.
- Beide Demen gleich gross; Migration symmetrisch.

$$p_{1,t}=f(A)\text{ in Deme 1},\qquad
p_{2,t}=f(A)\text{ in Deme 2}.$$

Für gleich grosse Demen ist $\bar p_t=(p_{1,t}+p_{2,t})/2$.

------------------------------------------------------------------------

# Muster — ein $F_{ST}$-Scan

$F_{ST}$ fasst zusammen, wie verschieden zwei Populationen an einem Locus
sind:

$$
F_{ST}=\frac{\mathrm{Var}(p)}{\bar p\,(1-\bar p)}.
$$

Schätzer und Fenster gehören nicht in diese Sitzung. Heute: Punkte gegen
die Genomposition.

```{r read-scan}
stopifnot(file.exists("data/fst_scan.csv"))
scan <- read.csv("data/fst_scan.csv")
head(scan)
```

```{r plot-scan}
chr_breaks <- tapply(scan$x, scan$chr, mean)
cols <- ifelse(scan$chr %% 2 == 1, "#4d4d4d", "#2166ac")
plot(scan$x, scan$fst, pch = 16, cex = 0.45,
     col = adjustcolor(cols, 0.7), ylim = c(0, 1),
     xlab = "Genomposition (Lehrschema)", ylab = "Fst",
     main = "Meer vs. Suesswasser", xaxt = "n")
axis(1, at = chr_breaks, labels = paste("Chr", seq_along(chr_breaks)))
lab <- scan[scan$label != "", ]
points(lab$x, lab$fst, pch = 16, cex = 1.2, col = "#b2182b")
text(lab$x, pmin(0.97, lab$fst + 0.10), lab$label,
     col = "#b2182b", font = 2)
```

::: {.callout-tip}
## Aufgabe Muster

1. Wo liegt der Hintergrund, wo die Peaks?
2. Alle SNPs teilen ungefähr denselben Genfluss. Was könnte die Peaks
   von den übrigen Loci unterscheiden?
3. Warum beweist ein Peak noch keine Funktion des Gens?
:::

> Das Modell unten fragt: wann bleibt $|p_1-p_2|$ trotz Migration erhalten?

------------------------------------------------------------------------

# A — Eine Generation: das Gerüst

Wie Lotka–Volterra: Zustand $\to$ Update $\to$ neuer Zustand.  
Heute der Zustand $(p_1,p_2)$ — zwei Allelfrequenzen, nicht zwei Arten.

**Extra gegenüber Woche 2:** Vererbung. In jeder Deme nehmen wir HWE an
(Woche 5): Genotypen $p^2,2pq,q^2$. Selektion wirkt auf Genotypen;
danach reicht wieder ein $p$.

Die Funktionen unten machen diesen Sprung. Sie müssen $\bar w$ nicht
herleiten — lesen Sie, **was** passiert.

## Selektion lokal (HWE steckt darin)

```{r selection-function}
selection_step_general <- function(p, fitness) {
  stopifnot(
    length(p) == 1, is.finite(p), p >= 0, p <= 1,
    length(fitness) == 3, all(is.finite(fitness)), all(fitness > 0)
  )
  names(fitness) <- c("AA", "AB", "BB")
  q <- 1 - p
  wbar <- p^2 * fitness["AA"] +
    2 * p * q * fitness["AB"] +
    q^2 * fitness["BB"]
  p_after_selection <- (
    p^2 * fitness["AA"] + p * q * fitness["AB"]
  ) / wbar
  unname(p_after_selection)
}
```

Im additiven Kursmodell verwenden wir:

```{r fitness-regimes}
fitness_two_habitats <- function(s = 0.1, s1 = s, s2 = s) {
  stopifnot(
    length(s1) == 1, is.finite(s1), s1 >= 0,
    length(s2) == 1, is.finite(s2), s2 >= 0
  )
  list(
    deme1 = c(AA = 1 + s1, AB = 1 + s1 / 2, BB = 1),
    deme2 = c(AA = 1, AB = 1 + s2 / 2, BB = 1 + s2)
  )
}

fitness_two_habitats(s1 = 0.1, s2 = 0.1)
```

## Migration als Mischung

Ein Anteil $m$ jeder Deme wird durch die andere Seite ersetzt — dasselbe
«Einrühren» wie Nachbarn in einem räumlichen Modell:

$$
p_1'=(1-m)p_1^S+m\,p_2^S.
$$

## Vollständige Funktion: eine Generation

```{r two-deme-step}
two_deme_step <- function(p1, p2, s, m, s1 = s, s2 = s) {
  stopifnot(
    length(p1) == 1, is.finite(p1), p1 >= 0, p1 <= 1,
    length(p2) == 1, is.finite(p2), p2 >= 0, p2 <= 1,
    length(m) == 1, is.finite(m), m >= 0, m <= 0.5
  )
  fit <- fitness_two_habitats(s1 = s1, s2 = s2)

  p1_after_selection <- selection_step_general(p1, fit$deme1)
  p2_after_selection <- selection_step_general(p2, fit$deme2)

  p1_next <- (1 - m) * p1_after_selection + m * p2_after_selection
  p2_next <- (1 - m) * p2_after_selection + m * p1_after_selection

  c(
    p1_after_selection = p1_after_selection,
    p2_after_selection = p2_after_selection,
    p1_next = p1_next,
    p2_next = p2_next
  )
}

two_deme_step(p1 = 0.70, p2 = 0.30, s = 0.10, m = 0.05)
```

```{r fst-two}
fst_two <- function(p1, p2) {
  pbar <- (p1 + p2) / 2
  if (pbar <= 0 || pbar >= 1) return(0)
  varp <- ((p1 - pbar)^2 + (p2 - pbar)^2) / 2
  varp / (pbar * (1 - pbar))
}
```

::: {.callout-tip}
## Vorhersage A1 — vor dem Ausführen beantworten

Für $p_1=0.70$, $p_2=0.30$, $s=0.10$, $m=0.05$:

1. Welche Frequenz steigt während der Selektion?
2. Vergrössert oder verkleinert Migration danach $|p_1-p_2|$?
3. Ändert symmetrische Migration das Mittel der beiden Frequenzen?

Prüfen Sie Ihre Antworten mit der Funktionsausgabe.
:::

```{r exercise-a1}
step_a1 <- two_deme_step(
  p1 = 0.70,
  p2 = 0.30,
  s = 0.10,
  m = 0.05
)

rbind(
  vorher = c(p1 = 0.70, p2 = 0.30,
             mean = mean(c(0.70, 0.30)),
             Fst = fst_two(0.70, 0.30)),
  nach_Selektion = c(
    p1 = step_a1["p1_after_selection"],
    p2 = step_a1["p2_after_selection"],
    mean = mean(step_a1[c("p1_after_selection", "p2_after_selection")]),
    Fst = fst_two(step_a1["p1_after_selection"], step_a1["p2_after_selection"])
  ),
  nach_Migration = c(
    p1 = step_a1["p1_next"],
    p2 = step_a1["p2_next"],
    mean = mean(step_a1[c("p1_next", "p2_next")]),
    Fst = fst_two(step_a1["p1_next"], step_a1["p2_next"])
  )
)
```

> Die Reihenfolge ist Teil des Modells. „Migration → Selektion“ würde einen
> anderen Lebenszyklus und im Allgemeinen andere Zahlen beschreiben.

------------------------------------------------------------------------

# B — Viele Generationen simulieren

## Vollständige Simulationsfunktion

```{r simulation-function}
simulate_two_demes <- function(p1_0, p2_0, s, m, generations = 200,
                               s1 = s, s2 = s) {
  stopifnot(
    length(generations) == 1,
    generations == as.integer(generations),
    generations >= 1
  )

  out <- data.frame(
    generation = 0:generations,
    p1 = NA_real_,
    p2 = NA_real_
  )
  out$p1[1] <- p1_0
  out$p2[1] <- p2_0

  for (t in seq_len(generations)) {
    next_values <- two_deme_step(
      p1 = out$p1[t],
      p2 = out$p2[t],
      s = s,
      m = m,
      s1 = s1,
      s2 = s2
    )
    out$p1[t + 1] <- next_values["p1_next"]
    out$p2[t + 1] <- next_values["p2_next"]
  }

  out$p_global <- (out$p1 + out$p2) / 2
  out$differentiation <- abs(out$p1 - out$p2)
  out
}

sim_example <- simulate_two_demes(
  p1_0 = 0.5, p2_0 = 0.5,
  s = 0.1, m = 0.02,
  generations = 200
)
tail(sim_example)
```

## Vollständige Plotfunktion

```{r trajectory-plot-function}
plot_two_demes <- function(simulation, main = "Zwei-Demen-Simulation") {
  required <- c("generation", "p1", "p2", "p_global")
  stopifnot(all(required %in% names(simulation)))

  plot(
    simulation$generation, simulation$p1,
    type = "l", lwd = 3, col = "#d95f02",
    ylim = c(0, 1),
    xlab = "Generation", ylab = "Frequenz von A",
    main = main
  )
  lines(simulation$generation, simulation$p2,
        lwd = 3, col = "#3182bd")
  lines(simulation$generation, simulation$p_global,
        lwd = 2, lty = 2, col = "#222222")
  legend(
    "right",
    c("p1: A-Habitat", "p2: B-Habitat", "globales Mittel"),
    col = c("#d95f02", "#3182bd", "#222222"),
    lwd = c(3, 3, 2), lty = c(1, 1, 2), bty = "n"
  )
}

plot_two_demes(
  sim_example,
  main = "Divergente Selektion und Migration"
)
```

::: {.callout-tip}
## Aufgabe B1 — Migration vorhersagen

Erzeugen Sie drei Simulationen mit $s=0.1$ und
$m\in\{0,\ 0.02,\ 0.30\}$.

Sagen Sie **vorher** voraus:

1. Bei welchem $m$ wird $|p_1-p_2|$ am grössten?
2. Bleibt bei $m=0$ jede Deme polymorph?
3. Kann bei $m=0.30$ die globale Frequenz nahe 0.5 liegen, obwohl die lokale
   Anpassung schwach ist?
:::

```{r exercise-b1}
m_values <- c(0, 0.02, 0.30)
sims_m <- lapply(
  m_values,
  function(m) simulate_two_demes(
    p1_0 = 0.5, p2_0 = 0.5,
    s = 0.1, m = m, generations = 200
  )
)

old_par <- par(mfrow = c(1, 3))
for (i in seq_along(m_values)) {
  plot_two_demes(sims_m[[i]], main = paste("m =", m_values[i]))
}
par(old_par)
```

## Drei biologische Diagnosen

Am Ende einer Simulation unterscheiden wir:

```{r three-diagnostics}
diagnose_state <- function(simulation, local_epsilon = 0.01,
                           weak_difference = 0.10) {
  last <- simulation[nrow(simulation), ]
  data.frame(
    p1 = last$p1,
    p2 = last$p2,
    p_global = last$p_global,
    differentiation = last$differentiation,
    local_adaptation = last$p1 > last$p2,
    polymorphic_deme1 =
      last$p1 > local_epsilon && last$p1 < 1 - local_epsilon,
    polymorphic_deme2 =
      last$p2 > local_epsilon && last$p2 < 1 - local_epsilon,
    weakly_differentiated =
      last$differentiation < weak_difference
  )
}

do.call(rbind, lapply(sims_m, diagnose_state))
```

Die Grenzen 0.01 und 0.10 sind **operationale Diagnosegrenzen** für diese
Übung. Sie sind keine universellen biologischen Schwellenwerte.

------------------------------------------------------------------------

# C — Wann bleiben beide Allele? $s_1$ gegen $s_2$

Bisher war die Selektion **gleich stark**, nur entgegengesetzt: $s_1=s_2=s$.
Dann bleiben beide Allele. Jetzt getrennt:

- $s_1$: Vorteil von A in Habitat 1 (Fitness `AA, AB, BB` = $1+s_1$, $1+s_1/2$, $1$)
- $s_2$: Vorteil von B in Habitat 2 (Fitness `AA, AB, BB` = $1$, $1+s_2/2$, $1+s_2$)
- $m$ **fest** — nicht mit $s$ in eine Achse packen

Ein Allel ist **geschützt**, wenn es zunimmt, sobald es selten ist. Beide
bleiben genau dann, wenn A *und* B geschützt sind. Das ist nicht dasselbe
wie $|p_1-p_2|$ gross.

## Invasionswachstum (exakt, dasselbe Modell)

Seltenes A: nach Selektion multipliziert sich $p$ in Habitat 1 mit
$1+s_1/2$, in Habitat 2 mit $(1+s_2/2)/(1+s_2)$. Danach dieselbe Mischung
wie im Simulationsschritt. Der führende Faktor dieser linearen Abbildung
muss $>1$ sein; analog für seltenes B.

```{r invasion-exact}
leading_growth <- function(alpha, beta, m) {
  tau <- (1 - m) * (alpha + beta)
  disc <- tau * tau - 4 * (1 - 2 * m) * alpha * beta
  0.5 * (tau + sqrt(pmax(disc, 0)))
}

protected_both_alleles <- function(s1, s2, m) {
  stopifnot(
    length(s1) == 1, is.finite(s1), s1 >= 0,
    length(s2) == 1, is.finite(s2), s2 >= 0,
    length(m) == 1, is.finite(m), m >= 0, m <= 0.5
  )
  a1 <- 1 + s1 / 2
  a2 <- (1 + s2 / 2) / (1 + s2)
  b1 <- (1 + s1 / 2) / (1 + s1)
  b2 <- 1 + s2 / 2
  leading_growth(a1, a2, m) > 1 && leading_growth(b1, b2, m) > 1
}

c(
  diagonal = protected_both_alleles(s1 = 0.10, s2 = 0.10, m = 0.10),
  unequal = protected_both_alleles(s1 = 0.10, s2 = 0.05, m = 0.10)
)
```

::: {.callout-tip}
## Vorhersage C1

Bei festem $m$: wo bleiben beide Allele — nahe der Diagonalen $s_1=s_2$,
oder auch wenn ein Habitat viel stärker selektiert?
:::

## Karte bei festem $m$

```{r polymorphism-map}
m_fixed <- 0.10
s_grid <- seq(0.005, 0.50, length.out = 81)
poly_z <- matrix(NA_real_, length(s_grid), length(s_grid))
for (i in seq_along(s_grid)) {
  for (j in seq_along(s_grid)) {
    poly_z[i, j] <- as.numeric(
      protected_both_alleles(s_grid[i], s_grid[j], m_fixed)
    )
  }
}

par(pty = "s")
image(
  x = s_grid, y = s_grid, z = poly_z,
  col = c("#f4a582", "#2166ac"),
  xlab = "s1  (A in Habitat 1)",
  ylab = "s2  (B in Habitat 2)",
  main = "m = 0.10 fest",
  useRaster = TRUE
)
abline(0, 1, lwd = 2, col = "#111111")
legend(
  "topleft",
  c("beide Allele bleiben", "ein Allel geht verloren"),
  fill = c("#2166ac", "#f4a582"),
  bty = "n"
)
```

Die Grenze kommt aus dem Invasionskriterium, nicht aus einem Schema
«$m>s$». Andere Dominanz oder eine andere Reihenfolge im Lebenszyklus
verschieben sie.

::: {.callout-tip}
## Aufgabe C2 — $m$ und die Diagonale

1. Prüfen Sie `protected_both_alleles` für mehrere Punkte mit $s_1=s_2>0$
   und dem aktuellen `m_fixed`.
2. Finden Sie ein Paar $s_1\neq s_2$, bei dem ein Allel verloren geht.
3. Setzen Sie `m_fixed <- 0.02` und zeichnen Sie die Karte neu. Wird das
   Band um die Diagonale breiter oder schmaler?
:::

```{r exercise-c2}
s_equal <- c(0.02, 0.10, 0.30)
data.frame(
  s1 = s_equal,
  s2 = s_equal,
  m = m_fixed,
  both_remain = vapply(
    s_equal,
    function(s) protected_both_alleles(s, s, m_fixed),
    logical(1)
  )
)

protected_both_alleles(s1 = 0.20, s2 = 0.04, m = m_fixed)
```

------------------------------------------------------------------------

# D — Polymorphismus ist nicht Differenzierung

Beide Allele können bleiben, **ohne** dass $p_1$ und $p_2$ weit auseinander
liegen: viel Migration mischt die Habitate, $\bar p$ bleibt in der Mitte.

Umgekehrt: starke lokale Unterschiede heissen nicht, dass beide Allele in
*jeder* Deme häufig sind.

```{r equilibrium-summary-function}
equilibrium_summary <- function(s1, s2, m, p1_0 = 0.5, p2_0 = 0.5,
                                generations = 800) {
  sim <- simulate_two_demes(
    p1_0 = p1_0, p2_0 = p2_0,
    s = s1, m = m, s1 = s1, s2 = s2,
    generations = generations
  )
  last <- sim[nrow(sim), ]
  data.frame(
    s1 = s1, s2 = s2, m = m,
    p1 = last$p1,
    p2 = last$p2,
    p_global = last$p_global,
    differentiation = last$differentiation,
    Fst = fst_two(last$p1, last$p2),
    both_protected = protected_both_alleles(s1, s2, m)
  )
}

rbind(
  equal_little_m = equilibrium_summary(s1 = 0.10, s2 = 0.10, m = 0.02),
  equal_much_m = equilibrium_summary(s1 = 0.10, s2 = 0.10, m = 0.30),
  unequal = equilibrium_summary(s1 = 0.10, s2 = 0.05, m = 0.10)
)
```

## Aufgabe D1 — Begriffe nicht vermischen

Wählen Sie aus den bisherigen Resultaten je ein Beispiel für:

1. hohe globale Vielfalt, aber schwache lokale Differenzierung,
2. starke lokale Differenzierung, aber wenig Polymorphismus innerhalb jeder
   Deme,
3. Polymorphismus in beiden Demen und lokale Anpassung.

Geben Sie jeweils $p_1$, $p_2$, $\bar p$, $\Delta$ und $F_{ST}$ an.

## Zurück zum Scan

Ein Genom hat viele Loci mit ungefähr demselben $m$ und verschiedenem
$s_1$, $s_2$. Im Modell:

- $s_1=s_2$ klein oder $m$ gross → $p_1\approx p_2$ → Hintergrund
- $s_1=s_2$ gross relativ zu $m$ → hoher $F_{ST}$ → Peak
- $s_1$ und $s_2$ sehr ungleich → ein Allel kann global verloren gehen

Meer und See sind die biologische Version derselben Frage:
reicht divergente Selektion gegen den Genfluss?

Ein Peak bleibt ein **Kandidat**. Inversionen, Demografie und Kopplung
können $F_{ST}$ ebenfalls anheben.

## Von zwei Demen zum Netzwerk

Für viele Demen bleibt der Algorithmus einfach:

1. Berechne für jeden Knoten $i$ die lokale Selektion $p_i\to p_i^S$.
2. Mische danach Beiträge aus den über Kanten verbundenen Demen.
3. Wiederhole den Lebenszyklus.

Eine Randdeme, ein zentraler Knoten oder eine Quelle können trotz gleicher
lokaler Selektionsstärke verschiedene Dynamiken zeigen. Dazu brauchen wir
heute keine Matrixalgebra.

------------------------------------------------------------------------

# Zusammenfassung

::: {.callout-note}
## Zum Mitnehmen

- Ein $F_{ST}$-Scan vergleicht zwei Habitate entlang des Genoms.
- Der Zustand eines Locus besteht aus zwei Frequenzen: $p_1$ und $p_2$.
- Der Lebenszyklus ist explizit **Selektion → Migration**.
- Divergente Selektion erhöht, Migration vermindert meist $F_{ST}$.
- Bei $s_1=s_2>0$ bleiben beide Allele; ungleich stark kann eines global verloren gehen.
- $\bar p$, Polymorphismus und $F_{ST}$ sind verschiedene Diagnosen.
- Gene swamping kann Peaks flach drücken, ohne globale Vielfalt zu löschen.
- Ein Peak ist ein Kandidat, kein Beweis.
:::

## Quellen

- Peichel, C. L. et al. (2001). The genetic architecture of divergence
  between threespine stickleback species. *Nature* 414: 901–905.
  [doi:10.1038/414901a](https://doi.org/10.1038/414901a)
- Colosimo, P. F. et al. (2005). Widespread parallel evolution in sticklebacks
  by repeated fixation of Ectodysplasin alleles. *Science* 307: 1928–1933.
  [doi:10.1126/science.1107239](https://doi.org/10.1126/science.1107239)
- Jones, F. C. et al. (2012). The genomic basis of adaptive evolution in
  threespine sticklebacks. *Nature* 484: 55–61.
  [doi:10.1038/nature10944](https://doi.org/10.1038/nature10944)
- Peichel, C. L. & Marques, D. A. (2017). The genetic and molecular
  architecture of phenotypic diversity in sticklebacks. *Phil. Trans. R. Soc. B*
  372: 20150486.
  [doi:10.1098/rstb.2015.0486](https://doi.org/10.1098/rstb.2015.0486)
- Lenormand, T. (2002). Gene flow and the limits to natural selection.
  *Trends in Ecology & Evolution* 17: 183–189.
  [doi:10.1016/S0169-5347(02)02497-7](https://doi.org/10.1016/S0169-5347(02)02497-7)
