---
title: "Woche 6 — Notebook"
subtitle: "Fitness aus Daten, drei Regime, Parameter systematisch drehen"
author: "Stephan Peischl, Loraine Hablützel und Emma Ochsner"
format:
  html:
    toc: true
    toc-title: "Inhalt"
    toc-depth: 2
    code-fold: false
    embed-resources: true
    css: ../../styles.css
execute:
  echo: true
  warning: false
  message: false
  freeze: false
---

# Ziel und Zeitplan

In ungefähr **45 Minuten**:

| Teil | ca. | Ziel |
|---|---:|---|
| A | 10 min | Relative Fitness aus echten Genotypzählungen |
| B | 10 min | Drei Regime als Trajektorien |
| C | 15 min | Gleichgewicht gegen Selektionsstärke — mit `sapply()` |
| D | 10 min | Konstante gegen häufigkeitsabhängige Fitness |

Alles mit **base R**. Der Ordner `data/` muss neben dem Notebook liegen.

## Die Grössen

- **Fitnessvektor** `w = c(w_AA, w_AB, w_BB)`: relativer Überlebenserfolg je Genotyp.
- **Mittlere Fitness** $\bar w = p^2 w_{AA} + 2pq\,w_{AB} + q^2 w_{BB}$.
- **Eine Generation:** $p' = (p^2 w_{AA} + pq\,w_{AB}) / \bar w$.

```{r}
selektionsschritt <- function(p, w) {
  q <- 1 - p
  w_quer <- p^2 * w[1] + 2 * p * q * w[2] + q^2 * w[3]
  (p^2 * w[1] + p * q * w[2]) / w_quer
}

simuliere <- function(p0, w, generationen = 150) {
  p <- numeric(generationen + 1)
  p[1] <- p0
  for (t in seq_len(generationen)) p[t + 1] <- selektionsschritt(p[t], w)
  p
}
```

`generationen = 150` ist ein **Default-Argument**: Der Wert gilt, solange wir nichts anderes angeben.

---

# A · Fitness aus Daten

Genotypzählungen am $\beta$-Globin-Locus in einem Malariagebiet, getrennt nach Lebensstadium.

```{r}
sichel <- read.csv("data/sickle_nigeria.csv")
sichel$n <- sichel$AA + sichel$AS + sichel$SS
sichel$p <- (2 * sichel$AA + sichel$AS) / (2 * sichel$n)
sichel[, c("stadium", "AA", "AS", "SS", "n", "p")]
```

## Beobachtet gegen erwartet

```{r}
erwartet <- function(zeile) {
  p <- zeile$p
  c(AA = p^2, AS = 2 * p * (1 - p), SS = (1 - p)^2) * zeile$n
}

neu <- sichel[sichel$stadium == "Neugeborene", ]
erw <- sichel[sichel$stadium == "Erwachsene", ]

rbind(
  beobachtet = c(neu$AA, neu$AS, neu$SS),
  erwartet   = round(erwartet(neu), 1)
)
```

Bei den Neugeborenen passt die Erwartung aus Woche 5. Und bei den Erwachsenen?

```{r}
rbind(
  beobachtet = c(erw$AA, erw$AS, erw$SS),
  erwartet   = round(erwartet(erw), 1)
)
```

## Die Fitness rekonstruieren

```{r}
anteil <- c(AA = erw$AA, AS = erw$AS, SS = erw$SS) / erwartet(erw)
w_sichel <- anteil / max(anteil)
round(w_sichel, 3)
```

::: {.callout-tip}
## F1 · Zahlen lesen

1. Wie viele SS-Individuen fehlen gegenüber der Erwartung?
2. Warum normieren wir auf den grössten Wert — ändert das etwas an der Dynamik?
3. Welcher Genotyp ist am besten dran, und was bedeutet das für die beiden Allele?
:::

## Was das Modell daraus macht

```{r}
#| fig-height: 4
#| fig-width: 7
bahn <- simuliere(p0 = 0.5, w = as.numeric(w_sichel), generationen = 200)

plot(0:200, bahn, type = "l", lwd = 2.5, col = "#2166ac", ylim = c(0, 1),
     xlab = "Generation", ylab = "Frequenz p von A",
     main = "Aus den Zaehlungen vorhergesagte Dynamik")
abline(h = erw$p, lty = 2, lwd = 2, col = "#b2182b")
legend("bottomright", c("Modell", "beobachtet (Erwachsene)"),
       col = c("#2166ac", "#b2182b"), lty = c(1, 2), lwd = 2, bty = "n")

c(modell = round(tail(bahn, 1), 3), beobachtet = round(erw$p, 3))
```

---

# B · Drei Regime

Nur die Reihenfolge der drei Fitnesswerte entscheidet über den Ausgang.

```{r}
trajektorien <- function(w, starts = c(0.05, 0.3, 0.7, 0.95),
                         generationen = 150, main = "") {
  farben <- c("#2166ac", "#1b9e77", "#d95f02", "#7570b3")
  plot(NA, xlim = c(0, generationen), ylim = c(0, 1),
       xlab = "Generation", ylab = "p", main = main)
  abline(h = c(0, 1), col = "grey85")
  for (i in seq_along(starts)) {
    lines(0:generationen, simuliere(starts[i], w, generationen),
          lwd = 2.2, col = farben[i])
  }
}
```

```{r}
#| fig-height: 3.6
#| fig-width: 10
par(mfrow = c(1, 3))
trajektorien(c(1.1, 1.05, 1.0), main = "Gerichtet")
trajektorien(c(1.1, 0.9, 1.1), main = "Unterdominanz")
trajektorien(c(0.88, 1, 0.14), main = "Ueberdominanz")
```

::: {.callout-tip}
## F2 · Regime unterscheiden

1. Welches Bild gehört zur Sichelzelle?
2. Bei welchem Regime hängt das Ergebnis vom Startwert ab — und warum ist das biologisch interessant?
3. Setzen Sie `w = c(1, 1, 1)`. Was passiert, und was bedeutet das?
:::

---

# C · Gleichgewicht gegen Selektionsstärke

Schreibt man $w_{AA} = 1-s$, $w_{AB} = 1$, $w_{BB} = 1-t$, sagt die Theorie ein Gleichgewicht bei $\hat p = t/(s+t)$ voraus. Prüfen wir das.

## Einmal rechnen

```{r}
gleichgewicht <- function(s, t, p0 = 0.5, generationen = 500) {
  tail(simuliere(p0, c(1 - s, 1, 1 - t), generationen), 1)
}

gleichgewicht(s = 0.12, t = 0.86)
```

## Viele Male rechnen — ohne Copy-Paste

```{r}
t_werte <- seq(0.05, 0.95, by = 0.05)

simuliert <- sapply(t_werte, function(t) gleichgewicht(s = 0.12, t = t))
theorie   <- t_werte / (0.12 + t_werte)

head(data.frame(t = t_werte, simuliert = round(simuliert, 3),
                theorie = round(theorie, 3)), 5)
```

`sapply()` ruft dieselbe Funktion für jeden Wert in `t_werte` auf und sammelt die Ergebnisse ein.

```{r}
#| fig-height: 4.2
#| fig-width: 7
plot(t_werte, simuliert, pch = 16, col = "#2166ac", ylim = c(0, 1),
     xlab = "Nachteil t des BB-Genotyps", ylab = "Gleichgewicht p",
     main = "Simulation (Punkte) und Formel (Linie)")
lines(t_werte, theorie, lwd = 2.5, col = "#b2182b")
legend("bottomright", c("simuliert", "t / (s + t)"),
       col = c("#2166ac", "#b2182b"), pch = c(16, NA), lty = c(NA, 1),
       lwd = 2, bty = "n")
```

::: {.callout-tip}
## F3 · Parameter verstehen

1. Was passiert mit dem Gleichgewicht, wenn $s$ und $t$ gleich gross sind?
2. Drehen Sie `s` auf `0.5` und wiederholen Sie den Sweep. Wohin wandert die Kurve?
3. Ersetzen Sie in `gleichgewicht()` den Startwert durch `p0 = 0.05`. Ändert sich das Ergebnis — und warum ist die Antwort für Überdominanz besonders?
:::

---

# D · Konstante gegen häufigkeitsabhängige Fitness

Bei den Kehlfarben aus Woche 4 hing der Erfolg davon ab, wie häufig eine Variante gerade war. Das lässt sich in einem Satz Code ausdrücken: Die Fitness ist dann keine Zahl mehr, sondern eine **Funktion von $p$**.

```{r}
haeufigkeitsabhaengig <- function(p0, s = 0.3, generationen = 150) {
  p <- numeric(generationen + 1)
  p[1] <- p0
  for (t in seq_len(generationen)) {
    w_A <- 1 + s * (1 - p[t])   # selten sein lohnt sich
    w_B <- 1 + s * p[t]
    p[t + 1] <- p[t] * w_A / (p[t] * w_A + (1 - p[t]) * w_B)
  }
  p
}
```

```{r}
#| fig-height: 4.2
#| fig-width: 9
par(mfrow = c(1, 2))

plot(NA, xlim = c(0, 150), ylim = c(0, 1), xlab = "Generation", ylab = "p",
     main = "Konstante Fitness (Ueberdominanz)")
for (p0 in c(0.05, 0.5, 0.95)) {
  lines(0:150, simuliere(p0, c(0.88, 1, 0.14)), lwd = 2.2, col = "#2166ac")
}

plot(NA, xlim = c(0, 150), ylim = c(0, 1), xlab = "Generation", ylab = "p",
     main = "Haeufigkeitsabhaengige Fitness")
for (p0 in c(0.05, 0.5, 0.95)) {
  lines(0:150, haeufigkeitsabhaengig(p0), lwd = 2.2, col = "#d95f02")
}
```

Beide Male bleiben beide Varianten erhalten — aus verschiedenen Gründen:

| | Überdominanz | Häufigkeitsabhängigkeit |
|---|---|---|
| Vorteil hat … | immer der Heterozygote | wer gerade selten ist |
| Fitness | drei feste Zahlen | hängt von $p$ ab |
| Beispiel | Sichelzelle | Kehlfarben, Wirt–Parasit |

::: {.callout-important}
## Für Checkpoint B

Wer die Erhaltung der Kehlfarben mit Überdominanz erklärt, benutzt den falschen Mechanismus. Die beiden Bilder oben sind ein guter Kandidat für Ihre eine Abbildung.
:::

::: {.callout-tip}
## F4 · Mechanismen trennen

1. Setzen Sie in `haeufigkeitsabhaengig()` den Vorteil auf `s = 0`. Was passiert?
2. Welche Voraussetzung der Regel «Vielfalt nur bei Überdominanz» ist im rechten Bild verletzt?
3. Nennen Sie ein weiteres biologisches System, in dem Seltenheit einen Vorteil bringt.
:::

---

# Zum Mitnehmen

- Selektion wird sichtbar, wenn beobachtete Genotypen von der Erwartung abweichen.
- Aus diesem Vergleich lässt sich die relative Fitness rekonstruieren — und sie sagt das beobachtete Gleichgewicht voraus.
- Gerichtete Selektion und Unterdominanz beenden die Vielfalt, Überdominanz erhält sie.
- Häufigkeitsabhängige Fitness erhält Vielfalt ebenfalls, aber aus einem anderen Grund.
- `sapply()` ersetzt Copy-Paste, sobald man einen Parameter systematisch durchfährt.

Nächste Woche: zwei Habitate statt einem — Selektion gegen Genfluss.

## Quellen

- Allison, A. C. (1954). *BMJ* 1: 290–294. [doi:10.1136/bmj.1.4857.290](https://doi.org/10.1136/bmj.1.4857.290)
- Corl, A., et al. (2026). *Science* 391: 69–74. [doi:10.1126/science.adw8265](https://doi.org/10.1126/science.adw8265)
- Kursdaten: `data/README.md`
