---
title: "Woche 2 — Notebook"
subtitle: "Quantitative Biologie I · Eine Population, dann Räuber–Beute"
format:
  html:
    toc: true
    toc-title: "Inhalt"
    code-fold: false
    css: ../../styles.scss
execute:
  echo: true
  warning: false
  message: false
---

## Vorbereitung: Daten bereitstellen

Damit dieses Notebook läuft, müssen die CSV-Dateien **neben** dem Notebook liegen — typischerweise so:

```text
week-02/
  notebook.qmd          ← dieses File (oder Ihre .R / .Rmd-Kopie)
  data/
    paramecium_alone.csv
    paramecium_with_didinium.csv
    paramecium_didinium_extinction.csv
```

**So gehen Sie vor:**

1. Legen Sie einen Ordner `data` im gleichen Verzeichnis wie Ihr Notebook an (falls noch nicht vorhanden).  
2. Laden Sie die Kursdaten herunter (Kurswebsite / ILIAS / GitHub-Repo unter `weeks/week-02/data/`) und legen Sie die drei CSV-Dateien in `data/`.  
3. Arbeitsverzeichnis in R / RStudio / Quarto: Ordner `week-02` (nicht der übergeordnete Kursordner).  
4. Kurz testen:

```{r check-data, eval=FALSE}
list.files("data")
# erwartet u. a.: paramecium_alone.csv, paramecium_with_didinium.csv, ...
```

Wenn `read.csv("data/...")` mit «cannot open» scheitert: meist falsches Arbeitsverzeichnis oder fehlender `data/`-Ordner.

## Lernziele

- Eine biologische Regel in einen **Ein-Schritt-Update** übersetzen
- **Selbst** ausprobieren, wie Parameter und Anfangsbedingungen die Dynamik ändern
- Dieselbe Modellierungslogik auf **eine** und dann auf **zwei** Populationen anwenden
- Grenzen einfacher Modelle diskutieren


------------------------------------------------------------------------

# Teil A — Eine Spezies (*Paramecium* allein)

## A0) Daten anschauen

```{r daten-allein}
alone <- read.csv("data/paramecium_alone.csv")

plot(
  alone$day, alone$paramecium,
  type = "b", pch = 16, lwd = 2,
  xlab = "Tag", ylab = "Häufigkeit (Paramecium)",
  main = "Paramecium allein (Gause 1934)"
)
```

Die Population wächst und scheint sich einem **Deckel** (Tragfähigkeit $K$) zu nähern.

## A1) Modell: logistisches Wachstum

$$
N_{t+1} = N_t + r\, N_t \left(1 - \frac{N_t}{K}\right)
$$

| Symbol | Bedeutung | Einschränkung | Kursbeispiel |
|--------|-----------|---------------|--------------|
| $N_t$ | Populationsgrösse | $N \ge 0$ | Start $20$ |
| $r$ | Wachstum pro Schritt | $r > 0$ | $0.5$ |
| $K$ | Deckel | $K > 0$ | $200$ |

```{r next-N}
next_N <- function(N, r, K) {
  N + r * N * (1 - N / K)
}
```

## A2) Ein Zeitschritt — Sie ändern die Inputs

Startpunkt (ein Aufruf):

```{r ein-schritt-allein}
next_N(N = 20, r = 0.5, K = 200)
```

::: {.callout-tip}
## Frage F1 · Ein Zeitschritt

Führen Sie `next_N` **mehrmals selbst** aus und ändern Sie jeweils **nur eine** Sache:

| Versuch | Was ändern? | Beispiel |
|---------|-------------|----------|
| a | Start $N$ weit unter $K$ | z. B. $N = 20$ |
| b | Start nahe $K$ | z. B. $N = 180$ |
| c | Start gleich $K$ | $N = 200$ |
| d | Start über $K$ | z. B. $N = 250$ |
| e | Wachstumsrate $r$ | z. B. kleiner / grösser als $0.5$ |

Notieren Sie kurz: Wann wächst $N$? Wann schrumpft es? Was passiert bei $N = K$?
:::

## A3) Simulation — Sie experimentieren

Gerüst (Basis einmal laufen lassen, dann **Zahlen ändern** und Zelle erneut ausführen):

```{r simulation-allein}
next_N <- function(N, r, K) {
  N + r * N * (1 - N / K)
}

T <- 40
N <- numeric(T + 1)
N[1] <- 20      # Anfangsgrösse — ändern!
r <- 0.5        # Wachstumsrate — ändern!
K <- 200        # Deckel — bei Bedarf ändern!

for (t in 1:T) {
  N[t + 1] <- next_N(N[t], r, K)
}

plot(
  0:T, N,
  type = "l", lwd = 2,
  xlab = "Schritt", ylab = "N",
  main = "Simulation: eine Population",
  ylim = c(0, max(N, K) * 1.05)
)
abline(h = K, col = "grey50", lty = 2)
```

::: {.callout-tip}
## Frage F2 · Parameter $r$

Setzen Sie $r$ einmal **höher** und einmal **niedriger**. Was ändert sich am Verlauf — und was bleibt (bezogen auf $K$) gleich?
:::

::: {.callout-tip}
## Frage F3 · Anfangsbedingung vs. $K$

Starten Sie einmal mit $N_0 < K$ und einmal mit $N_0 > K$. Wohin tendiert $N$ langfristig?
:::

::: {.callout-tip}
## Frage F4 · Vergleich mit Daten

Vergleichen Sie Ihre Simulation **qualitativ** mit den Gause-Daten «allein». Nennen Sie eine Übereinstimmung und eine mögliche Diskrepanz.
:::

------------------------------------------------------------------------

# Teil B — Zwei Spezies (Räuber–Beute)

## B0) Daten: *Paramecium* + *Didinium* (mit Immigration)

```{r daten-beide}
both <- read.csv("data/paramecium_with_didinium.csv")

plot(
  both$day, both$paramecium,
  type = "b", pch = 16, lwd = 2,
  xlab = "Tag", ylab = "Häufigkeit",
  main = "Paramecium + Didinium (Gause)",
  ylim = range(0, both$paramecium, both$didinium)
)
lines(both$day, both$didinium, type = "b", pch = 17, lwd = 2, lty = 2)
legend("topright", c("Paramecium", "Didinium"),
       pch = c(16, 17), lty = 1:2, bty = "n")
```

::: {.callout-note}
## Hinweis

In diesem Datensatz gibt es Tage mit **Immigration** (neue Individuen). Wir ignorieren das vorerst und betrachten es genauer in Teil C.
:::

## B1) Modell: Räuber–Beute

$N$ = Beute (*Paramecium*), $P$ = Räuber (*Didinium*).

$$
\begin{aligned}
N_{t+1} &= N_t + (r N_t - a N_t P_t) \\
P_{t+1} &= P_t + (b a N_t P_t - m P_t)
\end{aligned}
$$

| Symbol | Bedeutung | Einschränkung | Kursbeispiel |
|--------|-----------|---------------|--------------|
| $N, P$ | Beute, Räuber | $\ge 0$ | Start $40$, $2$ |
| $r$ | Beute-Wachstum | $r > 0$ | $0.05$ |
| $a$ | Prädation | $a > 0$ | $0.005$ |
| $b$ | Umwandlung Beute → Räuber | $0 < b \le 1$ | $0.5$ |
| $m$ | Räuber-Sterblichkeit | $m > 0$ | $0.03$ |

```{r next-state}
next_state <- function(N, P, r, a, b, m) {
  dN <- r * N - a * N * P
  dP <- b * a * N * P - m * P
  c(
    N = max(N + dN, 0),
    P = max(P + dP, 0)
  )
}
```

## B2) Ein Zeitschritt

```{r ein-schritt-zwei}
next_state(N = 40, P = 2, r = 0.05, a = 0.005, b = 0.5, m = 0.03)
```

::: {.callout-tip}
## Frage F5 · Ein Zeitschritt (zwei Spezies)

Steigt oder sinkt die Beute in diesem Schritt? Der Räuber? Entspricht das Ihrer Intuition?

Probieren Sie **einen** anderen Start oder Parameter und vergleichen Sie.
:::

## B3) Simulation — Sie drehen an den Knöpfen

```{r simulation-zwei}
T <- 400
N <- numeric(T + 1)
P <- numeric(T + 1)
N[1] <- 40
P[1] <- 2

r <- 0.05
a <- 0.005   # Prädation — später ändern!
b <- 0.5
m <- 0.03

for (t in 1:T) {
  out <- next_state(N[t], P[t], r, a, b, m)
  N[t + 1] <- out["N"]
  P[t + 1] <- out["P"]
}

plot(
  0:T, N,
  type = "l", lwd = 2,
  xlab = "Schritt", ylab = "Häufigkeit",
  main = "LV-Simulation",
  ylim = range(0, N, P)
)
lines(0:T, P, lwd = 2, lty = 2)
legend("topright", c("Beute N", "Räuber P"), lty = 1:2, lwd = 2, bty = "n")
```

::: {.callout-tip}
## Frage F6 · Prädation $a$

Erhöhen Sie $a$ (stärkere Prädation) und führen Sie die Zelle erneut aus. Was passiert mit den Kurven?
:::

::: {.callout-tip}
## Frage F7 · Anfangsbedingungen

Ändern Sie die **Anfangsbedingungen** (`N[1]`, `P[1]`). Bleibt das qualitative Muster ähnlich?
:::

------------------------------------------------------------------------

# Teil C — Diskussion: Aussterben und Immigration

Bisher haben wir den «schönen» Datensatz mit Räuber und Beute genutzt. Gause hat aber auch Experimente **ohne** weiteren Nachschub gemacht.

```{r aussterben-daten}
both <- read.csv("data/paramecium_with_didinium.csv")
both_ex <- read.csv("data/paramecium_didinium_extinction.csv")

par(mfrow = c(1, 2))

plot(
  both$day, both$paramecium,
  type = "b", pch = 16, lwd = 2,
  xlab = "Tag", ylab = "Häufigkeit",
  main = "Mit Immigration",
  ylim = range(0, both$paramecium, both$didinium)
)
abline(v = both$day[both$immigration == "y"], col = "grey70", lty = 3)
lines(both$day, both$didinium, type = "b", pch = 17, lwd = 2, lty = 2)
legend("topright", c("Paramecium", "Didinium", "Immigration"),
       pch = c(16, 17, NA), lty = c(1, 2, 3),
       col = c("black", "black", "grey70"), bty = "n", cex = 0.75)

plot(
  both_ex$day, both_ex$paramecium,
  type = "b", pch = 16, lwd = 2,
  xlab = "Tag", ylab = "Häufigkeit",
  main = "Ohne weitere Manipulation",
  ylim = range(0, both_ex$paramecium, both_ex$didinium, na.rm = TRUE)
)
lines(both_ex$day, both_ex$didinium, type = "b", pch = 17, lwd = 2, lty = 2)
legend("topright", c("Paramecium", "Didinium"),
       pch = c(16, 17), lty = 1:2, bty = "n", cex = 0.8)
```

::: {.callout-tip}
## Frage F8 · Immigration vs. Aussterben

Warum oszilliert die linke Serie länger «ordentlich», während rechts schnell **Aussterben** droht?
:::

::: {.callout-tip}
## Frage F9 · Modell und «fast null»

Schauen Sie in Ihrer Simulation aus Teil B: Erreichen $N$ oder $P$ jemals **genau** $0$?

Diskutieren Sie:

- Wann wirkt das Modell «fast ausgestorben», ohne exakt null zu sein?
- Warum kann unser Modell unrealistisch lange solche niedrigen Werte behalten?
- Was würde Aussterben in der Natur bedeuten — und was fehlt unserem Modell dazu?
:::

## Zusammenfassung

::: {.callout-note}
## Zum Mitnehmen

- Wichtigstes Ergebnis zu **einer** Spezies:
- Wichtigstes Ergebnis zu **zwei** Spezies:
- Eine Grenze des Modells / der Daten (Teil C):
:::
