---
title: "Woche 9 — Notebook"
subtitle: "Zufallszahlen · eine Trajektorie · Etablierungswahrscheinlichkeit"
author: "Stephan Peischl"
format:
  html:
    toc: true
    toc-title: "Inhalt"
    toc-depth: 2
    code-fold: false
    embed-resources: true
    css: ../../styles.scss
execute:
  echo: true
  warning: false
  message: false
  freeze: false
---

::: {.callout-warning}
## Entwurf

Dieses Notebook ist noch nicht in der Sitzungsfassung. Die Folien tragen
die biologische Frage; Übungen kommen später.
:::

# Ziel und Zeitplan

In ungefähr **45 Minuten**:

| Teil | ca. | Ziel |
|---|---:|---|
| A | 10 min | Zufallszahlen: `set.seed`, `rbinom` |
| B | 12 min | Selektion, dann Ziehung: eine Trajektorie |
| C | 18 min | $\hat u$ gegen $s$, Linie $2s$ |
| D | 5 min | Startkopien $k$ (optional) |

**Allelfrequenz** $p = f(A)$: Anteil der A-Kopien. Haploid: $N$ Individuen
= $N$ Kopien. $s$: Fitnessvorteil von A. **Etablierungswahrscheinlichkeit**
$u$: Anteil der Linien, die von einer Kopie nicht bei $p=0$ enden.

```{r functions}
selection_step_haploid <- function(p, s) {
  p * (1 + s) / (1 + p * s)
}

wf_step <- function(p, s, N) {
  p_sel <- selection_step_haploid(p, s)
  if (p_sel <= 0) return(0)
  if (p_sel >= 1) return(1)
  rbinom(1, N, p_sel) / N
}

simulate_det <- function(p0, s, generations = 200) {
  p <- numeric(generations + 1)
  p[1] <- p0
  for (t in seq_len(generations)) {
    p[t + 1] <- selection_step_haploid(p[t], s)
  }
  data.frame(generation = 0:generations, p = p)
}

simulate_wf <- function(p0, s, N, generations = 200) {
  p <- numeric(generations + 1)
  p[1] <- p0
  for (t in seq_len(generations)) {
    p[t + 1] <- wf_step(p[t], s, N)
  }
  data.frame(generation = 0:generations, p = p)
}

lineage_fate <- function(s, N, k = 1, max_gen = 400) {
  p <- k / N
  for (t in seq_len(max_gen)) {
    p <- wf_step(p, s, N)
    if (p <= 0) return(0)
    if (p >= 1) return(1)
  }
  as.numeric(p >= 0.5)
}
```

Die Funktionen oben machen einen Generationsschritt: erst $p'$, dann
eine Binomialziehung.

------------------------------------------------------------------------

# A — Zufallszahlen

`rbinom(n, size, prob)` zieht $n$ mal, wie oft Erfolg in `size` Versuchen
vorkommt. `set.seed` macht die Folge wiederholbar.

```{r rng}
set.seed(9)
x <- rbinom(2000, size = 20, prob = 0.5)
hist(x, breaks = 0:21 - 0.5, col = "#9ecae1", border = "white",
     main = "2000 Ziehungen", xlab = "X ~ Binomial(20, 0.5)", ylab = "Anzahl")
```

::: {.callout-tip}
## Aufgabe A1

1. Lassen Sie denselben Block **ohne** `set.seed` zweimal laufen.
   Ändert sich das Histogramm?
2. Setzen Sie `prob = 0.1` (seltenes Allel). Wohin wandert der Haufen?
3. Was entspricht `size` im Populationsmodell — und was `prob`?
:::

------------------------------------------------------------------------

# B — Eine Trajektorie neben dem Mittelwert

Nach Selektion ist $p'$ der erwartete Anteil. `wf_step` zieht daraus
$X\sim\mathrm{Binomial}(N,p')$ und setzt $p\leftarrow X/N$.

```{r one-traj}
set.seed(9)
N <- 2000
s <- 0.05
det <- simulate_det(0.20, s, 150)
stoch <- simulate_wf(0.20, s, N, 150)
plot(det$generation, det$p, type = "l", lwd = 3, col = "#2166ac",
     ylim = c(0, 1), xlab = "Generation", ylab = "p = f(A)",
     main = "Start p = 0.20")
lines(stoch$generation, stoch$p, lwd = 2, col = "#d95f02")
legend("bottomright", c("deterministisch", "mit Zufall"),
       col = c("#2166ac", "#d95f02"), lwd = c(3, 2), bty = "n")
```

::: {.callout-tip}
## Aufgabe B1

1. Ändern Sie den Start auf `p0 = 1/N` (eine Kopie). Was passiert oft?
2. Lassen Sie `s = 0`. Bleibt $p$ stehen — oder irrt es?
3. Wo im Code sitzt der Zufall, wo sitzt $s$?
:::

------------------------------------------------------------------------

# C — Etablierungswahrscheinlichkeit $\hat u(s)$

Eine Linie startet mit **einer** Kopie. `lineage_fate` gibt 1 zurück,
wenn $p$ nach 1 läuft, sonst 0. $\hat u$ ist der Mittelwert über Replikate.

```{r u-hat}
set.seed(9)
s_grid <- c(0.02, 0.05, 0.08, 0.12)
n_reps <- 120
N <- 800
u_est <- numeric(length(s_grid))
for (i in seq_along(s_grid)) {
  u_est[i] <- mean(replicate(n_reps, lineage_fate(s_grid[i], N)))
}
plot(s_grid, u_est, type = "b", pch = 19, lwd = 2, col = "#2166ac",
     xlim = c(0, 0.14), ylim = c(0, 0.30),
     xlab = "s", ylab = "u hat",
     main = "Etablierung, k = 1")
curve(2 * x, from = 0, to = 0.14, add = TRUE, lwd = 2, lty = 2,
      col = "#d95f02")
legend("topleft", c("Simulation", "u = 2s"),
       col = c("#2166ac", "#d95f02"), lwd = 2, lty = c(1, 2), bty = "n")
```

::: {.callout-tip}
## Aufgabe C1

1. Steigt $\hat u$ mit $s$? Liegt es nahe bei $2s$?
2. Erhöhen Sie `n_reps` (z. B. 300). Was wird glatter — die biologische
   Aussage oder nur das Rauschen von $\hat u$?
3. Setzen Sie `s_grid` bis `0.40`. Wo bricht $2s$ sichtbar?
4. Nächste Woche schrumpft $N$. Warum reicht $u\approx 2s$ dann nicht
   mehr als ganze Geschichte?
:::

------------------------------------------------------------------------

# D — Mehr als eine Startkopie (optional)

Stehende Variation heisst: nicht $k=1$, sondern ein paar Kopien sind
schon da. Dann ist Verlust weniger wahrscheinlich.

```{r k-copies}
set.seed(9)
k_grid <- c(1, 2, 5)
s <- 0.05
u_k <- numeric(length(k_grid))
for (i in seq_along(k_grid)) {
  u_k[i] <- mean(replicate(80, lineage_fate(s, N = 800, k = k_grid[i])))
}
plot(k_grid, u_k, type = "b", pch = 19, lwd = 2, col = "#2166ac",
     ylim = c(0, 1), xlab = "Startkopien k", ylab = "u hat",
     main = "s = 0.05")
```

::: {.callout-tip}
## Aufgabe D1

Warum steigt $\hat u$ mit $k$? Welcher der drei Wege zur Resistenz
(stehende Variation, HGT, de novo) entspricht $k=1$?
:::
