---
title: "Woche 9 — Notebook"
subtitle: "Stichlinge und Zufall"
author: "Stephan Peischl, Loraine Hablützel und Emma Ochsner"
format:
  html:
    toc: true
    toc-title: "Inhalt"
    toc-depth: 2
    code-fold: false
    embed-resources: true
    css: ../../styles.css
execute:
  echo: true
  warning: false
  message: false
  freeze: false
---

::: {.callout-warning}
## Entwurf

Dieses Notebook ist noch nicht in der Sitzungsfassung. Die Folien tragen
die biologische Frage; Übungen kommen später.
:::

# Ziel und Zeitplan

In ungefähr **45 Minuten**:

| Teil | ca. | Ziel |
|---|---:|---|
| A | 10 min | Zufallszahlen: `set.seed`, `rbinom` |
| B | 12 min | Eine Bahn: ohne und mit Ziehung |
| C | 12 min | Neutrale Wolke und die drei Teiche |
| D | 11 min | Dieselbe Wolke mit $s>0$ |

**Allelfrequenz** $p$: Anteil der Süsswasser-Orientierung (Chr XI).
Haploid: $N$ Individuen = $N$ Kopien. Kurswert $N=250$. $s$: Fitnessvorteil.
Die Teiche starten bei $p=0.5$.

```{r functions}
selection_step_haploid <- function(p, s) {
  p * (1 + s) / (1 + p * s)
}

wf_step <- function(p, s, N) {
  p_sel <- selection_step_haploid(p, s)
  if (p_sel <= 0) return(0)
  if (p_sel >= 1) return(1)
  rbinom(1, N, p_sel) / N
}

simulate_det <- function(p0, s, generations = 4) {
  p <- numeric(generations + 1)
  p[1] <- p0
  for (t in seq_len(generations)) {
    p[t + 1] <- selection_step_haploid(p[t], s)
  }
  data.frame(generation = 0:generations, p = p)
}

simulate_wf <- function(p0, s, N, generations = 4) {
  p <- numeric(generations + 1)
  p[1] <- p0
  for (t in seq_len(generations)) {
    p[t + 1] <- wf_step(p[t], s, N)
  }
  data.frame(generation = 0:generations, p = p)
}

ponds <- read.csv("data/pond-chrxi.csv")
```

`wf_step`: erst $p'$, dann eine Binomialziehung. Ohne Ziehung
(`simulate_det`, $s=0$) bleibt $p$ stehen.

------------------------------------------------------------------------

# A — Zufallszahlen

`rbinom(n, size, prob)` zieht $n$ mal, wie oft Erfolg in `size` Versuchen
vorkommt. `set.seed` macht die Folge wiederholbar.

```{r rng}
set.seed(9)
x <- rbinom(2000, size = 20, prob = 0.5)
hist(x, breaks = 0:21 - 0.5, col = "#9ecae1", border = "white",
     main = "2000 Ziehungen", xlab = "X ~ Binomial(20, 0.5)", ylab = "Anzahl")
```

::: {.callout-tip}
## Aufgabe A1

1. Lassen Sie denselben Block **ohne** `set.seed` zweimal laufen.
   Ändert sich das Histogramm?
2. Setzen Sie `prob = 0.1`. Wohin wandert der Haufen?
3. Was entspricht `size` im Populationsmodell — und was `prob`?
:::

------------------------------------------------------------------------

# B — Eine Bahn

Nach Selektion ist $p'$ der erwartete Anteil. `wf_step` zieht daraus
$X\sim\mathrm{Binomial}(N,p')$ und setzt $p\leftarrow X/N$.

```{r one-traj}
set.seed(9)
N <- 250
det <- simulate_det(0.5, s = 0, 4)
stoch <- simulate_wf(0.5, s = 0, N, 4)
plot(det$generation, det$p, type = "l", lwd = 3, col = "#2166ac",
     ylim = c(0, 1), xlab = "Jahr", ylab = "Frequenz",
     main = "Start p = 0.5, s = 0")
lines(stoch$generation, stoch$p, lwd = 2, col = "#d95f02")
points(stoch$generation, stoch$p, pch = 16, col = "#d95f02")
legend("bottomright", c("ohne Ziehung", "mit Zufall"),
       col = c("#2166ac", "#d95f02"), lwd = c(3, 2), bty = "n")
```

::: {.callout-tip}
## Aufgabe B1

1. Die blaue Linie bleibt bei $0.5$. Warum — welcher Schritt fehlt?
2. Lassen Sie `s = 0.2` (ohne den Rest zu ändern). Wohin geht die
   blaue Linie, und was macht die orange?
3. Wo im Code sitzt der Zufall, wo sitzt $s$?
:::

------------------------------------------------------------------------

# C — Neutrale Wolke und die Teiche

Viele neutrale Replikate: die Wolke, die Neutralität in vier Jahren
erlaubt. Darüber die drei Teiche.

```{r cloud-neutral}
set.seed(9)
N <- 250
n_sims <- 80
plot(NA, xlim = c(0, 4), ylim = c(0, 1),
     xlab = "Jahr", ylab = "Frequenz",
     main = "Neutral, N = 250")
for (i in seq_len(n_sims)) {
  sim <- simulate_wf(0.5, s = 0, N, 4)
  lines(sim$generation, sim$p, col = adjustcolor("grey60", 0.35))
}
pond_col <- c("2" = "#e67e22", "7" = "#2980b9", "14" = "#1e8449")
for (id in unique(ponds$pond)) {
  d <- ponds[ponds$pond == id, ]
  lines(d$year, d$p, lwd = 2.5, col = pond_col[as.character(id)])
  points(d$year, d$p, pch = 16, col = pond_col[as.character(id)])
}
legend("bottomright", c("Teich 2", "Teich 7", "Teich 14", "neutral"),
       col = c("#e67e22", "#2980b9", "#1e8449", "grey60"),
       lwd = 2, bty = "n")
```

::: {.callout-tip}
## Aufgabe C1

1. Liegen die drei Teiche in der grauen Wolke — oder ausserhalb?
2. Teich 7 hat sehr kleine $n$. Warum ist seine Bahn am steilsten
   *und* am unsichersten zu lesen?
3. Warum reicht *eine* graue Linie nicht als Vergleich?
:::

------------------------------------------------------------------------

# D — Selektion plus Rauschen

Dieselbe Wolke, jetzt mit $s>0$. Kein Beweis — ein Bild, das zu den
Teichen **passen kann**.

```{r cloud-sel}
set.seed(11)
N <- 250
s <- 0.2
n_sims <- 80
det <- simulate_det(0.5, s, 4)
plot(NA, xlim = c(0, 4), ylim = c(0, 1),
     xlab = "Jahr", ylab = "Frequenz",
     main = "s = 0.2, N = 250")
for (i in seq_len(n_sims)) {
  sim <- simulate_wf(0.5, s, N, 4)
  lines(sim$generation, sim$p, col = adjustcolor("grey60", 0.35))
}
lines(det$generation, det$p, lwd = 3, col = "#c0392b")
for (id in unique(ponds$pond)) {
  d <- ponds[ponds$pond == id, ]
  lines(d$year, d$p, lwd = 2.5, col = pond_col[as.character(id)])
  points(d$year, d$p, pch = 16, col = pond_col[as.character(id)])
}
legend("bottomright",
       c("Teich 2", "Teich 7", "Teich 14", "ohne Zufall", "mit s"),
       col = c("#e67e22", "#2980b9", "#1e8449", "#c0392b", "grey60"),
       lwd = 2, bty = "n")
```

::: {.callout-tip}
## Aufgabe D1

1. Liegen die Teiche jetzt in der Wolke?
2. Ändern Sie `s` auf `0.05` und auf `0.40`. Welche Wolke trägt die
   Teiche besser?
3. Nächste Woche: wäre ein Start bei sehr kleinem $p$ ein klarerer
   Nachweis — oder riskanter?
:::
