---
title: "Woche 9 — Zufall und Etablierung"
subtitle: "Zufallszahlen · Allelfrequenz mit Drift · u(s)"
author: "Stephan Peischl"
format:
  revealjs:
    html-math-method: katex
    theme: simple
    css: slides.css
    slide-number: true
    incremental: false
    embed-resources: true
    auto-stretch: false
    transition: none
    controls: true
    controls-layout: edges
    controls-tutorial: true
    navigation-mode: linear
    hash: true
    menu:
      side: left
      use-text-content: true
    footer: "[Kursplan](../../docs/course-outline.html) · [Start](../../index.html) · [Notebook](notebook.html)"
execute:
  echo: false
  warning: false
  message: false
  freeze: auto
---

```{r}
#| include: false
selection_step_haploid <- function(p, s) {
  p * (1 + s) / (1 + p * s)
}

wf_step <- function(p, s, N) {
  p_sel <- selection_step_haploid(p, s)
  if (p_sel <= 0) return(0)
  if (p_sel >= 1) return(1)
  rbinom(1, N, p_sel) / N
}

simulate_det <- function(p0, s, generations = 200) {
  p <- numeric(generations + 1)
  p[1] <- p0
  for (t in seq_len(generations)) p[t + 1] <- selection_step_haploid(p[t], s)
  data.frame(generation = 0:generations, p = p)
}

simulate_wf <- function(p0, s, N, generations = 200) {
  p <- numeric(generations + 1)
  p[1] <- p0
  for (t in seq_len(generations)) p[t + 1] <- wf_step(p[t], s, N)
  data.frame(generation = 0:generations, p = p)
}

lineage_fate <- function(s, N, k = 1, max_gen = 400) {
  p <- k / N
  for (t in seq_len(max_gen)) {
    p <- wf_step(p, s, N)
    if (p <= 0) return(0)
    if (p >= 1) return(1)
  }
  as.numeric(p >= 0.5)
}

u_hat <- function(s, N, n_reps = 250, k = 1) {
  mean(replicate(n_reps, lineage_fate(s, N, k = k)))
}

schematic_rescue <- function(generations = 80, N0 = 1e6, r = 0.12, s = 0.18,
                             establish_at = 28) {
  t <- 0:generations
  n_wt <- N0 * (1 - r)^t
  n_mut <- numeric(length(t))
  if (establish_at <= generations) {
    n_mut[(establish_at + 1):length(t)] <-
      20 * (1 + s)^(t[(establish_at + 1):length(t)] - establish_at)
  }
  n_tot <- n_wt + n_mut
  n_tot[n_tot < 1] <- 1
  data.frame(generation = t, N = n_tot, n_wt = pmax(n_wt, 1),
             n_ext = pmax(N0 * (1 - r)^t, 1))
}
```

## Übersicht

**Woche 9** von 14 · **Do., 12. Nov. 2026, 08:15–10:00**

| Teil | Dauer | Was |
|------|-------|-----|
| Vorlesung | ~45 min | Zufall · Modell · Etablierung |
| Notebook | ~45 min | Draft: Zufallszahlen und $\hat u(s)$ |

::: aside
Pfeiltasten · **M** Menü · **Esc** Übersicht
:::

## Lernziele

Nach heute können Sie …

1. sagen, warum **dieselben Parameter** Aussterben *oder* Überleben bedeuten können,
2. Zufallszahlen in R **ziehen** (`set.seed`, `rbinom`),
3. Zufall in das Allelfrequenz-Modell mit Selektion **einbauen**,
4. die **Etablierungswahrscheinlichkeit** $\hat u$ aus Replikaten schätzen
   und mit $u\approx 2s$ vergleichen.

## Heute in dieser Reihenfolge

1. Bis hier: Zufall ignoriert. Jetzt dazu.
2. Zwei Ausgänge — evolutionäre Rettung als Aufhänger.
3. Was Zufallszahlen sind, und wie wir sie ziehen.
4. Dieselbe Rekursion wie Woche 6, plus eine Ziehung.
5. Ziel: Etablierung einer neuen Mutante.

# Teil 1 · Zwei Ausgänge

## Bis hier: Zufall ignoriert

Wochen 5–8: die Allelfrequenz $p$ ist ein **Mittelwert**.
Dieselben Parameter $\to$ dieselbe Kurve.

Das reicht, wenn schon **viele** Kopien segregieren.
Eine neue Mutation beginnt mit **einer** Kopie.

Heute: Zufall ins Modell. Und Ökologie und Evolution in einem
einfachen Setting — **evolutionäre Rettung**.

## Zwei Zustände

Eine Population unter Stress: **aussterben** oder **überleben**.

Deterministisch sagen die Parameter den Endpunkt.
Entweder die Fitness reicht — oder nicht.
Kein Dazwischen, kein Timing.

Das ist nicht, was man in Kulturen sieht.

## Wo das vorkommt

Derselbe Gegensatz, verschiedene Systeme:

- **Klima:** eine lokale Population, die Umwelt wird ungünstig
- **Pestizid:** Insekten oder Unkraut unter neuem Wirkstoff
- **Behandlung:** Bakterien, Viren, Krebszellen unter Antibiotikum
  oder Therapie

Gemeinsam: die Zeit bis zum demografischen Kollaps ist oft **nicht null**.

## Ein Laborbild: Hefe unter Salz

Bell & Gonzalez (2009): Hunderte Hefekulturen, Salz in einer
Konzentration, die den Vorfahren tötet.

Manche Replikate sterben aus. Manche erholen sich —
charakteristische **U-Kurve** der Dichte, oft innerhalb von
etwa 25 Generationen.

Grössere Startpopulationen werden häufiger gerettet.

Bell & Gonzalez (2009) *Ecology Letters*.

## Schema: ausgestorben oder gerettet

```{r}
#| fig-height: 3.45
#| fig-width: 8.4
#| out-width: 90%
set.seed(9)
par(mar = c(4, 4.2, 1.2, 0.8))
plot(NA, xlim = c(0, 80), ylim = c(0, 6.2),
     xlab = "Generation", ylab = "log10 N",
     main = "Zwei Ausgaenge, gleiche Stressstaerke")
for (i in 1:12) {
  r_i <- 0.11 + runif(1, -0.01, 0.01)
  t <- 0:80
  n <- 1e6 * (1 - r_i)^t * exp(rnorm(length(t), 0, 0.04))
  n[n < 1] <- 1
  lines(t, log10(n), col = adjustcolor("#bdbdbd", 0.85), lwd = 1.3)
}
sch <- schematic_rescue()
lines(sch$generation, log10(sch$n_ext), col = "#636363", lwd = 3)
lines(sch$generation, log10(sch$N), col = "#2166ac", lwd = 3.5)
legend("topright", c("gerettet", "ausgestorben"),
       col = c("#2166ac", "#636363"), lwd = 3, bty = "n")
```

Dieselben Bedingungen, verschiedene Schicksale. Das deterministische
Modell kennt nur **eine** der beiden Linien.

## Warum «entweder oder» nicht reicht

Bakterien unter einem Antibiotikum: oft **etwa 50 Generationen**,
bis die empfindliche Population demografisch verschwunden ist.

In der Zeit kann eine resistente Variante entstehen.
Der Endpunkt ist dann nicht mehr der, den die Startfitness verspricht.

## Drei Wege zur Resistenz

Eine resistente Variante kann kommen über:

1. **stehende Variation** — das Allel war schon selten da
2. **horizontalen Gentransfer (HGT)** — das Allel kommt von aussen
3. **de-novo-Mutation** — eine neue Kopie entsteht jetzt

Wir nehmen **de novo**: eine Mutante, Start mit einer Kopie.
Am einfachsten, und der direkte Anschluss an das $p$-Modell.

# Teil 2 · Zufallszahlen

## Was der Computer zieht

Ein Computer würfelt nicht. Er erzeugt eine **Folge von Zahlen**,
die sich wie Zufall benimmt — Pseudozufall.

`set.seed` legt den Start fest: dieselbe Folge, dieselbe Abbildung.

`rbinom(n, size, prob)` zieht, wie oft «Erfolg» in `size` Versuchen
mit Erfolgswahrscheinlichkeit `prob` vorkommt.

## Dieselbe Ziehung, zweimal

```{r}
#| fig-height: 3.35
#| fig-width: 8.4
#| out-width: 90%
par(mfrow = c(1, 2), mar = c(4, 4, 2.2, 0.8))
set.seed(9)
h1 <- rbinom(2000, size = 20, prob = 0.5)
set.seed(9)
h2 <- rbinom(2000, size = 20, prob = 0.5)
hist(h1, breaks = 0:21 - 0.5, col = "#9ecae1", border = "white",
     main = "set.seed(9)", xlab = "X ~ Binomial(20, 0.5)", ylab = "Anzahl")
hist(h2, breaks = 0:21 - 0.5, col = "#9ecae1", border = "white",
     main = "dieselbe seed: identisch", xlab = "X ~ Binomial(20, 0.5)",
     ylab = "Anzahl")
```

Ohne `set.seed` wäre das rechte Histogramm ein anderes Sample.
Mit Seed ist die Simulation **wiederholbar**.

## Was `rbinom` mit einer Generation zu tun hat

$N$ haploide Individuen. Nach Selektion ist der Anteil von Allel A
gleich $p'$.

Die nächste Generation: $X$ Kopien von A, gezogen mit

$$
X \sim \mathrm{Binomial}(N,\ p').
$$

Dann $p_{t+1}=X/N$. Eine Zahl, kein Mittelwert.

# Teil 3 · Zufall in $p$

## Haploid, ein Locus, zwei Allele

**Allelfrequenz** $p = f(A)$: Anteil der A-Kopien.
Haploid: $N$ Individuen = $N$ Kopien. Passt zu Bakterien und Hefe.

Selektion zuerst — der haploide Verwandte von `selection_step`
aus Woche 6 — danach die Ziehung:

$$
p' = \frac{p\,(1+s)}{1+p s}, \qquad
X\sim\mathrm{Binomial}(N,\,p'), \qquad
p_{t+1}=X/N.
$$

$s$: Fitnessvorteil von A gegenüber B. $s=0.05$ heisst: A hat
5% mehr Nachkommen im Mittel.

## Wenn A schon häufig ist

```{r}
#| fig-height: 3.45
#| fig-width: 8.2
#| out-width: 88%
set.seed(9)
par(mar = c(4, 4.2, 1.4, 0.8))
det <- simulate_det(0.20, s = 0.05, 150)
plot(det$generation, det$p, type = "l", lwd = 3, col = "#2166ac",
     ylim = c(0, 1), xlab = "Generation", ylab = "p = f(A)",
     main = "Start p = 0.20, N = 2000, s = 0.05")
for (i in 1:8) {
  sim <- simulate_wf(0.20, 0.05, N = 2000, 150)
  lines(sim$generation, sim$p, col = adjustcolor("#d95f02", 0.55), lwd = 1.4)
}
legend("bottomright", c("deterministisch", "mit Zufall"),
       col = c("#2166ac", "#d95f02"), lwd = c(3, 2), bty = "n")
```

Die orangen Linien zittern. Der Trend ist derselbe wie die blaue Kurve.
Deshalb hat das deterministische Modell bisher gereicht.

## Eine Kopie: $p=1/N$

```{r}
#| fig-height: 3.45
#| fig-width: 8.2
#| out-width: 88%
set.seed(11)
par(mar = c(4, 4.2, 1.4, 0.8))
N <- 500
plot(NA, xlim = c(0, 200), ylim = c(0, 1),
     xlab = "Generation", ylab = "p = f(A)",
     main = "Start: eine Kopie, N = 500, s = 0.05")
lost <- 0
kept <- 0
for (i in 1:40) {
  sim <- simulate_wf(1 / N, 0.05, N, 200)
  went_to_zero <- min(sim$p) == 0 && sim$p[length(sim$p)] == 0
  col <- if (went_to_zero) adjustcolor("#bdbdbd", 0.7) else "#d95f02"
  lwd <- if (went_to_zero) 1.1 else 2
  lines(sim$generation, sim$p, col = col, lwd = lwd)
  if (went_to_zero) lost <- lost + 1 else kept <- kept + 1
}
legend("topleft", c("verloren", "nicht verloren"),
       col = c("#bdbdbd", "#d95f02"), lwd = c(2, 2), bty = "n")
```

$s>0$, und trotzdem gehen die meisten Linien nach $0$.
Selektion hilft im Mittel — der Zufall entscheidet früh.

# Teil 4 · Etablierungswahrscheinlichkeit

## Was «etabliert» heisst

Eine Linie startet mit **einer** Kopie ($k=1$).

Im Code: Generation für Generation `wf_step`, bis

- $p=0$ — verloren, oder
- $p=1$ — fixiert / etabliert.

Die **Etablierungswahrscheinlichkeit** $u$ ist der Anteil der
Replikate, die nicht bei $0$ enden.

$\hat u$ ist dieser Anteil in einer endlichen Zahl von Versuchen.

## $u$ hängt von $s$ ab

```{r}
#| fig-height: 3.5
#| fig-width: 8.2
#| out-width: 88%
set.seed(9)
s_grid <- c(0.02, 0.04, 0.06, 0.08, 0.10, 0.12)
u_est <- vapply(s_grid, function(s) u_hat(s, N = 800, n_reps = 180), 0.0)
par(mar = c(4, 4.2, 1.4, 0.8))
plot(s_grid, u_est, type = "b", pch = 19, lwd = 2, col = "#2166ac",
     xlim = c(0, 0.13), ylim = c(0, 0.28),
     xlab = "s", ylab = "u hat",
     main = "Etablierung, Start k = 1, N = 800")
curve(2 * x, from = 0, to = 0.13, add = TRUE, lwd = 2, lty = 2, col = "#d95f02")
legend("topleft", c("Simulation", "u = 2s"),
       col = c("#2166ac", "#d95f02"), lwd = 2, lty = c(1, 2), bty = "n")
```

Grösseres $s$ $\to$ höheres $u$. Die gestrichelte Linie ist die
klassische Näherung $u\approx 2s$ (Haldane 1927), für kleine $s$
und grosse $N$.

## Wo $2s$ herkommt — und wo sie bricht

Poisson-Nachkommen, schwache Selektion, $N$ gross:
eine neue vorteilhafte Mutante etabliert sich mit $u\approx 2s$.

Die Formel ist keine Identität.

- $s$ nicht klein: $2s$ wird zu grob (kann über 1 laufen)
- $N$ klein: Fixierung $\neq$ Etablierung; Kimuras $2s/(1-e^{-2Ns})$
- $N$ ändert sich in der Zeit: $u$ folgt nicht dem $s$ von heute allein

Ableitung: Modellierungsvorlesung. Heute der Vergleich auf dem Plot.

## Etablierung, wenn sich die Welt ändert

Otto & Whitlock (1997): $N$ wächst oder schrumpft — dann ist $u$
nicht $2s$, sondern hängt von der **aktuellen** Wachstumsrate ab.

Peischl & Kirkpatrick (2012): Selektion wechselt in der Zeit.
Dann $u\approx 2s_e$, und $s_e$ gewichtet die **ersten** Generationen
nach dem Auftreten am stärksten.

Kirkpatrick & Peischl (2013): dasselbe in Raum und Zeit — relevant
für Rettung, wenn der günstige Patch wandert.

## Was die Anpassungsrate trägt

Anpassung aus **neuen** Mutationen:

$$
\text{Mutationsangebot}\ \times\ \text{Etablierungswahrscheinlichkeit}.
$$

Nicht nur «wie stark $s$ im deterministischen $p$-Modell ist».

Nächste Woche: die Population **schrumpft**, während diese Rechnung
läuft. Dann hat $u$ ein Ablaufdatum.

## Take-home

1. Bisher: Zufall ignoriert. Eine neue Mutante beginnt mit einer Kopie.
2. Zwei Ausgänge unter Stress: aussterben oder überleben — Rettung.
3. Fokus de novo, weil der einfachste Weg.
4. `rbinom` nach dem Selektionsschritt: $p$ wird eine Ziehung.
5. $u$ aus Replikaten; $u\approx 2s$ ist die Referenz, keine Identität.

## Notebook (~45 min)

**→ [Notebook Woche 9 öffnen](notebook.html)** · Entwurf

Zufallszahlen $\to$ eine Trajektorie $\to$ $\hat u(s)$ gegen $2s$.

## Abschlussfragen

1. Warum reicht das deterministische $p$-Modell nicht für *eine* neue Mutation?
2. Was ändert `set.seed` an einer Abbildung — und was nicht?
3. Wo sitzt der Zufall im Generationsschritt, und wo sitzt $s$?
4. Wie ist «etabliert» im Code definiert?
5. Wann erwarten Sie $\hat u \approx 2s$, wann nicht?

## Literatur

:::: {.lit}
1. **Haldane, J. B. S. (1927).** A mathematical theory of natural and artificial selection, Part V. *Proc. Camb. Philos. Soc.* 23: 838–844.
2. **Otto, S. P. & Whitlock, M. C. (1997).** The probability of fixation in populations of changing size. *Genetics* 146: 723–733. [doi:10.1093/genetics/146.2.723](https://doi.org/10.1093/genetics/146.2.723)
3. **Peischl, S. & Kirkpatrick, M. (2012).** Establishment of new mutations in changing environments. *Genetics* 191: 895–906. [doi:10.1534/genetics.112.140756](https://doi.org/10.1534/genetics.112.140756)
4. **Kirkpatrick, M. & Peischl, S. (2013).** Evolutionary rescue by beneficial mutations in environments that change in space and time. *Phil. Trans. R. Soc. B* 368: 20120082. [doi:10.1098/rstb.2012.0082](https://doi.org/10.1098/rstb.2012.0082)
5. **Bell, G. & Gonzalez, A. (2009).** Evolutionary rescue can prevent extinction following environmental change. *Ecology Letters* 12: 942–948. [doi:10.1111/j.1461-0248.2009.01350.x](https://doi.org/10.1111/j.1461-0248.2009.01350.x)
::::

## Navigation

| | |
|---|---|
| Kursplan | [Kursplan](../../docs/course-outline.html) |
| Notebook | [Notebook Woche 9](notebook.html) |
| Zurück | [← Woche 8](../week-08/slides.html) |
| Weiter | [Woche 10 →](../week-10/slides.html) |
