---
title: "Woche 8 — Notebook · Checkpoint B"
subtitle: "Eine Frage, eine Abbildung"
format:
  html:
    toc: true
    toc-title: "Inhalt"
    toc-depth: 2
    code-fold: false
    embed-resources: true
    css: ../../styles.scss
execute:
  echo: true
  warning: false
  message: false
  freeze: false
---

::: {.callout-warning}
## Entwurf

Hilfsfunktionen dürfen stehen bleiben. Die Note gilt der **biologischen
Frage** und **einer** Abbildung, nicht dem Code-Umfang.
:::

# Anweisung

Wählen Sie **genau eine** der drei Fragen. Erzeugen Sie eine beschriftete
Abbildung und beantworten Sie die vier Interpretationsfragen darunter.

**Grössen.** Ein Locus, zwei Allele A und B.
Allelfrequenz $p = f(A)$, $q = 1-p$.
Genotypfrequenzen unter HWE: $p^2$ (AA), $2pq$ (AB), $q^2$ (BB).
Selektion wirkt auf Genotypen; der Zustand ist danach wieder $p$.
Option 2: zwei Allelfrequenzen $p_1$, $p_2$.
Option 3: zusätzlich Parameter $L$ (Generationen pro Saison).

```{r shared}
selection_step <- function(p, s, h) {
  q <- 1 - p
  wbar <- p^2 * (1 + s) + 2 * p * q * (1 + h * s) + q^2
  (p^2 * (1 + s) + p * q * (1 + h * s)) / wbar
}

simulate_selection <- function(p0, s, h, generations = 200) {
  p <- numeric(generations + 1)
  p[1] <- p0
  for (t in seq_len(generations)) p[t + 1] <- selection_step(p[t], s, h)
  data.frame(generation = 0:generations, p = p)
}

selection_step_general <- function(p, fitness) {
  q <- 1 - p
  wbar <- p^2 * fitness[1] + 2 * p * q * fitness[2] + q^2 * fitness[3]
  (p^2 * fitness[1] + p * q * fitness[2]) / wbar
}

two_deme_step <- function(p1, p2, s = 0.1, m = 0.02) {
  p1s <- selection_step_general(p1, c(1 + s, 1 + s / 2, 1))
  p2s <- selection_step_general(p2, c(1, 1 + s / 2, 1 + s))
  c(p1 = (1 - m) * p1s + m * p2s,
    p2 = (1 - m) * p2s + m * p1s)
}

simulate_two_demes <- function(p1_0, p2_0, s = 0.1, m = 0.02,
                               generations = 200) {
  out <- matrix(NA_real_, generations + 1, 2)
  out[1, ] <- c(p1_0, p2_0)
  for (t in seq_len(generations)) {
    out[t + 1, ] <- two_deme_step(out[t, 1], out[t, 2], s, m)
  }
  data.frame(generation = 0:generations, p1 = out[, 1], p2 = out[, 2],
             p_global = rowMeans(out))
}

simulate_fluct <- function(p0, w1, w2, L, generations = 400) {
  p <- numeric(generations + 1)
  p[1] <- p0
  for (t in seq_len(generations)) {
    env1 <- ((t - 1) %/% L) %% 2 == 0
    p[t + 1] <- selection_step_general(p[t], if (env1) w1 else w2)
  }
  data.frame(generation = 0:generations, p = p)
}

simulate_p <- function(p0, fitness, generations = 200) {
  p <- numeric(generations + 1)
  p[1] <- p0
  for (t in seq_len(generations)) {
    p[t + 1] <- selection_step_general(p[t], fitness)
  }
  data.frame(generation = 0:generations, p = p)
}
```

------------------------------------------------------------------------

# Option 1 — Sweep ($s$ und $h$)

Zustand: Allelfrequenz $p = f(A)$.
Parameter: Selektionskoeffizient $s$, Dominanz $h$
(Fitnessen $1+s$, $1+hs$, $1$).

```{r option1}
# Parameter aendern
s_values <- c(0.02, 0.10)
h <- 0.5
plot(NA, xlim = c(0, 250), ylim = c(0, 1),
     xlab = "Generation", ylab = "p = f(A)",
     main = "Option 1: Selektionsstaerke")
cols <- c("#a6cee3", "#08306b")
for (i in seq_along(s_values)) {
  sim <- simulate_selection(0.02, s_values[i], h, 250)
  lines(sim$generation, sim$p, lwd = 3, col = cols[i])
}
legend("bottomright", paste("s =", s_values), col = cols, lwd = 3, bty = "n")
```

**F1.** Was ist $s$, was ist $h$?  
**F2.** Ändert $s$ die Richtung oder die Geschwindigkeit?  
**F3.** Was wäre bei $h=0$ anders?  
**F4.** Welche Annahme macht die glatte Kurve ungeeignet für *eine* neue Mutation?

------------------------------------------------------------------------

# Option 2 — Lokale Anpassung ($m$, $s$)

Zustände: Allelfrequenzen $p_1$ (See) und $p_2$ (Meer).
Parameter: lokaler Vorteil $s$, Migrationsanteil $m$.

```{r option2}
m_values <- c(0.01, 0.30)
s <- 0.1
par(mfrow = c(1, 2), mar = c(4, 4, 2.2, 1))
for (m in m_values) {
  z <- simulate_two_demes(0.5, 0.5, s = s, m = m, generations = 200)
  plot(z$generation, z$p1, type = "l", lwd = 3, col = "#d95f02",
       ylim = c(0, 1), xlab = "Generation", ylab = "p = f(A)",
       main = paste("m =", m))
  lines(z$generation, z$p2, lwd = 3, col = "#3182bd")
  lines(z$generation, z$p_global, lwd = 2, lty = 2)
}
```

**F1.** Was ist lokale Anpassung, was ist $\bar p$?  
**F2.** Welche $m$ erhält Unterschiede?  
**F3.** Ist $\bar p=0.5$ gleich lokale Anpassung?  
**F4.** Was fehlt gegenüber einem echten Meer–See-Paar beim Stichling?

------------------------------------------------------------------------

# Option 3 — Erhalt von Variation ($L$)

Zustand: Allelfrequenz $p = f(A)$. Sommer: Allel A im Vorteil. Winter: Allel B.
Parameter $L$: Generationen pro Saison. Fitnessen für AA, AB, BB.

```{r option3}
w_sommer <- c(AA = 1.30, AB = 1.00, BB = 0.75)
w_winter <- c(AA = 0.75, AB = 1.00, BB = 1.30)
L_values <- c(5, 40)   # Parameter aendern, z.B. 2, 10, 80
par(mfrow = c(1, 2), mar = c(4, 4, 2.2, 1))
for (L in L_values) {
  sim <- simulate_fluct(0.5, w_sommer, w_winter, L, generations = 300)
  plot(sim$generation, sim$p, type = "l", lwd = 3, col = "#2166ac",
       ylim = c(0, 1), xlab = "Generation", ylab = "p = f(A)",
       main = paste("L =", L))
  abline(h = c(0, 1), col = "grey80")
}
```

**F1.** Was ist zeitlich fluktuierende Selektion — und was ist $L$?  
**F2.** Bei welchem $L$ bleibt Polymorphismus, wann fast der Rand?  
**F3.** Was wäre anders als Woche 6 (zwei Habitate gleichzeitig)?  
**F4.** Warum beschreibt das nicht das Schicksal einer einzelnen Mutante?

------------------------------------------------------------------------

# Für die Präsentation

Frage → Parameter → Abbildung → Ergebnis → eine Grenze.
