---
title: "Woche 8 — Notebook · Checkpoint B"
subtitle: "Neutralität und Anpassung"
author: "Stephan Peischl, Loraine Hablützel und Emma Ochsner"
format:
  html:
    toc: true
    toc-title: "Inhalt"
    toc-depth: 2
    code-fold: false
    embed-resources: true
    css: ../../styles.css
execute:
  echo: true
  warning: false
  message: false
  freeze: false
---

# Auftrag

Wählen Sie **genau eine** der drei Fragen, erzeugen Sie **eine** beschriftete Abbildung und beantworten Sie die Fragen darunter. Danach tragen Sie 3–5 Minuten vor.

::: {.callout-important}
## Bewertung

Anwesenheit und Vortrag sind Pflicht. Bewertet werden die biologische Frage und die Abbildung — nicht der Umfang des Codes. Die Hilfsfunktionen unten dürfen Sie unverändert übernehmen.
:::

## Aufbau eines Vortrags

1. die biologische Frage
2. der veränderte Parameter (einer genügt)
3. die Abbildung
4. das biologische Ergebnis
5. eine Grenze des Modells

---

# Werkzeuge aus den Wochen 5–7

```{r}
# Eine Generation Selektion in einer Population (Woche 6)
selektionsschritt <- function(p, w) {
  q <- 1 - p
  w_quer <- p^2 * w[1] + 2 * p * q * w[2] + q^2 * w[3]
  (p^2 * w[1] + p * q * w[2]) / w_quer
}

simuliere <- function(p0, w, generationen = 150) {
  p <- numeric(generationen + 1)
  p[1] <- p0
  for (t in seq_len(generationen)) p[t + 1] <- selektionsschritt(p[t], w)
  p
}

# Haeufigkeitsabhaengige Fitness: selten sein lohnt sich (Woche 4 und 6)
haeufigkeitsabhaengig <- function(p0, s = 0.3, generationen = 150) {
  p <- numeric(generationen + 1)
  p[1] <- p0
  for (t in seq_len(generationen)) {
    w_A <- 1 + s * (1 - p[t])
    w_B <- 1 + s * p[t]
    p[t + 1] <- p[t] * w_A / (p[t] * w_A + (1 - p[t]) * w_B)
  }
  p
}

# Zwei Habitate: Selektion lokal, dann Mischung (Woche 7)
eine_generation <- function(p1, p2, s = 0.15, m = 0.02) {
  p1_s <- selektionsschritt(p1, c(1 + s, 1 + s / 2, 1))
  p2_s <- selektionsschritt(p2, c(1, 1 + s / 2, 1 + s))
  c((1 - m) * p1_s + m * p2_s, (1 - m) * p2_s + m * p1_s)
}

zwei_demen <- function(p1 = 0.5, p2 = 0.5, s = 0.15, m = 0.02,
                       generationen = 300) {
  bahn <- matrix(NA_real_, generationen + 1, 2)
  bahn[1, ] <- c(p1, p2)
  for (t in seq_len(generationen)) {
    bahn[t + 1, ] <- eine_generation(bahn[t, 1], bahn[t, 2], s = s, m = m)
  }
  data.frame(generation = 0:generationen, p1 = bahn[, 1], p2 = bahn[, 2])
}

fst <- function(p1, p2) {
  p_quer <- (p1 + p2) / 2
  if (p_quer <= 0 || p_quer >= 1) return(0)
  (((p1 - p_quer)^2 + (p2 - p_quer)^2) / 2) / (p_quer * (1 - p_quer))
}
```

---

# Frage 1 · Warum erklärt Überdominanz die Kehlfarben nicht?

Beide Mechanismen erhalten Vielfalt — aber aus verschiedenen Gründen. Zeigen Sie den Unterschied.

```{r}
#| fig-height: 4.4
#| fig-width: 9
par(mfrow = c(1, 2))

plot(NA, xlim = c(0, 150), ylim = c(0, 1), xlab = "Generation", ylab = "p",
     main = "Konstante Fitness: w = (0.88, 1, 0.14)")
for (p0 in c(0.05, 0.4, 0.95)) {
  lines(0:150, simuliere(p0, c(0.88, 1, 0.14)), lwd = 2.2, col = "#2166ac")
}

plot(NA, xlim = c(0, 150), ylim = c(0, 1), xlab = "Generation", ylab = "p",
     main = "Selten sein lohnt sich: s = 0.3")
for (p0 in c(0.05, 0.4, 0.95)) {
  lines(0:150, haeufigkeitsabhaengig(p0, s = 0.3), lwd = 2.2, col = "#d95f02")
}
```

::: {.callout-tip}
## Zu beantworten

1. Welche Voraussetzung der Regel «Vielfalt nur bei Überdominanz» ist rechts verletzt?
2. Was passiert rechts, wenn Sie `s = 0` setzen?
3. Welche Rolle spielt die Plastizität der gelben Morphe (Woche 5) in dieser Geschichte?
4. Eine Grenze: Was bildet das rechte Modell **nicht** ab, was bei drei Morphen wichtig wäre?
:::

---

# Frage 2 · Was heisst «geschützter Polymorphismus»?

Zeigen Sie, dass bei Überdominanz jeder Startwert im selben inneren Punkt endet — und dass das bei gerichteter Selektion nicht so ist.

```{r}
#| fig-height: 4.4
#| fig-width: 9
starts <- c(0.02, 0.2, 0.5, 0.8, 0.98)
farben <- c("#2166ac", "#1b9e77", "#d95f02", "#7570b3", "#b2182b")

par(mfrow = c(1, 2))

plot(NA, xlim = c(0, 200), ylim = c(0, 1), xlab = "Generation", ylab = "p",
     main = "Ueberdominanz: w = (0.9, 1, 0.8)")
for (i in seq_along(starts)) {
  lines(0:200, simuliere(starts[i], c(0.9, 1, 0.8), 200), lwd = 2.2,
        col = farben[i])
}
abline(h = 0.2 / (0.1 + 0.2), lty = 2)

plot(NA, xlim = c(0, 200), ylim = c(0, 1), xlab = "Generation", ylab = "p",
     main = "Gerichtet: w = (1.1, 1.05, 1)")
for (i in seq_along(starts)) {
  lines(0:200, simuliere(starts[i], c(1.1, 1.05, 1), 200), lwd = 2.2,
        col = farben[i])
}
```

Die gestrichelte Linie links ist die Vorhersage $\hat p = t/(s+t)$ mit $s = 0.1$ und $t = 0.2$.

::: {.callout-tip}
## Zu beantworten

1. Warum steigt $p$ links auch dann, wenn $A$ sehr selten ist?
2. Verändern Sie $s$ und $t$ und prüfen Sie die Formel $\hat p = t/(s+t)$.
3. Was passiert, wenn Sie den Heterozygoten benachteiligen, also `w = c(1, 0.9, 1)`?
4. Eine Grenze: Was fehlt in diesem Modell, wenn die Population nur aus 50 Individuen besteht?
:::

---

# Frage 3 · Wann bleiben zwei Habitate verschieden?

Zeigen Sie, wie die Differenzierung mit dem Genfluss verschwindet.

```{r}
#| fig-height: 4.4
#| fig-width: 9
par(mfrow = c(1, 2))

sim <- zwei_demen(m = 0.02, s = 0.15)
plot(sim$generation, sim$p1, type = "l", lwd = 2.5, col = "#2166ac",
     ylim = c(0, 1), xlab = "Generation", ylab = "Frequenz von A",
     main = "s = 0.15, m = 0.02")
lines(sim$generation, sim$p2, lwd = 2.5, col = "#b2182b")
legend("right", c("See", "Meer"), col = c("#2166ac", "#b2182b"),
       lwd = 2.5, bty = "n", cex = 0.85)

m_werte <- seq(0.01, 0.40, by = 0.01)
fst_werte <- sapply(m_werte, function(m) {
  letzte <- tail(zwei_demen(s = 0.15, m = m, generationen = 400), 1)
  fst(letzte$p1, letzte$p2)
})

plot(m_werte, fst_werte, type = "b", pch = 16, lwd = 2, col = "#2166ac",
     ylim = c(0, 1), xlab = "Migrationsrate m", ylab = expression(F[ST]),
     main = "Differenzierung gegen Genfluss")
```

::: {.callout-tip}
## Zu beantworten

1. Ab welcher Migrationsrate ist die Differenzierung praktisch verschwunden?
2. Wiederholen Sie den rechten Teil mit `s = 0.4`. Was verschiebt sich?
3. Alle Loci eines Genoms teilen dasselbe $m$. Warum ist trotzdem nur ein kleiner Teil stark differenziert?
4. Eine Grenze: Welche biologischen Details der Stichlinge lässt dieses Modell weg?
:::

---

# Checkliste vor dem Vortrag

- [ ] Die Abbildung hat beschriftete Achsen und, wo nötig, eine Legende.
- [ ] Der veränderte Parameter steht im Titel oder in der Legende.
- [ ] Ich kann die biologische Frage in einem Satz sagen.
- [ ] Ich kann eine Grenze des Modells benennen.
- [ ] Ich erkläre die Biologie, nicht den Code.

## Quellen

- Corl, A., et al. (2026). *Science* 391: 69–74. [doi:10.1126/science.adw8265](https://doi.org/10.1126/science.adw8265)
- Allison, A. C. (1954). *BMJ* 1: 290–294. [doi:10.1136/bmj.1.4857.290](https://doi.org/10.1136/bmj.1.4857.290)
- Jones, F. C., et al. (2012). *Nature* 484: 55–61. [doi:10.1038/nature10944](https://doi.org/10.1038/nature10944)
- Gould, S. J., & Lewontin, R. C. (1979). *Proc. R. Soc. Lond. B* 205: 581–598.
