---
title: "Woche 5 — Notebook"
subtitle: "Allel und Genotyp"
author: "Stephan Peischl, Loraine Hablützel und Emma Ochsner"
format:
  html:
    toc: true
    toc-title: "Inhalt"
    toc-depth: 2
    code-fold: false
    embed-resources: true
    css: ../../styles.css
execute:
  echo: true
  warning: false
  message: false
  freeze: false
---

# Ziel und Zeitplan

In ungefähr **45 Minuten**:

| Teil | ca. | Ziel |
|---|---:|---|
| A | 10 min | Von Genotypzählungen zur Allelfrequenz |
| B | 12 min | Die Rechnung auf 225 SNPs gleichzeitig anwenden |
| C | 13 min | Daten gegen die Hardy–Weinberg-Erwartung legen |
| D | 10 min | Zwei Populationen in einer Probe: der Wahlund-Effekt |

Alles läuft mit **base R**. Es muss kein Paket installiert werden.  
Der Ordner `data/` muss neben dem Notebook liegen.

## Die Grössen

Ein Locus, zwei Allele $A$ und $B$, diploide Individuen.

- **Genotypzählungen** `AA`, `AB`, `BB`: wie viele Individuen welchen Genotyp tragen.
- **Allelfrequenz** $p = f(A)$, gezählt über **Kopien**: $p = (2 n_{AA} + n_{AB}) / (2n)$.
- **Erwartung unter Hardy–Weinberg:** $p^2$, $2pq$, $q^2$ mit $q = 1 - p$.

---

# A · Von Zählungen zur Frequenz

Wir schreiben die Rechnung einmal als Funktion, damit wir sie später wiederverwenden können.

```{r}
allelfrequenz <- function(AA, AB, BB) {
  n <- AA + AB + BB
  (2 * AA + AB) / (2 * n)
}

allelfrequenz(AA = 36, AB = 48, BB = 16)
```

Die Funktion kennt die Biologie: Homozygote steuern zwei Kopien bei, Heterozygote eine.

::: {.callout-tip}
## F1 · Kopien zählen

1. Rechnen Sie das Beispiel von Hand nach. Wie viele $A$-Kopien gibt es insgesamt?
2. Welchen Wert hat $p$, wenn **alle** 100 Individuen heterozygot sind?
3. Kann $p = 0.5$ sein, ohne dass ein einziges Individuum heterozygot ist?
:::

---

# B · Dieselbe Rechnung für 225 SNPs

Jetzt die echten Daten: 225 SNPs auf Chromosom 1, je 84 Personen aus Peking (HapMap-Projekt).

```{r}
snps <- read.csv("data/hapmap_chb_chr1.csv")
nrow(snps)
head(snps, 4)
```

Jede Zeile ist ein SNP. Die Zeilen sind **unabhängig** voneinander — kein SNP wartet auf einen anderen.

## Die ganze Spalte auf einmal

```{r}
snps$n <- snps$AA + snps$AB + snps$BB
snps$p <- (2 * snps$AA + snps$AB) / (2 * snps$n)

head(snps, 4)
```

`snps$AA` ist ein Vektor mit 225 Zahlen. R rechnet elementweise und legt 225 Ergebnisse in der neuen Spalte ab. Das ist **vektorisiertes Rechnen**.

## Zum Vergleich: dieselbe Arbeit als Schleife

```{r}
p_schleife <- numeric(nrow(snps))
for (i in seq_len(nrow(snps))) {
  p_schleife[i] <- allelfrequenz(snps$AA[i], snps$AB[i], snps$BB[i])
}

all.equal(p_schleife, snps$p)
```

Gleiches Ergebnis, mehr Zeilen Code. Für unabhängige Beobachtungen ist die Spaltenrechnung die passende Form; Zeitreihen wie in Woche 2 brauchen weiterhin die Schleife.

## Wie sind die Frequenzen verteilt?

```{r}
#| fig-height: 4
#| fig-width: 7
hist(snps$p, breaks = 20, col = "#d6e6f5", border = "white",
     xlab = "Allelfrequenz p", ylab = "Anzahl SNPs",
     main = "225 SNPs auf Chromosom 1")
summary(snps$p)
```

::: {.callout-tip}
## F2 · Die Verteilung lesen

1. Warum liegen viele SNPs nahe bei $0$ oder $1$?
2. Was würde sich ändern, wenn wir für jeden SNP das **seltenere** Allel als $A$ definieren würden?
:::

---

# C · Daten gegen die Erwartung

Die Erwartung hängt nur von $p$ ab. Wir zeichnen sie als Kurven und legen die beobachteten Anteile als Punkte darüber.

```{r}
snps$f_AA <- snps$AA / snps$n
snps$f_AB <- snps$AB / snps$n
snps$f_BB <- snps$BB / snps$n
```

```{r}
#| fig-height: 4.6
#| fig-width: 8
raster <- seq(0, 1, length.out = 301)

plot(raster, raster^2, type = "l", lwd = 2.5, col = "#2166ac", ylim = c(0, 1),
     xlab = "Allelfrequenz p", ylab = "Genotypfrequenz",
     main = "Beobachtung (Punkte) und HWE-Erwartung (Linien)")
lines(raster, 2 * raster * (1 - raster), lwd = 2.5, col = "#1b9e77")
lines(raster, (1 - raster)^2, lwd = 2.5, col = "#b2182b")

points(snps$p, snps$f_AA, pch = 16, cex = 0.8, col = "#2166ac")
points(snps$p, snps$f_AB, pch = 16, cex = 0.8, col = "#1b9e77")
points(snps$p, snps$f_BB, pch = 16, cex = 0.8, col = "#b2182b")

legend("top", c("AA", "AB", "BB"), col = c("#2166ac", "#1b9e77", "#b2182b"),
       lwd = 2.5, pch = 16, bty = "n", ncol = 3)
```

## Wie gut passt das Nullmodell?

```{r}
snps$erwartet_AB <- 2 * snps$p * (1 - snps$p)

c(beobachtet = mean(snps$f_AB),
  erwartet   = mean(snps$erwartet_AB))
```

Über alle 225 SNPs stimmen beobachtete und erwartete Heterozygotie praktisch überein. Ein Modell mit **einer** Zahl pro SNP beschreibt die Daten gut.

## Der grösste Ausreisser

```{r}
snps$abweichung <- snps$f_AB - snps$erwartet_AB
schlimmster <- snps[which.max(abs(snps$abweichung)), ]
schlimmster[, c("snp", "AA", "AB", "BB", "p", "f_AB", "erwartet_AB")]
```

`which.max()` gibt die **Position** des grössten Werts zurück; damit greifen wir die passende Zeile heraus.

::: {.callout-tip}
## F3 · Abweichungen deuten

1. Hat dieser SNP mehr oder weniger Heterozygote als erwartet?
2. Nennen Sie zwei biologische Gründe für zu wenige Heterozygote.
3. Warum ist eine einzelne Abweichung unter 225 SNPs noch kein Befund? (Stichwort Zufall — die Statistikvorlesung macht daraus einen Test.)
:::

---

# D · Zwei Populationen in einer Probe

Bis jetzt war die Stichprobe **eine** Population. Was passiert, wenn wir zwei Gruppen mit unterschiedlichen Allelfrequenzen zusammenwerfen?

Der Datensatz enthält 50 SNPs für zwei Populationen (CEU und YRI), davon 10 stark differenzierte.

```{r}
panel <- read.csv("data/panel_ceu_yri.csv")
head(panel, 4)
table(panel$class, panel$pop)
```

## Ein stark differenzierter SNP

```{r}
eins <- subset(panel, snp == "SIM_diff_01")
eins$p <- (2 * eins$AA + eins$AB) / (2 * eins$n)
eins[, c("snp", "pop", "n", "AA", "AB", "BB", "p")]
```

In jeder Population getrennt betrachtet ist alles unauffällig. Jetzt werfen wir beide in einen Topf:

```{r}
pool <- data.frame(
  AA = sum(eins$AA),
  AB = sum(eins$AB),
  BB = sum(eins$BB)
)
pool$n <- pool$AA + pool$AB + pool$BB
pool$p <- (2 * pool$AA + pool$AB) / (2 * pool$n)

c(beobachtet = pool$AB / pool$n,
  erwartet   = 2 * pool$p * (1 - pool$p))
```

Die gepoolte Probe hat deutlich **zu wenige** Heterozygote. Das ist der **Wahlund-Effekt**: nicht die Paarung ist schuld, sondern die Stichprobe — sie war keine einzelne Population.

## Alle SNPs, gepoolt gegen getrennt

```{r}
#| fig-height: 4.6
#| fig-width: 8
gepoolt <- aggregate(cbind(AA, AB, BB, n) ~ snp + class, data = panel, FUN = sum)
gepoolt$p <- (2 * gepoolt$AA + gepoolt$AB) / (2 * gepoolt$n)
gepoolt$f_AB <- gepoolt$AB / gepoolt$n

farbe <- ifelse(gepoolt$class == "differenziert", "#b2182b", "#7f8c8d")

plot(raster, 2 * raster * (1 - raster), type = "l", lwd = 2.5, col = "#1b9e77",
     ylim = c(0, 0.6), xlab = "Allelfrequenz p (gepoolt)",
     ylab = "Heterozygotenanteil",
     main = "Gepoolte Probe: differenzierte SNPs fallen ab")
points(gepoolt$p, gepoolt$f_AB, pch = 16, col = farbe)
legend("topright", c("HWE-Erwartung", "aehnlich", "differenziert"),
       col = c("#1b9e77", "#7f8c8d", "#b2182b"),
       lwd = c(2.5, NA, NA), pch = c(NA, 16, 16), bty = "n")
```

Die 40 ähnlichen SNPs liegen auf der Kurve, die 10 differenzierten darunter — obwohl in **jeder** Population für sich zufällig gepaart wurde.

::: {.callout-tip}
## F4 · Struktur erkennen

1. Warum betrifft der Effekt nur die differenzierten SNPs?
2. Sie finden in einer Stichprobe systematisch zu wenige Heterozygote. Welche zwei Erklärungen müssen Sie auseinanderhalten?
3. Woche 7 misst genau diesen Unterschied zwischen Gruppen mit einer eigenen Grösse. Welche?
:::

---

# Zum Mitnehmen

- $p$ zählt **Kopien**, nicht Individuen.
- Unabhängige Zeilen einer Tabelle rechnet man spaltenweise; Zeitreihen brauchen die Schleife.
- Hardy–Weinberg ist die Erwartung ohne Selektion — 225 reale SNPs folgen ihr gut.
- Zu wenige Heterozygote können bedeuten: falsche Stichprobe, nicht falsche Biologie.

Nächste Woche: Genotypen überleben unterschiedlich gut. Dann bewegt sich $p$.

## Quellen

- The International HapMap Consortium (2007). *Nature* 449: 851–861. [doi:10.1038/nature06258](https://doi.org/10.1038/nature06258) — `hapmap_chb_chr1.csv`
- Wahlund, S. (1928). Zusammensetzung von Populationen und Korrelationserscheinungen vom Standpunkt der Vererbungslehre aus betrachtet. *Hereditas* 11: 65–106.
- Details zu den Kursdaten: `data/README.md`
