---
title: "Woche 5 — Notebook"
subtitle: "Allel und Genotyp"
author: "Stephan Peischl, Loraine Hablützel und Emma Ochsner"
lang: de
format:
  html:
    toc: true
    toc-title: "Inhalt"
    toc-depth: 2
    code-fold: false
    embed-resources: true
    css: ../../styles.css
execute:
  echo: true
  warning: false
  message: false
  freeze: false
---

# Ziel

Hardy–Weinberg rechnen und vergleichen — wie in der Vorlesung.
Zwei Populationen, einmal getrennt, einmal in einem Topf.

Alles **base R**. Kein extra Datensatz.

## Die Grössen

Zwei Allele $A$ und $B$. Zählungen `AA`, `AB`, `BB`.

- **Relative Häufigkeit** eines Genotyps: Zählung geteilt durch $n$.
- **Allelfrequenz** $p = (2\,n_{AA} + n_{AB}) / (2n)$.
- **HWE-Erwartung:** $p^2$, $2pq$, $q^2$.

---

# A · Genotypzählungen

Zwei Populationen, je 100 Individuen. In jeder für sich wurde zufällig gepaart.

```{r}
pop1 <- data.frame(AA = 16, AB = 48, BB = 36)
pop2 <- data.frame(AA = 64, AB = 32, BB = 4)
```

::: {.callout-tip}
## F1

1. Wie gross ist $n$ in jeder Population?
2. Rechnen Sie die **relativen** Genotypfrequenzen von Hand nach
   (`AA / n`, …).
:::

---

# B · Jede Population für sich

```{r}
zusammenfassen <- function(d) {
  n <- d$AA + d$AB + d$BB
  p <- (2 * d$AA + d$AB) / (2 * n)
  data.frame(
    n = n,
    p = p,
    f_AA = d$AA / n,
    f_AB = d$AB / n,
    f_BB = d$BB / n,
    hwe_AA = p^2,
    hwe_AB = 2 * p * (1 - p),
    hwe_BB = (1 - p)^2
  )
}

zusammenfassen(pop1)
zusammenfassen(pop2)
```

::: {.callout-tip}
## F2

1. Liegen beobachtete und erwartete Heterozygoten **in jeder**
   Population nahe beieinander?
2. Warum steht im Nenner von $p$ die $2n$?
:::

---

# C · Derselbe Topf

```{r}
pool <- pop1 + pop2
zusammenfassen(pool)
```

```{r}
#| fig-height: 4.4
#| fig-width: 7
p_grid <- seq(0, 1, length.out = 201)
plot(p_grid, 2 * p_grid * (1 - p_grid), type = "l", lwd = 2.5,
     col = "#1b9e77", ylim = c(0, 0.55),
     xlab = "p", ylab = "Heterozygotenanteil",
     main = "HWE-Kurve und drei Punkte")
punkte <- rbind(
  zusammenfassen(pop1),
  zusammenfassen(pop2),
  zusammenfassen(pool)
)
points(punkte$p, punkte$f_AB, pch = 16, cex = 1.6,
       col = c("#2166ac", "#d95f02", "#b2182b"))
legend("topright", c("HWE", "Pop 1", "Pop 2", "gepoolt"),
       col = c("#1b9e77", "#2166ac", "#d95f02", "#b2182b"),
       lwd = c(2.5, NA, NA, NA), pch = c(NA, 16, 16, 16), bty = "n")
```

::: {.callout-tip}
## F3

1. Welcher Punkt liegt **unter** der Kurve?
2. Haben wir die Paarung geändert — oder nur die Stichprobe?
:::

---

# D · Wahlund, kurz

Wenn zwei Gruppen mit **verschiedenen** $p$ in eine Probe fallen,
hat die Mischung **weniger Heterozygote**, als $2\bar p(1-\bar p)$
erwartet.

Das ist der **Wahlund-Effekt**. Nicht die Paarung ist schuld,
sondern der Topf: er war keine einzelne Population.

::: {.callout-tip}
## F4

1. Warum trifft der Effekt hier die gepoolte Probe, aber keine der
   beiden Populationen allein?
2. Sie finden in einer Stichprobe zu wenige Heterozygote. Welche
   zwei Erklärungen müssen Sie auseinanderhalten?
:::
