---
title: "Woche 5 — Notebook"
subtitle: "HapMap-Muster, Hardy–Weinberg und Wahlund"
author: "Stephan Peischl"
format:
  html:
    toc: true
    toc-title: "Inhalt"
    toc-depth: 2
    code-fold: false
    embed-resources: true
    css: ../../styles.scss
execute:
  echo: true
  warning: false
  message: false
  freeze: false
---

::: {.callout-warning}
## Entwurf

Dieses Notebook ist noch nicht in der Sitzungsfassung. Die Folien tragen
die biologische Frage; Übungen kommen später.
:::

# Ziel und Zeitplan

In ungefähr **45 Minuten**:

| Teil | ca. | Ziel |
|---|---:|---|
| A | 8 min | Allel- vs. Genotypfrequenzen |
| B | 12 min | HapMap-Muster mit HWE-Kurven erklären |
| C | 10 min | Struktur ignorieren: derselbe HWE-Plot |
| D | 15 min | Populationen trennen; Abweichungen diskutieren |

Das Notebook läuft mit **base R**.

## Daten

- `data/hapmap_chb_chr1.csv`: 225 SNPs, 84 CHB-Personen (HapMap).
- `data/famous_snps.csv`: Duffy, Laktase, *SLC24A5* in CEU und YRI
  (1000 Genomes Phase 3).
- `data/panel_ceu_yri.csv`: 50 SNPs in CEU und YRI; innerhalb jeder
  Population unter HWE simuliert.

Details: `data/README.md`.

```{r check-data}
stopifnot(
  file.exists("data/hapmap_chb_chr1.csv"),
  file.exists("data/famous_snps.csv"),
  file.exists("data/panel_ceu_yri.csv")
)
hapmap <- read.csv("data/hapmap_chb_chr1.csv")
famous <- read.csv("data/famous_snps.csv")
panel <- read.csv("data/panel_ceu_yri.csv")
head(hapmap)
```

------------------------------------------------------------------------

# A — Allele und Genotypen

Ein diploider Locus, Allele A und B, Genotypen $AA$, $AB$, $BB$.
Das sind **keine Haplotypen**.

$$
p=f(A)=\frac{2n_{AA}+n_{AB}}{2N},\qquad q=1-p.
$$

```{r allele-frequency-function}
allele_frequency <- function(AA, AB, BB) {
  n <- AA + AB + BB
  p <- (2 * AA + AB) / (2 * n)
  c(n = n, p = p, q = 1 - p)
}

allele_frequency(AA = 25, AB = 50, BB = 25)
```

::: {.callout-tip}
## Aufgabe A1

Vergleichen Sie `AA=25, AB=50, BB=25` mit `AA=50, AB=0, BB=50`.
Gleiche Allelfrequenzen? Gleiche Genotypfrequenzen?
:::

```{r exercise-a1}
rbind(
  Population_1 = allele_frequency(25, 50, 25),
  Population_2 = allele_frequency(50, 0, 50)
)
```

------------------------------------------------------------------------

# B — Kann HWE das HapMap-Muster erklären?

Unter zufälliger Paarung:

$$f(AA)=p^2,\quad f(AB)=2pq,\quad f(BB)=q^2.$$

```{r hwe-curves}
pgrid <- seq(0, 1, length.out = 301)
cols <- c(AA = "#2166ac", AB = "#1b9e77", BB = "#b2182b")

plot_hwe <- function(dat, main, cex = 0.7) {
  plot(pgrid, pgrid^2, type = "l", lwd = 2.5, col = cols["AA"],
       ylim = c(0, 1), xlab = "p = f(A)", ylab = "Genotypfrequenz",
       main = main)
  lines(pgrid, 2 * pgrid * (1 - pgrid), lwd = 2.5, col = cols["AB"])
  lines(pgrid, (1 - pgrid)^2, lwd = 2.5, col = cols["BB"])
  points(dat$p, dat$f_AA, pch = 16, cex = cex,
         col = adjustcolor(cols["AA"], 0.5))
  points(dat$p, dat$f_AB, pch = 16, cex = cex,
         col = adjustcolor(cols["AB"], 0.5))
  points(dat$p, dat$f_BB, pch = 16, cex = cex,
         col = adjustcolor(cols["BB"], 0.5))
  legend("top", names(cols), col = cols, pch = 16, lwd = 2.5,
         bty = "n", ncol = 3)
}

plot(pgrid, pgrid^2, type = "l", lwd = 3, col = cols["AA"],
     ylim = c(0, 1), xlab = "p = f(A)", ylab = "Genotypfrequenz",
     main = "Hardy-Weinberg-Erwartung")
lines(pgrid, 2 * pgrid * (1 - pgrid), lwd = 3, col = cols["AB"])
lines(pgrid, (1 - pgrid)^2, lwd = 3, col = cols["BB"])
legend("top", c("AA: p²", "AB: 2pq", "BB: q²"),
       col = cols, lwd = 3, bty = "n", ncol = 3)
```

```{r prepare-hapmap}
hapmap$n <- rowSums(hapmap[c("AA", "AB", "BB")])
hapmap$p <- (2 * hapmap$AA + hapmap$AB) / (2 * hapmap$n)
hapmap$f_AA <- hapmap$AA / hapmap$n
hapmap$f_AB <- hapmap$AB / hapmap$n
hapmap$f_BB <- hapmap$BB / hapmap$n
```

```{r observed-over-theory}
plot_hwe(hapmap, "225 CHB-SNPs und HWE-Kurven", cex = 0.55)
```

::: {.callout-tip}
## Aufgabe B1

Erklärt das Modell das Muster? Warum erwarten Sie bei $N=84$ Streuung
um die Kurven, selbst wenn HWE gilt?
:::

------------------------------------------------------------------------

# C — Struktur ignorieren

Jetzt 50 SNPs aus **CEU** und **YRI**. Zuerst behandeln wir alle Personen
als **eine** Stichprobe — Herkunft ignoriert.

```{r pool-panel}
ceu <- panel[panel$pop == "CEU", ]
yri <- panel[panel$pop == "YRI", ]
stopifnot(identical(ceu$snp, yri$snp))

pooled <- data.frame(
  snp = ceu$snp,
  AA = ceu$AA + yri$AA,
  AB = ceu$AB + yri$AB,
  BB = ceu$BB + yri$BB
)
pooled$n <- rowSums(pooled[c("AA", "AB", "BB")])
pooled$p <- (2 * pooled$AA + pooled$AB) / (2 * pooled$n)
pooled$f_AA <- pooled$AA / pooled$n
pooled$f_AB <- pooled$AB / pooled$n
pooled$f_BB <- pooled$BB / pooled$n
```

```{r pooled-hwe-plot}
plot_hwe(pooled, "CEU + YRI als eine Stichprobe")
```

::: {.callout-tip}
## Aufgabe C1

Vergleichen Sie mit dem CHB-Plot. Liegen **alle** grünen Punkte unter
$2pq$, oder nur ein Teil? Was könnte der Unterschied zwischen diesen
SNPs sein?
:::

::: {.callout-tip}
## Aufgabe C2 — Diskussion

Welche Faktoren könnten zu einer Abweichung von HWE führen?
Nennen Sie mindestens drei, nicht nur Selektion.
:::

> Ob ein Punkt «weit weg» ist, quantifiziert später die Statistikvorlesung
> (z. B. mit einem $\chi^2$-Vergleich). Heute reicht der Plot.

------------------------------------------------------------------------

# D — Dieselben SNPs, Populationen getrennt

```{r split-panel}
ceu$n <- rowSums(ceu[c("AA", "AB", "BB")])
ceu$p <- (2 * ceu$AA + ceu$AB) / (2 * ceu$n)
ceu$f_AA <- ceu$AA / ceu$n
ceu$f_AB <- ceu$AB / ceu$n
ceu$f_BB <- ceu$BB / ceu$n

yri$n <- rowSums(yri[c("AA", "AB", "BB")])
yri$p <- (2 * yri$AA + yri$AB) / (2 * yri$n)
yri$f_AA <- yri$AA / yri$n
yri$f_AB <- yri$AB / yri$n
yri$f_BB <- yri$BB / yri$n
```

```{r split-hwe-plot}
par(mfrow = c(1, 2), mar = c(4, 4, 2.2, 0.6))
plot_hwe(ceu, "nur CEU", cex = 0.65)
plot_hwe(yri, "nur YRI", cex = 0.65)
```

::: {.callout-tip}
## Aufgabe D1

Was ändert sich am Plot, wenn man die Herkunft **nicht** ignoriert?
Welche der Ursachen aus C2 erklärt das am direktesten?
:::

Das ist der **Wahlund-Effekt**: zwei Populationen mit verschiedenem $p$,
jede für sich in HWE, ergeben im **Pool** zu wenige Heterozygote.

$$
\overline{2pq} < 2\bar p\,\bar q
$$

## Duffy macht denselben Punkt extrem

C = Duffy-Null (`rs2814778`): Resistenz gegen *P. vivax*. In YRI fast
fixiert, in CEU praktisch abwesend.

```{r duffy}
duffy <- famous[famous$snp == "rs2814778", ]
ceu_d <- duffy[duffy$pop == "CEU", ]
yri_d <- duffy[duffy$pop == "YRI", ]
pool_d <- data.frame(
  AA = ceu_d$AA + yri_d$AA,
  AB = ceu_d$AB + yri_d$AB,
  BB = ceu_d$BB + yri_d$BB
)
n_pool <- sum(pool_d)
p_pool <- (2 * pool_d$AA + pool_d$AB) / (2 * n_pool)

rbind(
  CEU = c(TT = ceu_d$AA, TC = ceu_d$AB, CC = ceu_d$BB),
  YRI = c(TT = yri_d$AA, TC = yri_d$AB, CC = yri_d$BB),
  gepoolt = c(TT = pool_d$AA, TC = pool_d$AB, CC = pool_d$BB)
)
c(
  p_gepoolt = p_pool,
  erwartet_2pq = 2 * p_pool * (1 - p_pool),
  beobachtet_f_AB = pool_d$AB / n_pool
)
```

::: {.callout-tip}
## Aufgabe D2

1. Formulieren Sie Wahlund in einem Satz.
2. Warum erwartet HWE im Duffy-Pool viele Heterozygote, obwohl fast
   niemand heterozygot ist?
3. Warum bleibt Duffy biologisch spannend — obwohl die Abweichung im
   Pool von der **Mischung** kommt?
:::

------------------------------------------------------------------------

# Zusammenfassung

- HapMap-Punkte folgen $p^2,2pq,q^2$, wenn eine Population zufällig paart.
- Abweichungen vom HWE-Plot haben mehrere mögliche Ursachen.
- Zwei Populationen poolen kann Heterozygote unter $2pq$ drücken (**Wahlund**).
- Nach Population trennen: dieselben SNPs liegen wieder auf den Kurven.
