---
title: "Woche 7 — Notebook"
subtitle: "Migration und Selektion"
author: "Stephan Peischl, Loraine Hablützel und Emma Ochsner"
lang: de
format:
  html:
    toc: true
    toc-title: "Inhalt"
    toc-depth: 2
    code-fold: false
    embed-resources: true
    css: ../../styles.css
execute:
  echo: true
  warning: false
  message: false
  freeze: false
---

# Ziel

$F_{ST}$ aus Heterozygotie **zwischen** und **innerhalb**.
Dann das Migrations–Selektions-Modell lösen und $F_{ST}$ aus der
ganzen Trajektorie **vektorwertig** rechnen — nicht in einer
zweiten Schleife. Zum Schluss: wie $m/s$ die Differenzierung ändert.

Alles **base R**.

---

# A · Die Formel

Zwei gleich grosse Populationen, Frequenzen $p_1$ und $p_2$.

**Gesamt** $\bar p = (p_1+p_2)/2$.

Wenn alle zufällig im Gesamttopf paaren würden:

$$
H_T = 2\,\bar p\,(1-\bar p)
$$

Mittel der Heterozygotie **in** den Populationen (je HWE):

$$
H_S = \tfrac{1}{2}\bigl(2p_1(1-p_1) + 2p_2(1-p_2)\bigr)
$$

Der Anteil der Heterozygotie, der **zwischen** den Populationen sitzt:

$$
F_{ST} = \frac{H_T - H_S}{H_T}.
$$

$H_T - H_S$ ist der Wahlund-Defizit. $F_{ST}=0$: dieselben $p$.
$F_{ST}$ nahe 1: die Populationen sind fast fixiert auf
verschiedene Allele.

```{r}
fst <- function(p1, p2) {
  p_quer <- (p1 + p2) / 2
  H_T <- 2 * p_quer * (1 - p_quer)
  H_S <- (2 * p1 * (1 - p1) + 2 * p2 * (1 - p2)) / 2
  out <- (H_T - H_S) / H_T
  out[H_T == 0] <- 0
  out
}

fst(0.9, 0.1)
fst(0.5, 0.5)
```

`fst` arbeitet auf **Vektoren**: zwei Trajektorien hinein, eine
$F_{ST}$-Zeitreihe hinaus.

::: {.callout-tip}
## F1

1. Warum ist $F_{ST}(0.5, 0.5) = 0$?
2. Rechnen Sie $H_T$, $H_S$ und $F_{ST}$ für $p_1=1$, $p_2=0$ von Hand.
:::

---

# B · Modell, dann $F_{ST}$ aus der Bahn

Selektion lokal (See: $A$ besser; Meer: $B$ besser), danach Mischung.

```{r}
selektionsschritt <- function(p, w) {
  q <- 1 - p
  w_quer <- p^2 * w[1] + 2 * p * q * w[2] + q^2 * w[3]
  (p^2 * w[1] + p * q * w[2]) / w_quer
}

eine_generation <- function(p1, p2, s, m) {
  p1_s <- selektionsschritt(p1, c(1 + s, 1 + s / 2, 1))
  p2_s <- selektionsschritt(p2, c(1, 1 + s / 2, 1 + s))
  c((1 - m) * p1_s + m * p2_s,
    (1 - m) * p2_s + m * p1_s)
}

zwei_demen <- function(s, m, generationen = 250) {
  p1 <- p2 <- numeric(generationen + 1)
  p1[1] <- p2[1] <- 0.5
  for (t in seq_len(generationen)) {
    nxt <- eine_generation(p1[t], p2[t], s, m)
    p1[t + 1] <- nxt[1]
    p2[t + 1] <- nxt[2]
  }
  data.frame(generation = 0:generationen, p1 = p1, p2 = p2)
}

sim <- zwei_demen(s = 0.15, m = 0.02)
sim$fst <- fst(sim$p1, sim$p2)   # kein zweites for
```

```{r}
#| fig-height: 4.2
#| fig-width: 8
plot(sim$generation, sim$p1, type = "l", lwd = 2.2, col = "#2166ac",
     ylim = c(0, 1), xlab = "Generation", ylab = "p / FST",
     main = "s = 0.15, m = 0.02")
lines(sim$generation, sim$p2, lwd = 2.2, col = "#b2182b")
lines(sim$generation, sim$fst, lwd = 2.2, lty = 2, col = "#7f8c8d")
legend("right", c("See p1", "Meer p2", "FST"),
       col = c("#2166ac", "#b2182b", "#7f8c8d"),
       lwd = 2.2, lty = c(1, 1, 2), bty = "n")
```

::: {.callout-tip}
## F2

1. Steigt $F_{ST}$ mit dem Abstand der beiden $p$?
2. Die Schleife steckt nur in `zwei_demen`. Wo sitzt $F_{ST}$ — und
   warum braucht es dafür kein `for`?
:::

---

# C · Wie $m/s$ die Differenzierung setzt

Dasselbe Modell, viele Paare $(m,s)$. $F_{ST}$ am **Ende** der Bahn.
Die $x$-Achse ist das Verhältnis $m/s$.

```{r}
#| fig-height: 4.4
#| fig-width: 7
s_grid <- c(0.08, 0.15, 0.30)
m_grid <- seq(0.005, 0.25, length.out = 18)

erg <- do.call(rbind, lapply(s_grid, function(s) {
  ende <- sapply(m_grid, function(m) {
    bahn <- zwei_demen(s = s, m = m, generationen = 400)
    fst(tail(bahn$p1, 1), tail(bahn$p2, 1))
  })
  data.frame(s = s, m = m_grid, ratio = m_grid / s, fst = ende)
}))

plot(NA, xlim = range(erg$ratio), ylim = c(0, 1),
     xlab = "m / s", ylab = "FST am Ende",
     main = "Genfluss relativ zur lokalen Selektion")
farben <- c("#2166ac", "#1b9e77", "#d95f02")
for (i in seq_along(s_grid)) {
  d <- erg[erg$s == s_grid[i], ]
  lines(d$ratio, d$fst, lwd = 2.2, col = farben[i])
  points(d$ratio, d$fst, pch = 16, col = farben[i])
}
legend("topright", paste("s =", s_grid), col = farben, lwd = 2.2, bty = "n")
```

::: {.callout-tip}
## F3

1. Fallen die drei Kurven ungefähr aufeinander — zählt also $m/s$?
2. Was bedeutet ein grosses $m/s$ biologisch (gene swamping)?
3. Alle Loci teilen dasselbe $m$, aber nicht dasselbe $s$. Warum ist
   dann nur ein Teil des Genoms stark differenziert?
:::
