---
title: "Woche 7 — Notebook"
subtitle: "Zykluslänge und stehende Variation"
author: "Stephan Peischl"
format:
  html:
    toc: true
    toc-title: "Inhalt"
    toc-depth: 2
    code-fold: false
    embed-resources: true
    css: ../../styles.scss
execute:
  echo: true
  warning: false
  message: false
  freeze: false
---

::: {.callout-warning}
## Entwurf

Dieses Notebook ist noch nicht in der Sitzungsfassung. Die Folien tragen
die biologische Frage; Übungen kommen später.
:::

# Ziel und Zeitplan

In ungefähr **45 Minuten**:

| Teil | ca. | Ziel |
|---|---:|---|
| Muster | 8 min | Diversitätsparadoxon 1966 |
| A | 8 min | Überdominanz hält |
| B | 7 min | Unterdominanz hält nicht |
| C | 15 min | fluktuierende Selektion: Parameter $L$ |
| D | 7 min | eine Frage für Checkpoint B |

Frage in C: bei welcher Zykluslänge $L$ bleibt Polymorphismus — und wann nicht?

## Grössen, bevor der Code sie braucht

Ein Locus, zwei Allele A und B.

- **Allelfrequenz** $p = f(A)$: Anteil der A-Kopien. $q = 1-p$.
- **Genotypfrequenzen** (HWE, Woche 5): $p^2$ (AA), $2pq$ (AB), $q^2$ (BB).
- **Fitness** `fitness = (wAA, wAB, wBB)`: eine Zahl pro Genotyp.
- **$L$**: Generationen pro Saison (Teil C).

Selektion wirkt auf Genotypen; danach ist der Zustand wieder $p$.

```{r functions}
selection_step_general <- function(p, fitness) {
  q <- 1 - p
  names(fitness) <- c("AA", "AB", "BB")
  wbar <- p^2 * fitness["AA"] +
    2 * p * q * fitness["AB"] +
    q^2 * fitness["BB"]
  (p^2 * fitness["AA"] + p * q * fitness["AB"]) / wbar
}

simulate_p <- function(p0, fitness, generations = 200) {
  p <- numeric(generations + 1)
  p[1] <- p0
  for (t in seq_len(generations)) {
    p[t + 1] <- selection_step_general(p[t], fitness)
  }
  data.frame(generation = 0:generations, p = p)
}

simulate_fluct <- function(p0, w1, w2, L, generations = 400) {
  p <- numeric(generations + 1)
  p[1] <- p0
  for (t in seq_len(generations)) {
    env1 <- ((t - 1) %/% L) %% 2 == 0
    p[t + 1] <- selection_step_general(p[t], if (env1) w1 else w2)
  }
  data.frame(generation = 0:generations, p = p)
}

plot_starts <- function(starts, fitness, generations = 150, main = "") {
  plot(NA, xlim = c(0, generations), ylim = c(0, 1),
       xlab = "Generation", ylab = "p = f(A)", main = main)
  cols <- c("#2166ac", "#1b9e77", "#d95f02", "#762a83")
  for (i in seq_along(starts)) {
    sim <- simulate_p(starts[i], fitness, generations)
    lines(sim$generation, sim$p, lwd = 2, col = cols[i])
  }
  legend("right", paste("p0 =", starts), col = cols[seq_along(starts)],
         lwd = 2, bty = "n")
}

draw_loci <- function(poly, main) {
  n <- length(poly)
  plot(NA, xlim = c(0.4, n + 0.6), ylim = c(0, 1.15), axes = FALSE,
       xlab = "", ylab = "", main = main)
  for (i in seq_len(n)) {
    rect(i - 0.4, 0.18, i + 0.4, 0.95,
         col = if (poly[i] == 1) "#2166ac" else "#d9d9d9",
         border = "#4d4d4d", lwd = 1.4)
  }
}
```

Die Funktionen oben machen einen Generationsschritt.

------------------------------------------------------------------------

# Muster — 1966

Klassische Erwartung: fast alle Loci homozygot Wildtyp. Elektrophorese
von Enzymen zeigte viele polymorphe Loci (Hubby & Lewontin 1966;
Lewontin & Hubby 1966). **Diversitätsparadoxon:** zu viel stehende
Variation, als dass gerichtete Selektion an jedem Locus sie erklären könnte.
Kimura (1968): viele Unterschiede können **neutral** sein. Gillespie (1991):
Selektion kann molekulare Variation halten, vor allem wenn die Fitness
**schwankt**. Die Debatte läuft weiter (Kern & Hahn 2018; Jensen et al. 2019).
Lehrschema: 18 Loci, 7 polymorph.

```{r loci-1966}
klassik <- c(1, rep(0, 17))
elektrophorese <- c(1, 0, 1, 0, 0, 1, 0, 0, 1, 0, 0, 0, 1, 0, 1, 0, 0, 1)
par(mfrow = c(1, 2), mar = c(2.2, 0.6, 2.4, 0.4))
draw_loci(klassik, "Klassik: fast monomorph")
draw_loci(elektrophorese, "Elektrophorese 1966")
```

::: {.callout-tip}
## Aufgabe Muster

1. Was bestimmt, wie viel Diversität eine Population — oder eine Art — hat?
2. Isolation, räumliche Selektion, Überdominanz, zeitliche Fluktuation:
   wo sitzt die Diversität jeweils?
3. Welcher Mechanismus braucht **zwei Habitate gleichzeitig**
   — und welcher nur eine Population nacheinander?
:::

Gerichtete Selektion in **einer** gut gemischten Population treibt $p$
oft an den Rand. Isolation und räumliche Selektion (Woche 6) können
Diversität **zwischen** Orten halten. Die Modelle unten fragen: wann
bleibt Variation **in** einer Population?

------------------------------------------------------------------------

# A — Überdominanz

```{r overdominance}
overdom <- c(wAA = 0.80, wAB = 1.00, wBB = 0.70)
plot_starts(c(0.05, 0.3, 0.7, 0.95), overdom, main = "Ueberdominanz")
```

::: {.callout-tip}
## Aufgabe A1

Lesen Sie das ungefähre Gleichgewicht ab. Ändern Sie `wAA` und `wBB`
leicht: wandert $\hat p$? Reicht dieses Modell, um *alle* Enzym-Polymorphismen
von 1966 zu erklären?
:::

------------------------------------------------------------------------

# B — Unterdominanz

```{r underdominance}
underdom <- c(wAA = 1.00, wAB = 0.70, wBB = 1.00)
plot_starts(c(0.2, 0.45, 0.55, 0.8), underdom, generations = 80,
            main = "Unterdominanz")
```

::: {.callout-tip}
## Aufgabe B1

Welche Starts gehen nach 0, welche nach 1? Wird Diversität **in einer**
Population gehalten — oder geht sie verloren?
:::

------------------------------------------------------------------------

# C — Fluktuierende Selektion (Zykluslänge $L$)

Eine Population, zwei Saisons **nacheinander**. Sommer: Allel A im
Vorteil. Winter: Allel B. Dasselbe Bild wie bei *Drosophila*
(Bergland et al. 2014; Rudman et al. 2022): stehende Variation, die
mit den Jahreszeiten mitschwingt.

Zustand bleibt die Allelfrequenz $p = f(A)$. Die Genotypfrequenzen
kommen aus HWE. Neu ist nur der Parameter **$L$**: Generationen
pro Saison, danach wechselt der Fitnessvektor.

```{r fluct-L}
w_sommer <- c(AA = 1.30, AB = 1.00, BB = 0.75)
w_winter <- c(AA = 0.75, AB = 1.00, BB = 1.30)
L_values <- c(5, 40)   # Parameter aendern, z.B. 2, 10, 80
par(mfrow = c(1, 2), mar = c(4, 4, 2.2, 1))
for (L in L_values) {
  sim <- simulate_fluct(0.5, w_sommer, w_winter, L, generations = 300)
  plot(sim$generation, sim$p, type = "l", lwd = 2, col = "#2166ac",
       ylim = c(0, 1), xlab = "Generation", ylab = "p = f(A)",
       main = paste("L =", L))
  abline(h = c(0, 1), col = "grey80")
}
```

::: {.callout-tip}
## Aufgabe C1

1. Bei welchem $L$ bleibt $p$ **innen** — wann läuft es an den Rand?
2. Ändern Sie `L_values <- c(2, 10, 80)`. Ab wann würden Sie noch von
   stabilem Polymorphismus sprechen?
3. Lassen Sie `w_winter <- w_sommer` (keine Umkehr). Was bleibt von der
   Oszillation?
4. Woche 6 hatte zwei Habitate **gleichzeitig**. Was ist hier anders?
5. Nahe $0$ wäre das seltene Allel mit Drift verloren. Was fehlt dem
   deterministischen Modell (Woche 9)?
:::

------------------------------------------------------------------------

# D — Vorbereitung auf Checkpoint B

Wählen Sie **eines**: Überdominanz, Unterdominanz, oder Zykluslänge $L$.

1. biologische Frage (1966 / Saisons / wann bleibt Variation?)
2. Parameter, die Sie ändern
3. welche Abbildung Sie in Woche 8 zeigen
4. eine Modellgrenze (unendlich grosse Population, ein Locus, …)

Nächste Woche: kurze Synthese, Notebook, 3–5-Minuten-Präsentation.
