---
title: "Woche 7 — Notebook"
subtitle: "Migration und Selektion"
author: "Stephan Peischl, Loraine Hablützel und Emma Ochsner"
format:
  html:
    toc: true
    toc-title: "Inhalt"
    toc-depth: 2
    code-fold: false
    embed-resources: true
    css: ../../styles.css
execute:
  echo: true
  warning: false
  message: false
  freeze: false
---

# Ziel und Zeitplan

In ungefähr **45 Minuten**:

| Teil | ca. | Ziel |
|---|---:|---|
| A | 12 min | Zwei Habitate simulieren: wann bleiben Unterschiede? |
| B | 13 min | Vom Gleichgewicht zur Messgrösse $F_{ST}$ |
| C | 20 min | Einen Scan filtern und die Ausreisser benennen |

Alles mit **base R**. Der Ordner `data/` muss neben dem Notebook liegen.

## Die Grössen

- $p_1$: Frequenz des Allels $A$ im See, $p_2$: im Meer.
- $s$: Stärke der lokalen Selektion (in jedem Habitat für das dort bessere Allel).
- $m$: Anteil der Individuen, der pro Generation das Habitat wechselt.
- $F_{ST}$: Abstand zwischen den beiden Frequenzen, zwischen 0 und 1.

```{r}
selektionsschritt <- function(p, w) {
  q <- 1 - p
  w_quer <- p^2 * w[1] + 2 * p * q * w[2] + q^2 * w[3]
  (p^2 * w[1] + p * q * w[2]) / w_quer
}

eine_generation <- function(p1, p2, s = 0.15, m = 0.02) {
  p1_s <- selektionsschritt(p1, c(1 + s, 1 + s / 2, 1))   # See: A besser
  p2_s <- selektionsschritt(p2, c(1, 1 + s / 2, 1 + s))   # Meer: B besser
  c((1 - m) * p1_s + m * p2_s,
    (1 - m) * p2_s + m * p1_s)
}

zwei_demen <- function(p1 = 0.5, p2 = 0.5, s = 0.15, m = 0.02,
                       generationen = 250) {
  bahn <- matrix(NA_real_, generationen + 1, 2)
  bahn[1, ] <- c(p1, p2)
  for (t in seq_len(generationen)) {
    bahn[t + 1, ] <- eine_generation(bahn[t, 1], bahn[t, 2], s = s, m = m)
  }
  data.frame(generation = 0:generationen, p1 = bahn[, 1], p2 = bahn[, 2])
}

fst <- function(p1, p2) {
  p_quer <- (p1 + p2) / 2
  if (p_quer <= 0 || p_quer >= 1) return(0)
  (((p1 - p_quer)^2 + (p2 - p_quer)^2) / 2) / (p_quer * (1 - p_quer))
}
```

Der Zustand ist hier **eine Zeile mit zwei Zahlen**. Die Schleife bleibt, weil Generation $t+1$ auf $t$ wartet.

---

# A · Selektion gegen Genfluss

```{r}
#| fig-height: 4.2
#| fig-width: 9
zeige <- function(sim, main) {
  plot(sim$generation, sim$p1, type = "l", lwd = 2.5, col = "#2166ac",
       ylim = c(0, 1), xlab = "Generation", ylab = "Frequenz von A", main = main)
  lines(sim$generation, sim$p2, lwd = 2.5, col = "#b2182b")
  legend("right", c("See", "Meer"), col = c("#2166ac", "#b2182b"),
         lwd = 2.5, bty = "n", cex = 0.85)
}

par(mfrow = c(1, 2))
zeige(zwei_demen(m = 0.02), "wenig Genfluss (m = 0.02)")
zeige(zwei_demen(m = 0.30), "viel Genfluss (m = 0.30)")
```

::: {.callout-tip}
## F1 · Das Verhältnis zählt

1. Erhöhen Sie `m` schrittweise bei festem `s = 0.15`. Ab welchem Wert bricht der Unterschied zusammen?
2. Stellen Sie danach `s = 0.5` ein und wiederholen Sie den Versuch. Was ändert sich?
3. Setzen Sie `m = 0`. Was passiert, und welchem biologischen Fall entspricht das?
:::

## Der Unterschied als eigene Kurve

```{r}
#| fig-height: 4
#| fig-width: 7
sim_wenig <- zwei_demen(m = 0.02)
sim_viel  <- zwei_demen(m = 0.30)

plot(sim_wenig$generation, abs(sim_wenig$p1 - sim_wenig$p2), type = "l",
     lwd = 2.5, col = "#2166ac", ylim = c(0, 1),
     xlab = "Generation", ylab = "Abstand |p1 - p2|",
     main = "Wie weit liegen die Habitate auseinander?")
lines(sim_viel$generation, abs(sim_viel$p1 - sim_viel$p2),
      lwd = 2.5, col = "#d95f02")
legend("right", c("m = 0.02", "m = 0.30"),
       col = c("#2166ac", "#d95f02"), lwd = 2.5, bty = "n")
```

---

# B · Vom Gleichgewicht zu $F_{ST}$

```{r}
ende <- function(m, s = 0.15) {
  letzte <- tail(zwei_demen(s = s, m = m, generationen = 400), 1)
  c(p1 = letzte$p1, p2 = letzte$p2, fst = fst(letzte$p1, letzte$p2))
}

ende(m = 0.02)
ende(m = 0.30)
```

## Ein Sweep über den Genfluss

Wie in Woche 6 lassen wir dieselbe Funktion für viele Parameterwerte laufen.

```{r}
#| fig-height: 4.2
#| fig-width: 7
m_werte <- seq(0.01, 0.40, by = 0.01)
fst_werte <- sapply(m_werte, function(m) ende(m)["fst"])

plot(m_werte, fst_werte, type = "b", pch = 16, lwd = 2, col = "#2166ac",
     ylim = c(0, 1), xlab = "Migrationsrate m", ylab = expression(F[ST]),
     main = "Differenzierung faellt mit dem Genfluss (s = 0.15)")
abline(h = 0.05, lty = 2, col = "grey40")
```

::: {.callout-tip}
## F2 · Die Kurve lesen

1. Bei welcher Migrationsrate fällt $F_{ST}$ unter 0.05?
2. Wiederholen Sie den Sweep mit `s = 0.4` (Argument an `ende()` übergeben). Wie verschiebt sich die Kurve?
3. Zwei Loci im selben Genom erleben dasselbe $m$, aber verschiedene $s$. Was folgt daraus für einen Scan?
:::

---

# C · Einen Scan filtern

700 Fenster auf drei Chromosomen, Meer gegen Süsswasser.

```{r}
scan <- read.csv("data/fst_scan.csv")
str(scan)
summary(scan$fst)
```

## Das Bild

```{r}
#| fig-height: 4.2
#| fig-width: 9
farben <- ifelse(scan$chr %% 2 == 0, "#7f8c8d", "#34495e")
plot(scan$x, scan$fst, pch = 16, cex = 0.7, col = farben, ylim = c(0, 1),
     xlab = "Position entlang der Chromosomen 1-3", ylab = expression(F[ST]),
     main = "Genomscan")
```

## Auffällige Fenster auswählen

Eine Bedingung liefert Wahrheitswerte, mit denen sich Zeilen auswählen lassen.

```{r}
sum(scan$fst > 0.5)          # wie viele Fenster liegen ueber 0.5?
scan[scan$fst > 0.7, ]       # welche sind es?
```

## Die Schwelle aus der Verteilung

```{r}
schwelle <- quantile(scan$fst, 0.99)
schwelle

ausreisser <- scan[scan$fst > schwelle, ]
ausreisser[order(-ausreisser$fst), c("chr", "pos", "fst", "label")]
```

## Ausreisser im Bild markieren

```{r}
#| fig-height: 4.2
#| fig-width: 9
plot(scan$x, scan$fst, pch = 16, cex = 0.7, col = "#bdc3c7", ylim = c(0, 1),
     xlab = "Position entlang der Chromosomen 1-3", ylab = expression(F[ST]),
     main = "Hintergrund und Ausreisser")
abline(h = schwelle, lty = 2, col = "grey30")
points(ausreisser$x, ausreisser$fst, pch = 16, cex = 1.2, col = "#b2182b")

benannt <- scan[scan$label != "", ]
text(benannt$x, benannt$fst + 0.06, benannt$label, col = "#b2182b", cex = 0.9)
```

::: {.callout-tip}
## F3 · Schwellen hinterfragen

1. Wie viele Fenster erklären Sie mit `0.99` zu Ausreissern — und wie viele wären es bei `0.95`?
2. Warum liefert dieses Vorgehen **immer** eine Liste, auch wenn gar keine Selektion wirkt?
3. Vergleichen Sie den Median des Hintergrunds mit den beiden Spitzen. Warum ist dieser Kontrast das eigentliche Argument?
:::

## Vergleich mit dem Modell

```{r}
c(hintergrund_median = median(scan$fst),
  spitze = max(scan$fst),
  modell_wenig_m = unname(ende(m = 0.02)["fst"]),
  modell_viel_m = unname(ende(m = 0.30)["fst"]))
```

Der Hintergrund passt zu starkem Genfluss ohne lokale Selektion, die Spitzen zu Loci mit starker entgegengesetzter Selektion — beides im selben Genom, weil $m$ geteilt wird und $s$ nicht.

::: {.callout-important}
## Für Checkpoint B

Eine gute Abbildung für den Vortrag: der Scan mit eingezeichneter Schwelle, oder $F_{ST}$ gegen $m$ aus Teil B. Dazu ein Satz, was das Modell erklärt — und einer, was es offenlässt.
:::

---

# Zum Mitnehmen

- Zwei Habitate bleiben verschieden, solange lokale Selektion den Genfluss überwiegt.
- Der Zustand ist jetzt ein Paar $(p_1, p_2)$; die Generation besteht aus Selektion und Mischung.
- $F_{ST}$ macht aus diesem Paar eine Zahl — und damit aus dem Modell etwas Messbares.
- Ein Scan zeigt Hintergrund plus wenige Spitzen; Filtern mit einer Schwelle liefert Kandidaten, keine Beweise.

Nächste Woche: Wie viel von all dem muss überhaupt Selektion sein? Und Checkpoint B.

## Quellen

- Peichel, C. L., et al. (2001). *Nature* 414: 901–905. [doi:10.1038/414901a](https://doi.org/10.1038/414901a)
- Colosimo, P. F., et al. (2005). *Science* 307: 1928–1933. [doi:10.1126/science.1107239](https://doi.org/10.1126/science.1107239)
- Jones, F. C., et al. (2012). *Nature* 484: 55–61. [doi:10.1038/nature10944](https://doi.org/10.1038/nature10944)
- Huerta-Sánchez, E., et al. (2014). *Nature* 512: 194–197. [doi:10.1038/nature13408](https://doi.org/10.1038/nature13408)
- Kursdaten: `data/README.md`
