---
title: "Woche 13 — Notebook"
subtitle: "Abbildung und Auswahl"
author: "Stephan Peischl, Loraine Hablützel und Emma Ochsner"
format:
  html:
    toc: true
    toc-title: "Inhalt"
    toc-depth: 2
    code-fold: false
    embed-resources: true
    css: ../../styles.css
execute:
  echo: true
  warning: false
  message: false
  freeze: false
---

::: {.callout-warning}
## Entwurf

Dieselben Dateien wie Woche 12, sobald sie liegen. Heute: auswählen
und eine Abbildung aus dem Dokument erzeugen.
:::

# Ziel

In ungefähr **45 Minuten**: aggregieren, eine Zusammensetzung, eine
zweite Abbildung. Eine Aussage.

```{r}
# Start: bereinigte Objekte aus Woche 12
# abund, meta bereits geprueft
# k <- 8
# TODO: haeufigste k Taxa + "Andere"
```

::: {.callout-tip}
## Aufgabe A — Auswahl

1. Top-$k$ oder Phylum — was trägt Ihre Frage besser?
2. Schreiben Sie in einem Satz, **was weggefallen** ist.
:::

```{r}
# barplot(...)  # Zusammensetzung; Achsen: Probe, Rel. Abundanz
# image(...)    # oder eine einfache Heatmap
```

::: {.callout-tip}
## Aufgabe B — Zwei Abbildungen, eine behalten

1. Zusammensetzung nach Probe oder Gruppe.
2. Heatmap **oder** Facette nach einem Metadatum.
3. Welche der beiden trägt die Aussage — und welche ist Dekor?
:::

::: {.callout-tip}
## Aufgabe C — Nachweis

1. Könnte jemand anderes dieselbe Abbildung erzeugen, wenn er nur
   diesen Notebook-Ordner hat?
2. Was fehlt noch (feste `k`, Seed, gefilterte Proben)?
:::
